---
title: "Modele graficzne"
output: html_document
---

```{r setup, include=FALSE}
knitr::opts_chunk$set(echo = TRUE)
```

## Skierowane modele graficzne (sieci bayesowskie, DGM)

### Uczenie DGM

Uczenie DGM zaimplementowane jest w pakiecie `bnlearn`.

```{r}
library(bnlearn)
```

Używamy zbioru danych o pasażerach Titanica dostępnego w standardowym pakiecie
`datasets`.

```{r}
titanic_df <- as.data.frame(Titanic)
titanic_df <- titanic_df[rep(1:nrow(titanic_df), titanic_df$Freq), 1:4]
row.names(titanic_df) <- NULL
titanic_df |> head()
```

Przeprowadzamy uczenie struktury sieci przy pomocy jednego z dostępnych
w pakiecie `bnlearn` --- *Hill Climbing*.

```{r}
titanic_dag <- hc(titanic_df)
titanic_dag
```

Obrazek ze strukturą DAG

```{r}
plot(titanic_dag)
```

Trenujemy parametry sieci (CPT) przy pomocy MLE.

```{r}
titanic_bn <- bn.fit(titanic_dag, data = titanic_df)
titanic_bn
```

Można zobaczyć CPT tylko dla pojedynczego węzła.

```{r}
titanic_bn$Age
```

Rozkłady warunkowe poszczególnych węzłów można pokazać na rysunku.

```{r}
bn.fit.barchart(titanic_bn$Age)
```

Inny rodzaj wykresu pokazującego to samo.

```{r}
bn.fit.dotplot(titanic_bn$Survived)
```

### Wnioskowanie w DGM

Pakiet `bnlearn` implementuje 2 algorytmy wnioskowania **przybliżonego**. Domyślnym
jest *Logic Sampling*.

Wyznaczamy prawdopodobieństwo przeżycia dla dorosłej kobiety.

```{r}
cpquery(titanic_bn, event = (Survived == "Yes"), evidence = (Sex == "Female" & Age == "Adult"))
```

Prawdopodobieństwo bycia członkiem załogi jeśli się przeżyło katastrofę.

```{r}
cpquery(titanic_bn, event = (Class == "Crew"), evidence = (Survived == "Yes"))
```

Sieć bayesowska reprezentuje rozkład prawdopodobieństwa --- możemy próbkować
przy pomocy tego rozkładu.

```{r}
rbn(titanic_bn, 5)
```

### NBC i TAN

Szczególnymi sieciami bayesowskimi są naiwne klasyfikatory bayesowskie (NBC)
i naiwne klasyfikatory bayesowskie zasilone drzewami (TAN).

Dopasowujemy NBC.

```{r}
titanic_nbc <- naive.bayes(titanic_df, training = "Survived")
titanic_nbc
```

Struktura NBC.

```{r}
plot(titanic_nbc)
```

Predykcja przy pomocy NBC.

```{r, warning=FALSE}
passenger <- data.frame(
  Class = factor("2nd", levels = levels(titanic_df$Class)),
  Sex = factor("Female", levels = c("Female", "Male")),
  Age = factor("Adult", levels = c("Adult", "Child")),
  Survived = factor("No", levels = c("No", "Yes"))
)
predict(titanic_nbc, data = passenger)
```

Tabela pomyłek dla zbioru trenigowego.

```{r}
predicted_nbc <- predict(titanic_nbc, titanic_df)
table(predicted_nbc, titanic_df$Survived)
```

Treningowa proporcja błędów.

```{r}
mean(predicted_nbc != titanic_df$Survived)
```

Dla porównania dopasowujemy TAN.

```{r}
titanic_tan <- tree.bayes(titanic_df, training = "Survived")
titanic_tan
```

Obrazek ze strukturą TAN.

```{r}
plot(titanic_tan)
```

Predykcja przy pomocy TAN.

```{r, warning=FALSE}
predict(titanic_tan, passenger)
```

Treningowa tabela pomyłek.

```{r}
predicted_tan <- predict(titanic_tan, titanic_df)
table(predicted_tan, titanic_df$Survived)
```

Treningowa proporcja błędów.

```{r}
mean(predicted_tan != titanic_df$Survived)
```

### Gaussowski DGM

`bnlearn` pozwala także uczyć Gaussowskie sieci bayesowskie (GBN).

Dopasowujemy GBN do danych ze zbioru `Boston`. Musimy się pozbyć zmiennych
całkowitoliczbowych `chas` i `rad`.

```{r}
library(MASS)
Boston_cont <- Boston[-c(4, 9)]
boston_cont_dag <- hc(Boston_cont)
boston_cont_dag
```

Struktura sieci

```{r}
plot(boston_cont_dag)
```

Możemy sprawdzić czy `lstat` i `rm` są d-oddzielone przez `medv`, czyli
czy
$$
  lstat \perp rm \ | \ medv.
$$

```{r}
dsep(boston_cont_dag, "lstat", "rm", "medv")
```

Uczymy model na danych.

```{r}
boston_cont_gbn <- bn.fit(boston_cont_dag, data = Boston_cont)
boston_cont_gbn
```

Jak widać, jest to zespół powiązanych modeli liniowych.

Dla GBN dostępne są wykresy podobne jak dla modelu liniowego. Wykres
rezyduów względem wartości dopasowanych (*Residuals vs Fitted*).

```{r}
bn.fit.xyplot(boston_cont_gbn$rm)
```

Wykres kwantylowy

```{r}
bn.fit.qqplot(boston_cont_gbn$lstat)
```

Histogram rezyduów

```{r}
bn.fit.histogram(boston_cont_gbn$medv)
```

Predykcja modelu

```{r}
predict(boston_cont_gbn, "medv", data = Boston_cont[20, ], method = "exact")
```

MSE na zbiorze treningowym

```{r}
predicted_gbn <- predict(boston_cont_gbn, "medv", data = Boston_cont, method = "exact")
mean((predicted_gbn - Boston_cont$medv)^2)
```

### Modele hybrydowe

`bnlearn` pozwala także konstruować modele hybrydowe, tzn. takie, w których
występują zarówno węzły z rozkładami normalnymi, jak i węzły z rozkładami
dyskretnymi. Podstawowym ograniczeniem jest to, że węzeł z rozkładem dyskretnym 
musi mieć rodziców z rozkładami dyskretnymi. Ponadto NBC i TAN dostępne są wyłącznie
dla pełnych rozkładów dyskretnych.

W modelu hybrydowym mogą występować tylko zmienne numeryczne (ale nie typu
`integer`) i czynnikowe. Przekształcamy więc zbiór danych.

```{r}
Boston_all <- Boston
Boston_all$chas <- factor(Boston_all$chas)
Boston_all$rad <- factor(Boston_all$rad, ordered = TRUE)
summary(Boston_all)
```

Przeprowadzamy uczenie struktury

```{r}
boston_all_dag <- hc(Boston_all)
boston_all_dag
```

Struktura sieci

```{r}
plot(boston_all_dag)
```

Dopasowujemy model do danych

```{r}
boston_all_hybrid <- bn.fit(boston_all_dag, data = Boston_all)
boston_all_hybrid
```

Ponieważ w sieci występują różne węzły, różnie też obrazuje się ich rozkłady
warunkowe.

Węzeł z rozkładem ciągłym i 1 rodzicem o rozkładzie dyskretnym

```{r}
bn.fit.histogram(boston_all_hybrid$medv)
```

Węzeł dyskretny

```{r}
bn.fit.dotplot(boston_all_hybrid$rad)
```

MSE na zbiorze treningowym

```{r}
predicted_hybrid <- predict(boston_all_hybrid, "medv", data = Boston_all, method = "bayes-lw")
mean((predicted_hybrid - Boston_all$medv)^2)
```

### Zadania

1. Dopasuj modele graficzne do zbiorów danych `Carseats` (lub `CarseatsH` bez
`Sales`) i `Hitters`. Porównaj predykcję z predykcją innych modeli (np.
modelu liniowego metody najmniejszych kwadratów).

2. Zastosuj NBC i TAN do zadania klasyfikacji sprzedaży fotelików.
Wszystkie zmienne muszą mieć rozkłady dyskretne, więc część zmiennych trzeba
zdyskretyzować --- pomocna może być funkcja `bnlearn::discretize()`.
