---
title: "Segmentacja produktów spożywczych — analiza skupień z PCA"
author: "Materiały z przedmiotu **Język R, kierunek Data Science**"
date: "`r format(Sys.Date(), '%d %B %Y')`"
output:
  html_document:
    toc: true
    toc_float:
      collapsed: false
      smooth_scroll: true
    toc_depth: 3
    number_sections: true
    code_folding: show
    theme: flatly
    highlight: tango
    df_print: paged
    fig_width: 7
    fig_height: 4.5
  word_document:
    toc: true
    toc_depth: '3'
subtitle: "Od surowych danych do profili składników — PCA + k-średnie w R"
editor_options:
  chunk_output_type: console
  markdown:
    wrap: 72
---

```{r setup, include = FALSE}
knitr::opts_chunk$set(
  echo      = TRUE,
  warning   = FALSE,
  message   = FALSE,
  fig.align = "center",
  dpi       = 110
)
options(scipen = 999, digits = 4)
```

# Wprowadzenie

## O czym jest ten dokument

Ten dokument prowadzi przez **kompletną ścieżkę analizy skupień** - od
wczytania surowego pliku Excel z danymi o składnikach odżywczych
produktów spożywczych, przez czyszczenie danych, redukcję wymiarowości
metodą PCA, po segmentację produktów algorytmem k-średnich i
interpretację uzyskanych profili.

Dokument łączy trzy warstwy:

- **warstwa analityczna** - każdy krok jest wykonany i zinterpretowany w
  kontekście problemu badawczego,
- **warstwa programistyczna** - kod w R ilustruje dobre praktyki:
  pipeline'y z `dplyr`, funkcje wielokrotnego użytku, czytelne
  nazewnictwo,
- **warstwa dydaktyczna** - bloki oznaczone **📖 Przypomnienie
  teoretyczne** wyjaśniają statystyczne „dlaczego" za każdą decyzją.

## Czego dotyczy analiza

Pytanie badawcze: **czy produkty spożywcze można pogrupować w spójne
segmenty na podstawie ich profilu składników odżywczych?** Jeśli tak -
jakie cechy odżywcze definiują poszczególne segmenty i jak odnoszą się
one do znanych kategorii żywności (nabiał, mięso, owoce itp.)?

Jest to **analiza nienadzorowana** - algorytm nie zna etykiet kategorii
(kolumna `Group`). Dopiero po segmentacji porównamy wynik z prawdziwymi
grupami, żeby ocenić sensowność odkrytej struktury.

## Ścieżka analizy - mapa dokumentu

1.  **Wczytanie i przegląd danych** → zrozumienie struktury i skali
2.  **Diagnostyka jakości** → identyfikacja braków i wartości
    odstających
3.  **Czyszczenie danych** → imputacja braków, winsoryzacja outlierów
4.  **Analiza korelacji** → wykrycie zmiennych nadmiarowych
5.  **Standaryzacja** → wyrównanie skal przed PCA i analizą skupień
6.  **PCA - redukcja wymiarowości** → kompresja informacji z zachowaniem
    struktury
7.  **Analiza skupień (k-średnich)** → segmentacja na składowych
    głównych
8.  **Dobór liczby skupień** → metoda łokcia + sylwetka
9.  **Profilowanie segmentów** → interpretacja merytoryczna
10. **Walidacja** → porównanie z rzeczywistymi kategoriami żywności

## Konwencje użyte w dokumencie

- **📖 Przypomnienie teoretyczne** - zwięzłe wprowadzenie statystyczne
  przed krokiem analitycznym.
- **⚠️ Pułapka** - typowy błąd, którego warto unikać.
- Sekcje oznaczone **(\*)** są opcjonalne - dotyczą technik
  zaawansowanych.

------------------------------------------------------------------------

# Przygotowanie środowiska

## Wymagane pakiety

```{r install-packages, eval = FALSE}
# Uruchom tylko przy pierwszym użyciu
install.packages(c(
  "tidyverse",      # manipulacja i wizualizacja danych
  "readxl",         # wczytywanie plików Excel
  "janitor",        # porządkowanie nazw kolumn
  "skimr",          # szybki przegląd statystyczny
  "naniar",         # analiza i wizualizacja braków danych
  "VIM",            # imputacja metodą kNN
  "factoextra",     # wizualizacja PCA i klasteryzacji
  "FactoMineR",     # PCA i analiza czynnikowa
  "NbClust",        # automatyczny dobór liczby skupień
  "cluster",        # silhouette i inne metryki
  "corrplot",       # wizualizacja macierzy korelacji
  "patchwork",      # łączenie wykresów ggplot
  "knitr",          # ładne tabele w raportach
  "kableExtra",     # rozszerzone formatowanie tabel
  "psych",          # test KMO i sferyczności Bartletta
  "mclust",         # Adjusted Rand Index
  "dbscan",         # DBSCAN (zadania)
  "ggrepel"         # czytelne etykiety na wykresach ggplot bez nachodzenia na siebie
))
```

## Wczytanie bibliotek

Dobra praktyka: ładuj wszystkie pakiety na początku dokumentu, z krótkim
komentarzem do czego służą. Czytelnik widzi od razu, czego potrzebuje.

```{r load-libraries}
library(tidyverse)    # dplyr + ggplot2 + tidyr + purrr
library(readxl)       # read_excel()
library(janitor)      # clean_names()
library(skimr)        # skim()
library(naniar)       # gg_miss_var(), vis_miss()
library(VIM)          # kNN()
library(factoextra)   # fviz_pca_*(), fviz_cluster()
library(FactoMineR)   # PCA()
library(NbClust)      # NbClust()
library(cluster)      # silhouette()
library(corrplot)     # corrplot()
library(patchwork)    # operator + do łączenia ggplotów
library(knitr)        # kable()
library(psych)        # KMO(), cortest.bartlett()
library(mclust)       # adjustedRandIndex()
```

> **⚠️ Pułapka:** Pakiet `VIM` maskuje funkcję `sample()` z base R.
> Jeśli po załadowaniu VIM pojawi się nieoczekiwany błąd w losowaniu,
> wywołaj jawnie `base::sample()`.

------------------------------------------------------------------------

# Wczytanie i pierwszy przegląd danych

## Import z pliku Excel

Plik **`skladniki.xlsx`** zawiera dane o wartościach odżywczych 69
produktów spożywczych. Nazwy produktów są w pierwszej kolumnie
(food_product).

```{r load-data}
df_raw <- read_excel("skladniki.xlsx")
```

## Porządkowanie nazw kolumn

Oryginalne nazwy zawierają polskie znaki, spacje i nawiasy — to utrudnia
pracę w R. Przekształcamy je na **snake_case**.

```{r clean-names}
df <- df_raw %>%
  clean_names() %>%
  mutate(case_id = row_number(), .before = 1)

names(df)
```

## Szybki przegląd

```{r first-glance}
dim(df)
```

```{r glimpse-data}
glimpse(df)
```

```{r preview-data}
head(df, 10)
```

Funkcja `skim(df)` tworzy szybkie podsumowanie struktury zbioru danych,
pokazując m.in. typy zmiennych, liczbę braków danych oraz podstawowe
statystyki opisowe.\
Jest to wygodny pierwszy krok eksploracyjnej analizy danych, ponieważ
pozwala szybko wychwycić potencjalne problemy, takie jak braki,
nietypowe typy kolumn lub skrajne wartości.

```{r skim}
skim(df)
```

------------------------------------------------------------------------

# Skale pomiarowe - fundament dalszej analizy

> **📖 Przypomnienie teoretyczne - skale pomiarowe Stevensa**
>
> | Skala        | Pytanie                      | Przykład                       |
> |------------------|--------------------------|----------------------------|
> | Nominalna    | czy dwa obiekty się różnią   | kategoria żywności (Group)     |
> | Porządkowa   | który obiekt jest „lepszy"   | ocena jakości (brak w zbiorze) |
> | Przedziałowa | o ile obiekt jest większy    | temperatura w °C               |
> | Ilorazowa    | ile razy obiekt jest większy | energia, białko, tłuszcz       |
>
> Wszystkie zmienne odżywcze (kcal, gramy, miligramy, mikrogramy) są na
> skali **ilorazowej** - mają naturalne zero i sensowny jest iloraz.
> Zmienna `group` jest **nominalna**.

## Klasyfikacja zmiennych w naszym zbiorze

Dzielimy zmienne na trzy grupy: identyfikatory (nazwa produktu, numer
wiersza), zmienną grupującą (`group` - typ produktu, np. mięso, nabiał)
oraz zmienne ilościowe (zawartości składników odżywczych). Tylko zmienne
ilościowe trafią do PCA i klastrowania - identyfikatory służą wyłącznie
do opisywania wyników, a zmienna `group` posłuży później do walidacji
skupień za pomocą ARI.

```{r variable-groups}
id_vars        <- c("case_id", "food_product", "id")
categorical_vars <- "group"

quantitative_vars <- setdiff(names(df), c(id_vars, categorical_vars))

cat("Zmienne ilościowe (predyktory):\n")
cat(paste(quantitative_vars, collapse = ", "), "\n\n")
cat("Zmienna jakościowa:\n")
cat(categorical_vars, "\n")
```

## Ustalenie typów w R

Konwertujemy zmienną group z typu tekstowego na factor. R traktuje
factor jako zmienną jakościową z określonym zbiorem wariantów - dzięki
temu funkcje wizualizacyjne i analityczne (np. ggplot,
adjustedRandIndex) poprawnie rozpoznają ją jako zmienną grupująca, a nie
jako tekst.

```{r coerce-types}
df <- df %>%
  mutate(group = factor(group))
```

------------------------------------------------------------------------

# Diagnostyka jakości danych

## Braki w poszczególnych zmiennych

```{r variable-quality}
make_variable_quality_summary <- function(data) {
  tibble(
    variable    = names(data),
    class       = map_chr(data, ~ paste(class(.x), collapse = ", ")),
    n_missing   = map_int(data, ~ sum(is.na(.x))),
    pct_missing = map_dbl(data, ~ mean(is.na(.x)) * 100),
    n_unique    = map_int(data, ~ n_distinct(.x, na.rm = TRUE))
  ) %>%
    mutate(pct_missing = round(pct_missing, 2)) %>%
    arrange(desc(pct_missing))
}

variable_summary <- make_variable_quality_summary(df)
variable_summary
```

**Co z tego wynika?** Największy odsetek braków ma `witamina_d_ug` (ok.
32 %) oraz `witamina_b2_mg` i `blonnik_g` (ok. 20 %). Dla zmiennych o
niskim odsetku braków (poniżej 5 %) wystarczy prosta imputacja medianą;
powyżej 5 % sięgniemy po **kNN**.

## Braki w poszczególnych przypadkach

```{r case-quality}
make_case_missing_report <- function(data, id_col = 1, top_n = NULL) {
  id_name    <- names(data)[id_col]
  data_no_id <- data %>% dplyr::select(all_of(quantitative_vars))

  report <- tibble(
    !!id_name   := data[[id_col]],
    food_product = data[["food_product"]],
    n_missing    = rowSums(is.na(data_no_id)),
    pct_missing  = round(rowMeans(is.na(data_no_id)) * 100, 2)
  ) %>%
    arrange(desc(pct_missing))

  if (!is.null(top_n)) report <- slice_head(report, n = top_n)
  report
}

make_case_missing_report(df, top_n = 15)
```

## Wizualny wzorzec braków

```{r missing-visuals, fig.height = 6, fig.width = 9}
gg_miss_var(df %>% dplyr::select(all_of(quantitative_vars)),
            show_pct = TRUE) +
  labs(title = "Odsetek braków w zmiennych odżywczych") +
  theme(axis.text.y = element_text(size = 9))

vis_miss(df %>% dplyr::select(all_of(quantitative_vars)),
         sort_miss = TRUE,
         cluster   = FALSE) +
  labs(title = "Mapa braków (czarne = NA)") +
  theme(axis.text.x = element_text(angle = 50, hjust = 1, size = 8))
```

> **📖 Przypomnienie teoretyczne - mechanizmy braków (Rubin, 1976)**
>
> - **MCAR** (*Missing Completely At Random*) - braki losowe, niezależne
>   od czegokolwiek.
> - **MAR** (*Missing At Random*) - braki zależne od obserwowanych
>   zmiennych (np. witamina D częściej brakuje w owocach, bo nie jest
>   typowo oznaczana).
> - **MNAR** (*Missing Not At Random*) - braki zależne od samej
>   wartości.
>
> W danych żywieniowych braki często wynikają z **niepublikowania**
> wartości poniżej progu wykrywalności lub z pominięcia analizy
> laboratoryjnej - mechanizm jest prawdopodobnie bliski MAR.

------------------------------------------------------------------------

# Czyszczenie danych

## Usunięcie przypadków z dużym odsetkiem braków

Produkty z brakami w ponad 40 % zmiennych odżywczych mają za mało
informacji, by sensownie imputować brakujące wartości.

```{r drop-bad-rows}
pct_miss_per_row <- rowMeans(is.na(df %>% dplyr::select(all_of(quantitative_vars))))
threshold <- 0.40

removed_products <- df %>%
  filter(pct_miss_per_row > threshold) %>%
  dplyr::select(case_id, food_product)

df <- df %>% filter(pct_miss_per_row <= threshold)

cat("Usunięto", nrow(removed_products), "produktów:\n")
if (nrow(removed_products) > 0) print(removed_products)
cat("\nPozostało:", nrow(df), "produktów\n")
```

## Uzupełnenie braków danych

### Strategia dwuetapowa

| Odsetek braków | Metoda                    | Uzasadnienie                     |
|------------------|------------------------|------------------------------|
| do \~5 %       | mediana                   | wpływ na rozkład minimalny       |
| 5–35 %         | **kNN**                   | uwzględnia podobieństwo obiektów |
| powyżej 40 %   | rozważ usunięcie zmiennej | zbyt mało informacji             |

Obliczamy odsetek braków danych w każdej zmiennej ilościowej. Na
podstawie wyniku zmienne dzielimy na dwie grupy: te z niewielkim
odsetkiem braków (poniżej 5%) oraz te z wyższym odsetkiem (5% i więcej).
Podział decyduje o strategii imputacji - drobne braki uzupełnimy medianą
(szybko, bez ryzyka), natomiast zmienne z większą liczbą braków wymagają
bardziej zaawansowanej metody (kNN), która uwzględnia strukturę
zależności między zmiennymi.

```{r identify-imputation-groups}
miss_pct <- df %>%
  dplyr::select(all_of(quantitative_vars)) %>%
  summarise(across(everything(), ~ mean(is.na(.x)) * 100)) %>%
  pivot_longer(everything(), names_to = "variable", values_to = "pct") %>%
  arrange(desc(pct))

vars_miss_low  <- miss_pct %>% filter(pct > 0 & pct < 5)  %>% pull(variable)
vars_miss_high <- miss_pct %>% filter(pct >= 5) %>% pull(variable)

cat("Zmienne z brakami < 5%:", paste(vars_miss_low, collapse = ", "), "\n")
cat("Zmienne z brakami >= 5%:", paste(vars_miss_high, collapse = ", "), "\n")
```

### Imputacja medianą (niski odsetek braków)

```{r impute-median}
if (length(vars_miss_low) > 0) {
  for (v in vars_miss_low) {
    med_val <- median(df[[v]], na.rm = TRUE)
    n_imp   <- sum(is.na(df[[v]]))
    df[[v]][is.na(df[[v]])] <- med_val
    cat(v, "— uzupełniono", n_imp, "braków medianą =", round(med_val, 2), "\n")
  }
}
```

### Imputacja kNN (wyższy odsetek braków)

> **📖 Przypomnienie teoretyczne - imputacja kNN**
>
> Algorytm kNN (*k Nearest Neighbors*) dla każdego brakującego wpisu
> szuka $k$ najbardziej podobnych (pod względem pozostałych zmiennych)
> obserwacji i wstawia średnią ważoną ich wartości. Waga jest odwrotnie
> proporcjonalna do odległości - bliżsi sąsiedzi mają większy wpływ.
>
> **Zalety**: zachowuje strukturę korelacji między zmiennymi, nie
> „spłaszcza" rozkładu jak imputacja stałą wartością.

> **Wady**: działa wolno przy dużych zbiorach, a przy wysokim odsetku
> braków „sąsiedzi" sami mogą zawierać imputowane wartości, co propaguje
> niepewność. Wynik zależy też od doboru k - zbyt małe k daje
> niestabilne imputacje, zbyt duże zaciera lokalne wzorce w danych.

```{r impute-knn}
if (length(vars_miss_high) > 0) {
  cat("Braki przed kNN:\n")
  print(colSums(is.na(df[quantitative_vars])))

  df_for_knn <- df %>% dplyr::select(all_of(quantitative_vars))
  df_imputed <- VIM::kNN(df_for_knn, k = 5, imp_var = FALSE)

  df[quantitative_vars] <- df_imputed

  cat("\nBraki po kNN:\n")
  print(colSums(is.na(df[quantitative_vars])))
}
```

### Weryfikacja - czy braki zostały uzupełnione?

```{r verify-no-missing}
make_variable_quality_summary(df %>% dplyr::select(all_of(quantitative_vars)))
```

## Wartości odstające - winsoryzacja

> **📖 Przypomnienie teoretyczne - winsoryzacja**
>
> Winsoryzacja to technika „przycinania" wartości ekstremalnych do
> granic wyznaczonych przez IQR (rozstęp międzykwartylowy):
>
> - dolna granica: $Q_1 - 1{,}5 \times IQR$
> - górna granica: $Q_3 + 1{,}5 \times IQR$
>
> Wartości poniżej dolnej granicy zastępujemy dolną granicą, powyżej
> górnej - górną granicą. W przeciwieństwie do usunięcia outlierów **nie
> tracimy obserwacji** - jedynie ograniczamy ich wpływ.

### Boxploty przed winsoryzacją

```{r boxplots-before, fig.height = 8}
df %>%
  dplyr::select(all_of(quantitative_vars)) %>%
  pivot_longer(everything(), names_to = "variable", values_to = "value") %>%
  ggplot(aes(x = variable, y = value)) +
  geom_boxplot(fill = "#A8C5DA", outlier.colour = "red") +
  coord_flip() +
  labs(title = "Rozkłady zmiennych odżywczych — przed winsoryzacją",
       x = NULL, y = "Wartość") +
  theme_minimal()
```

### Funkcja winsoryzacji

> **Uwaga metodyczna:** Wartości odstające w danych o składzie produktów
> spożywczych nie zawsze oznaczają błędy. Produkt bardzo tłusty, bardzo
> bogaty w wapń albo bardzo kaloryczny może być rzeczywistym,
> merytorycznie ważnym przypadkiem. W tym ćwiczeniu stosujemy
> winsoryzację jako wariant kontrolny, aby ograniczyć wpływ bardzo
> skrajnych obserwacji na PCA i k-means. W praktycznej analizie warto
> zawsze porównać wyniki z winsoryzacją i bez winsoryzacji.

```{r winsorize-function}
winsorize_iqr <- function(x, fold = 1.5) {
  q <- quantile(x, probs = c(0.25, 0.75), na.rm = TRUE)
  iqr <- q[2] - q[1]
  lower <- q[1] - fold * iqr
  upper <- q[2] + fold * iqr
  pmin(pmax(x, lower), upper)
}

df <- df %>%
  mutate(across(all_of(quantitative_vars), ~ winsorize_iqr(.x, fold = 1.5)))
```

### Boxploty po winsoryzacji

```{r boxplots-after, fig.height = 8}
df %>%
  dplyr::select(all_of(quantitative_vars)) %>%
  pivot_longer(everything(), names_to = "variable", values_to = "value") %>%
  ggplot(aes(x = variable, y = value)) +
  geom_boxplot(fill = "#B5D8A8", outlier.colour = "red") +
  coord_flip() +
  labs(title = "Rozkłady zmiennych odżywczych — po winsoryzacji",
       x = NULL, y = "Wartość") +
  theme_minimal()
```

------------------------------------------------------------------------

# Analiza korelacji - eliminacja zmiennych nadmiarowych

> **📖 Przypomnienie teoretyczne - współliniowość**
>
> Jeśli dwie zmienne są **silnie skorelowane** ($|r| > 0{,}8$), niosą
> niemal tę samą informację. W analizie skupień taka redundancja
> oznacza, że te zmienne mają **podwójną wagę** przy obliczaniu
> odległości — co zaburza wynik.
>
> Rozwiązanie: usunąć jedną ze zmiennych lub użyć PCA, która naturalnie
> łączy skorelowane zmienne w jedną składową. My zrobimy oba kroki:
> najpierw ocenimy korelacje, potem użyjemy PCA.

## Macierz korelacji

Stosujemy korelację rang Spearmana zamiast Pearsona, ponieważ dane o
składnikach odżywczych często mają rozkłady skośne i zawierają wartości
odstające - Spearman jest na nie odporny, bo operuje na rangach, a nie
na surowych wartościach. Dodatkowo Spearman wykrywa również zależności
monotoniczne nieliniowe (np. gdy dwie zmienne rosną razem, ale nie
proporcjonalnie), które Pearson mógłby przeoczyć.

```{r correlation-matrix, fig.height = 7}
cor_matrix <- cor(df %>% dplyr::select(all_of(quantitative_vars)),
                  method = "spearman")

corrplot(cor_matrix,
         method   = "color",
         type     = "upper",
         order    = "hclust",
         addCoef.col = "black",
         number.cex  = 0.6,
         tl.cex      = 0.7,
         tl.col      = "black",
         title    = "Korelacja rang Spearmana między składnikami",
         mar      = c(0, 0, 2, 0))
```

## Identyfikacja par silnie skorelowanych

```{r high-correlations}
cor_long <- cor_matrix %>%
  as.data.frame() %>%
  rownames_to_column("var1") %>%
  pivot_longer(-var1, names_to = "var2", values_to = "r") %>%
  filter(var1 < var2) %>%      # tylko górny trójkąt
  arrange(desc(abs(r)))

high_cor <- cor_long %>% filter(abs(r) > 0.8)
kable(high_cor, caption = "Pary zmiennych z korelacją |r| > 0.8")
```

## Decyzja o eliminacji

Jeśli `energia_kcal` jest silnie skorelowana z `tluszcz_g` (co jest
logiczne - tłuszcz ma 9 kcal/g), to jedna z nich jest nadmiarowa.
Usuwamy energię, bo jest **pochodną** składu makroskładnikowego.

```{r remove-redundant}
vars_to_remove <- c("energia_kcal")
quantitative_vars <- setdiff(quantitative_vars, vars_to_remove)

cat("Usunięto:", paste(vars_to_remove, collapse = ", "), "\n")
cat("Pozostałe predyktory:", paste(quantitative_vars, collapse = ", "), "\n")
```

> **⚠️ Pułapka:** Usuwanie zmiennych na podstawie korelacji to **decyzja
> merytoryczna**, nie automatyczna. Energia jest kalkulowana z
> makroskładników - dlatego ją usuwamy. Gdyby dwie zmienne były
> skorelowane „przypadkowo", decyzja byłaby mniej oczywista. PCA
> rozwiązuje ten problem systemowo.

------------------------------------------------------------------------

# Standaryzacja danych

> **📖 Przypomnienie teoretyczne - dlaczego standaryzujemy?**
>
> Zmienne w naszym zbiorze mają **drastycznie różne skale**: energia to
> setki kcal, witamina B1 to tysięczne grama. Algorytmy oparte na
> odległości (k-średnie, kNN, PCA na macierzy kowariancji) traktowałyby
> zmienne o większym zakresie jako „ważniejsze".
>
> **Standaryzacja z-score:** $z = \frac{x - \bar{x}}{s}$ - każda zmienna
> ma średnią 0 i odchylenie 1. To standardowy wybór przed PCA.
>
> **Min-Max:** $x' = \frac{x - \min}{\max - \min}$ — skaluje do
> $[0, 1]$. Dobra przed metodą k-średnich, gdy chcemy interpretować
> centroidy w procentach zakresu.

```{r standardize}
# Z-score dla PCA
df_z <- df %>%
  mutate(across(all_of(quantitative_vars), ~ scale(.x)[, 1]))

# Min-Max dla k-średnich (interpretacja centroidów)
min_max_scale <- function(x) {
  (x - min(x, na.rm = TRUE)) / (max(x, na.rm = TRUE) - min(x, na.rm = TRUE))
}

df_mm <- df %>%
  mutate(across(all_of(quantitative_vars), min_max_scale))
```

### Porównanie rozkładów po standaryzacji

```{r standardized-boxplots, fig.height = 5}
p_z <- df_z %>%
  dplyr::select(all_of(quantitative_vars)) %>%
  pivot_longer(everything()) %>%
  ggplot(aes(x = name, y = value)) +
  geom_boxplot(fill = "#D4B9DA") +
  coord_flip() +
  labs(title = "Po standaryzacji z-score", x = NULL, y = "z") +
  theme_minimal(base_size = 9)

p_mm <- df_mm %>%
  dplyr::select(all_of(quantitative_vars)) %>%
  pivot_longer(everything()) %>%
  ggplot(aes(x = name, y = value)) +
  geom_boxplot(fill = "#FED9A6") +
  coord_flip() +
  labs(title = "Po skalowaniu Min-Max", x = NULL, y = "[0, 1]") +
  theme_minimal(base_size = 9)

p_z + p_mm
```

------------------------------------------------------------------------

# PCA - analiza głównych składowych

> **📖 Przypomnienie teoretyczne - PCA**
>
> Analiza głównych składowych (*Principal Component Analysis*) to metoda
> **redukcji wymiarowości**. Przekształca zestaw skorelowanych zmiennych
> w mniejszy zbiór **nieskorelowanych składowych głównych** (PC), które
> zachowują maksimum wariancji oryginalnych danych.
>
> - **PC1** wyjaśnia największy możliwy procent wariancji.
> - **PC2** wyjaśnia największy procent z tego, co zostało -
>   ortogonalnie do PC1.
> - I tak dalej.
>
> **Ładunki** (*loadings*) mówią, jak mocno każda oryginalna zmienna
> wpływa na daną składową. **Wyniki** (*scores*) to współrzędne
> obserwacji w nowej przestrzeni.
>
> **Dlaczego PCA przed analizą skupień?**
>
> 1.  Redukuje szum - słabe wymiary (z niską wariancją) mogą wprowadzać
>     przypadkowe różnice.
> 2.  Likwiduje współliniowość - składowe są ortogonalne.
> 3.  Ułatwia wizualizację - klastry w 2D/3D.

## Czy dane nadają się do PCA? - test KMO i test Bartletta

> **📖 Przypomnienie teoretyczne - KMO i test sferyczności Bartletta**
>
> Przed PCA sprawdzamy dwa warunki:
>
> 1.  **Test sferyczności Bartletta** - weryfikuje hipotezę zerową, że
>     macierz korelacji jest macierzą jednostkową (zmienne
>     nieskorelowane). Jeśli $p < 0{,}05$, odrzucamy $H_0$ - dane
>     wykazują korelacje wystarczające do PCA.
>
> 2.  **Kryterium KMO** (*Kaiser-Meyer-Olkin*) - mierzy, jaka część
>     wariancji zmiennych **może wynikać** ze wspólnych czynników.
>     Przyjmuje wartości od 0 do 1:
>
>     | KMO         | Interpretacja                                |
>     |-------------|----------------------------------------------|
>     | ≥ 0.90      | doskonałe                                    |
>     | 0.80 – 0.89 | bardzo dobre                                 |
>     | 0.70 – 0.79 | dobre                                        |
>     | 0.60 – 0.69 | przeciętne                                   |
>     | 0.50 – 0.59 | słabe, ale dopuszczalne                      |
>     | \< 0.50     | PCA zapewne nie wyłoni sensownych składowych |
>
> KMO poniżej 0.50 sugeruje, że korelacje cząstkowe między zmiennymi są
> słabe, a uzyskane składowe mogą być trudniejsze do jednoznacznej
> interpretacji. Nie oznacza to jednak automatycznie, że PCA nie wolno
> wykonać - jest to raczej sygnał, że wynik należy interpretować
> ostrożnie.

> **Uwaga metodyczna:** KMO i test Bartletta traktujemy jako diagnostykę
> pomocniczą przed PCA, a nie jako bezwzględny warunek wykonania
> analizy. Niskie KMO sugeruje, że składowe mogą być trudniejsze do
> interpretacji, natomiast istotny test Bartletta wskazuje, że między
> zmiennymi istnieje struktura korelacyjna, którą PCA może wykorzystać.

```{r kmo-bartlett}
library(psych)   # KMO() i cortest.bartlett()

cor_mat <- cor(df %>% dplyr::select(all_of(quantitative_vars)))

# Test sferyczności Bartletta
bartlett <- cortest.bartlett(cor_mat, n = nrow(df))
cat("Test Bartletta:\n")
cat("  Chi-kwadrat:", round(bartlett$chisq, 2), "\n")
cat("  df:         ", bartlett$df, "\n")
cat("  p-wartość:  ", format.pval(bartlett$p.value, digits = 4), "\n\n")

# Kryterium KMO
kmo <- KMO(cor_mat)
cat("KMO ogólne:", round(kmo$MSA, 3), "\n\n")
cat("KMO dla poszczególnych zmiennych:\n")
kmo_df <- tibble(
  variable = names(kmo$MSAi),
  KMO      = round(kmo$MSAi, 3)
) %>% arrange(KMO)
kable(kmo_df, caption = "Wartości KMO dla poszczególnych zmiennych")
```

> **⚠️ Pułapka:** Jeśli któraś zmienna ma indywidualne KMO poniżej 0.50,
> warto rozważyć jej usunięcie i ponowne obliczenie KMO - jedna „słaba"
> zmienna może ciągnąć w dół ogólny wskaźnik.

**Interpretacja wyników KMO i testu Bartletta**

Test sferyczności Bartletta dał wynik **χ² = 443** przy 66 stopniach
swobody (**p \< 0,0001**), co oznacza, że macierz korelacji
**zdecydowanie nie jest macierzą jednostkową** - zmienne odżywcze są
wystarczająco skorelowane, by PCA miała sens.

Ogólne KMO wynosi **0,676**, co klasyfikuje się jako wartość
„przeciętna, ale akceptowalna" - możemy przeprowadzić PCA, choć nie
wszystkie zmienne wnoszą równie silny wkład do wspólnej struktury.

Warto zwrócić uwagę na **indywidualne wartości KMO**:

- Dwie zmienne spadają **poniżej progu 0,50**: `tluszcz_g` (0,457) i
  `wapn_mg` (0,471). Ich korelacje cząstkowe z pozostałymi zmiennymi są
  słabe - dzielą niewiele wspólnej wariancji z resztą zbioru. Warto
  rozważyć ich usunięcie i ponowne obliczenie KMO - możliwe, że ogólny
  wskaźnik wzrośnie powyżej 0,70.
- Najlepiej „pasują" do wspólnej struktury `blonnik_g` (0,861) i
  `witamina_d_ug` (0,763), co sugeruje, że te zmienne silnie współdzielą
  informację z innymi składnikami.

> **⚠️ Pułapka:** KMO \< 0,50 dla pojedynczej zmiennej **nie oznacza
> automatycznego usunięcia**. To sygnał do refleksji - jeśli zmienna
> jest merytorycznie istotna (tłuszcz jest kluczowym makroskładnikiem),
> można ją zachować, świadomie akceptując niższe KMO ogólne.

## Wykonanie PCA

Używamy pakietu **FactoMineR**, który automatycznie standaryzuje dane
(argument `scale.unit = TRUE`) i dostarcza bogate wyniki diagnostyczne.

```{r pca-fit}
pca_data <- df %>% dplyr::select(all_of(quantitative_vars))

pca_result <- PCA(pca_data, scale.unit = TRUE, graph = FALSE)
```

## Ile składowych zachować?

### Wykres osypiska (scree plot)

Wykres osypiska pokazuje, ile procent ogólnej wariancji analizowanych
danych wyjaśnia każda kolejna składowa główna. Szukamy na nim „łokcia" —
miejsca, gdzie spadek wariancji wyraźnie zwalnia — składowe przed
łokciem warto zachować, reszta wnosi już niewiele informacji. Razem z
kryterium Kaisera (wartość własna \> 1) daje to podstawę do wyboru
liczby składowych do dalszej analizy.

```{r scree-plot, fig.height = 4}
fviz_screeplot(pca_result,
               addlabels = TRUE,
               ylim = c(0, 40),
               barfill = "#4C78A8",
               barcolor = "#4C78A8") +
  labs(title = "Wykres osypiska - procent wyjaśnionej wariancji",
       x = "Składowa główna",
       y = "% wyjaśnionej wariancji") +
  theme_minimal()
```

### Skumulowana wariancja

Tabela wartości własnych uzupełnia wykres osypiska konkretnymi liczbami.
Wartość własna (*eigenvalue*) powyżej 1 (kryterium Kaisera) oznacza, że
składowa wyjaśnia więcej wariancji niż przeciętnie pojedyncza oryginalna
zmienna - to minimum, żeby warto ją było zachować. Kolumna skumulowanej
wariancji pokazuje, jaki łączny procent informacji z danych zachowujemy
przy danej liczbie składowych.

```{r cumulative-variance}
eig <- as.data.frame(pca_result$eig)
names(eig) <- c("eigenvalue", "variance_percent", "cumulative_variance_percent")
kable(eig, caption = "Wartości własne i skumulowany procent wariancji",
      digits = 2)
```

> **📖 Kryteria wyboru liczby składowych:**
>
> 1.  **Kryterium Kaisera** - zachowujemy składowe z wartością własną
>     $> 1$ (wyjaśniają więcej niż jedna oryginalna zmienna).
> 2.  **Kryterium łokcia** - szukamy „załamania" na wykresie osypiska.
> 3.  **Kryterium skumulowanej wariancji** - zachowujemy tyle
>     składowych, by łącznie wyjaśniały np. $\geq 70\%$ wariancji.
>
> W praktyce stosujemy **kombinację** tych kryteriów.

```{r choose-n-components}
# pca_result$eig to macierz: kolumny = eigenvalue, % variance, cumulative %
eig <- as.data.frame(pca_result$eig)
names(eig) <- c("eigenvalue", "variance_percent", "cumulative_variance_percent")

n_kaiser <- sum(eig$eigenvalue > 1)
cat("Liczba składowych wg kryterium Kaisera:", n_kaiser, "\n")

n_70pct <- which(eig$cumulative_variance_percent >= 70)[1]
cat("Liczba składowych dla >= 70% wariancji:", n_70pct, "\n")
```

## Interpretacja składowych - ładunki (loadings)

Ładunki mówią, **które zmienne tworzą** każdą składową. Wysokie
(dodatnie lub ujemne) ładunki oznaczają silny wpływ.

### Wykres ładunków

Wykres ładunków pokazuje, jak oryginalne zmienne „ładują" dwie pierwsze
składowe główne. Kierunek i długość strzałki mówią, jak silnie i w jaką
stronę zmienna wpływa na daną składową - zmienne wskazujące w tym samym
kierunku są ze sobą skorelowane dodatnio, a zmienne po przeciwnych
stronach korelują ujemnie. Kolor odpowiada wkładowi zmiennej do
składowych (*contrib*) - im cieplejszy, tym zmienna silniej współtworzy
te wymiary. Widać tu np. opozycję między białkiem/fosforem (prawo) a
błonnikiem/węglowodanami (lewo), co sugeruje oś oddzielającą produkty
zwierzęce od roślinnych.

```{r loadings-biplot, fig.height = 5.5}
fviz_pca_var(pca_result,
             col.var = "contrib",
             gradient.cols = c("#00AFBB", "#E7B800", "#FC4E07"),
             repel = TRUE) +
  labs(title = "Wykres ładunków - zmienne na płaszczyźnie PC1 × PC2") +
  theme_minimal()
```

### Tabela ładunków

```{r loadings-table}
loadings_df <- as.data.frame(pca_result$var$coord) %>%
  rownames_to_column("variable") %>%
  arrange(desc(abs(Dim.1)))

kable(loadings_df, caption = "Ładunki zmiennych na składowych głównych",
      digits = 3)
```

### Wkład zmiennych do składowych

Wykresy wkładów (*contributions*) pokazują, ile procent wariancji danej
składowej pochodzi od każdej zmiennej. Czerwona linia przerywana oznacza
równomierny wkład (100% / liczba zmiennych) - zmienne powyżej tej linii
wnoszą więcej niż „ich sprawiedliwy udział". PC1 jest budowana głównie
przez fosfor, białko i witaminę D (składniki typowe dla produktów
zwierzęcych), natomiast PC2 przez witaminę B1, tłuszcz i żelazo - to
pozwala interpretować składowe jako osie rozdzielające różne profile
żywieniowe produktów.

```{r contrib-plot, fig.height = 5}
fviz_contrib(pca_result, choice = "var", axes = 1,
             fill = "#4C78A8", color = "#4C78A8") +
  labs(title = "Wkład zmiennych do PC1") +
  coord_flip() +
  theme_minimal()

fviz_contrib(pca_result, choice = "var", axes = 2,
             fill = "#E7B800", color = "#E7B800") +
  labs(title = "Wkład zmiennych do PC2") +
  coord_flip() +
  theme_minimal()
```

## Mapa obserwacji w przestrzeni PCA

Wykres obserwacji w przestrzeni dwóch pierwszych składowych głównych
pokazuje, jak produkty spożywcze rozkładają się względem siebie na
podstawie profilu składników odżywczych. Kolorowanie według rzeczywistej
kategorii żywności (group) pozwala ocenić, czy PCA „widzi" naturalne
grupy produktów jeszcze PRZED analizą skupień.

```{r pca-individuals, fig.height = 6}
fviz_pca_ind(pca_result,
             geom.ind   = "point",
             col.ind    = df$group,
             palette    = "Set2",
             addEllipses = TRUE,
             ellipse.type = "confidence",
             legend.title = "Kategoria",
             repel = TRUE) +
  labs(title = "Produkty w przestrzeni PC1 × PC2",
       subtitle = "Kolorowanie wg rzeczywistej kategorii żywności") +
  theme_minimal()
```

> **⚠️ Pułapka:** Kolumna `group` **nie brała udziału** w obliczaniu
> PCA - służy jedynie do kolorowania. To dobra walidacja: jeśli
> rzeczywiste grupy tworzą widoczne skupiska na mapie PCA, to składniki
> odżywcze rzeczywiście różnicują kategorie żywności.

## Biplot - zmienne i obserwacje razem (\*)

Biplot nakłada na siebie wykres obserwacji i wykres ładunków, dzięki
czemu widać, które składniki charakteryzują które produkty. Produkty
leżące w kierunku strzałki danej zmiennej mają w niej wysokie wartości -
np. mięso i ryby (prawo-góra) wskazują w stronę białka, fosforu i
witaminy B2, a owoce i warzywa (lewo) w stronę błonnika, witaminy C i
węglowodanów. To kluczowy wykres do interpretacji składowych PCA w
kategoriach merytorycznych.

```{r biplot, fig.height = 6.5}
fviz_pca_biplot(pca_result,
                geom.ind   = "point",
                col.ind    = df$group,
                palette    = "Set2",
                col.var    = "black",
                repel      = TRUE,
                addEllipses = FALSE,
                legend.title = "Kategoria") +
  labs(title = "Biplot — produkty i składniki na jednym wykresie") +
  theme_minimal()
```

------------------------------------------------------------------------

# Analiza skupień na składowych głównych

## Przygotowanie danych - scores z PCA

Używamy wyników (scores) z PCA zamiast oryginalnych zmiennych. Wybieramy
tyle składowych, ile wskazało kryterium Kaisera.

```{r pca-scores}
n_comp <- n_kaiser
scores <- as.data.frame(pca_result$ind$coord[, 1:n_comp])
names(scores) <- paste0("PC", 1:n_comp)

cat("Wymiary macierzy scores:", nrow(scores), "x", ncol(scores), "\n")
head(scores)
```

> **📖 Dlaczego klastrujemy na scores, a nie na oryginalnych danych?**
>
> 1.  Składowe PCA są **nieskorelowane** - algorytm k-średnich działa
>     lepiej, bo metryka euklidesowa nie faworyzuje redundantnych
>     kierunków.
> 2.  **Redukcja szumu** - odrzucamy składowe o niskiej wariancji, które
>     mogą reprezentować szum pomiarowy.
> 3.  **Niższy wymiar** - mniej wymiarów oznacza stabilniejsze centroidy
>     i mniejsze ryzyko „klątwy wymiarowości".

> **Uwaga metodyczna:** W tej analizie metoda k-means nie jest
> wykonywana bezpośrednio na pierwotnych zmiennych, lecz na wybranych
> składowych PCA. Oznacza to, że produkty są grupowane na podstawie
> głównych wymiarów zmienności składu odżywczego.
>
> Takie podejście ogranicza wpływ zmiennych silnie skorelowanych i
> redukuje wymiar danych, ale jednocześnie powoduje, że interpretacja
> skupień odbywa się pośrednio - przez powrót do średnich wartości
> oryginalnych zmiennych w skupieniach.
>
> W tym wariancie **nie skalujemy** dodatkowo składowych PCA przed
> analizą k-means. Oznacza to, że **pierwsze składowe**, które
> wyjaśniają największą część zmienności danych, **mają największy
> wpływ** na wynik grupowania. Jest to często uzasadnione, ponieważ
> właśnie te składowe zawierają najwięcej informacji o strukturze
> danych.
>
> Alternatywnie można rozważyć standaryzację wybranych składowych PCA
> przed klasteryzacją. Wtedy każda zachowana składowa miałaby podobny
> wpływ na k-means, ale tracimy naturalne ważenie składowych zgodnie z
> ilością wyjaśnianej wariancji.

## Dobór liczby skupień

### Metoda łokcia (elbow method)

Metoda łokcia pokazuje, jak spada *Inercja* czyli całkowita suma
kwadratów odległości obserwacji od środka skupień, do których należą
(WSS - *Within-Cluster Sum of Squares*) wraz ze wzrostem liczby skupień
*k*. Każde dodatkowe skupienie zmniejsza WSS, ale szukamy punktu, w
którym dalsze zwiększanie *k* przestaje dawać wyraźną poprawę. W tym
przypadku krzywa opada dość łagodnie - łokieć nie jest jednoznaczny, co
oznacza, że sama metoda WSS nie wystarczy do wyboru *k*. Dlatego
wspomagamy się dodatkowym kryterium - średnim indeksem sylwetki.

```{r elbow-method, fig.height = 4.5}
fviz_nbclust(scores, kmeans,
             method  = "wss",
             k.max   = 10,
             nstart  = 25) +
  labs(title = "Metoda łokcia - Inercja",
       x = "Liczba skupień (k)",
       y = "Inercja") +
  theme_minimal()
```

### Metoda sylwetki (silhouette)

Wykres pokazuje średnią sylwetkę dla każdego k. W przeciwieństwie do
metody łokcia, tu szukamy maksimum, a nie załamania. Wartość k z
najwyższą średnią sylwetką to rekomendacja algorytmiczna, choć
ostateczny wybór powinien uwzględniać także interpretowalność skupień.

```{r silhouette-method, fig.height = 4.5}
fviz_nbclust(scores, kmeans,
             method  = "silhouette",
             k.max   = 10,
             nstart  = 25) +
  labs(title = "Metoda sylwetki — średni indeks sylwetki",
       x = "Liczba skupień (k)",
       y = "Średni indeks sylwetki") +
  theme_minimal()
```

> **📖 Przypomnienie teoretyczne - indeks sylwetki**
>
> Dla każdej obserwacji $i$ indeks sylwetki wynosi:
>
> $$ s(i) = \frac{b(i) - a(i)}{\max\{a(i), b(i)\}} $$
>
> gdzie $a(i)$ to średnia odległość do obiektów w **tym samym**
> skupieniu, a $b(i)$ to średnia odległość do obiektów w **najbliższym
> obcym** skupieniu.
>
> | $s(i)$   | Interpretacja                        |
> |----------|--------------------------------------|
> | bliski 1 | obiekt dobrze dopasowany             |
> | ok. 0    | obiekt na granicy dwóch skupień      |
> | ujemny   | obiekt prawdopodobnie źle przypisany |

### Wybór optymalnej liczby skupień - do uzupełnienia

W tym miejscu należy samodzielnie wybrać liczbę skupień na podstawie
wykresu łokcia, średniej sylwetki oraz interpretowalności profili.

```{r choose-k}
# Uwaga:
# W analizie skupień nie zawsze istnieje jedna "prawidłowa" liczba grup.
# Wybór k powinien być uzasadniony zarówno statystycznie, jak i merytorycznie.

# UZUPEŁNIJ:
# Na podstawie wykresu łokcia, średniej sylwetki i interpretowalności profili
# wpisz wybraną liczbę skupień.

k_opt <- 4

if (is.na(k_opt) || k_opt < 2 || k_opt > 10) {
  stop("Uzupełnij k_opt liczbą całkowitą z zakresu 2–10.")
}

cat("Wybrana liczba skupień:", k_opt, "\n")
```

Proszę uzasadnić ten wybór na podstawie wykresu łokcia,\
średniego indeksu sylwetki oraz możliwości sensownej interpretacji
profili skupień.
Kompromis między dwoma wykresami - inercji oraz średniego indeksu
sylwetki - większa liczba skupień nie poprawia znacząco średniego
indeksu sylwetki, a inercja zwalnia spadek
## Budowa modelu k-średnich

> **📖 Przypomnienie teoretyczne - algorytm k-średnich**
>
> 1.  Losowo inicjalizuj $k$ centroidów.
> 2.  Przypisz każdy punkt do najbliższego centroidu.
> 3.  Przelicz centroidy jako średnie punktów w skupieniu.
> 4.  Powtarzaj punkt 2 i 3, aż centroidy się ustabilizują.
>
> **Ważne parametry:**
>
> - `nstart = 25` - algorytm powtarza się 25 razy z różnymi początkowymi
>   centroidami i wybiera najlepszy wynik. To minimalizuje ryzyko
>   utknięcia w minimum lokalnym.
> - `iter.max = 100` - limit iteracji.
> - `set.seed()` - zapewnia powtarzalność.

```{r kmeans-fit}
set.seed(42)

km_result <- kmeans(scores,
                    centers  = k_opt,
                    nstart   = 25,
                    iter.max = 100)

# Przypisanie etykiet do danych
df$cluster   <- factor(km_result$cluster)
df_mm$cluster <- factor(km_result$cluster)
scores$cluster <- factor(km_result$cluster)

cat("Rozmiary skupień:\n")
table(df$cluster)
```

## Wizualizacja skupień w przestrzeni PCA

Wykres przedstawia wynik analizy skupień metodą k-średnich nałożony na
dwie pierwsze składowe PCA. Elipsy wypukłe (*convex hulls*) obejmują
wszystkie obserwacje w danym skupieniu - im mniej się nakładają, tym
lepiej algorytm rozdzielił grupy. Warto zauważyć, że skupienia częściowo
na siebie nachodzą, co sygnalizuje, że granica między nimi nie jest
ostra wybrane obserwacje graniczne mogą mieć niski indeks sylwetki.

```{r cluster-pca-plot, fig.height = 6}
fviz_cluster(km_result, data = scores %>% dplyr::select(-cluster),
             palette     = "Set2",
             geom        = "point",
             ellipse.type = "convex",
             pointsize   = 2,
             ggtheme     = theme_minimal()) +
  labs(title = paste("Skupienia k-średnich (k =", k_opt, ") w przestrzeni PCA"),
       subtitle = "Elipsy wypukłe obejmują wszystkie punkty skupienia")
```

## Wykres sylwetki dla wybranego rozwiązania

Wykres sylwetki pokazuje indeks sylwetki każdej obserwacji, pogrupowany
według skupień.\
Obserwacje z wartościami bliskimi zera lub ujemnymi należy traktować
jako potencjalnie problematyczne, ponieważ leżą na granicy skupień albo
mogą być lepiej dopasowane do innego segmentu.

```{r silhouette-plot, fig.height = 5}
sil_vals <- silhouette(km_result$cluster,
                       dist(scores %>% dplyr::select(-cluster)))

fviz_silhouette(sil_vals, palette = "Set2") +
  labs(title = paste("Wykres sylwetki (k =", k_opt, ")"),
       subtitle = paste("Średnia sylwetka:",
                        round(mean(sil_vals[, 3]), 3))) +
  theme_minimal() +
  theme(axis.text.x = element_blank())
```

------------------------------------------------------------------------

# Profilowanie segmentów - interpretacja merytoryczna

## Średnie wartości składników w skupieniach (dane po przygotowaniu)

W tej części interpretujemy profile uzyskanych skupień na podstawie
średnich wartości składników. Są to wartości w oryginalnych jednostkach
pomiaru, ale po wcześniejszej imputacji braków danych oraz winsoryzacji
wartości odstających.

```{r cluster-means-original}
cluster_profiles <- df %>%
  group_by(cluster) %>%
  summarise(
    n = n(),
    across(all_of(quantitative_vars), ~ round(mean(.x), 2)),
    .groups = "drop"
  )

kable(cluster_profiles,
      caption = "Profil odżywczy segmentów — wartości średnie")
```

## Średnie znormalizowane (Min-Max) - porównanie profili

```{r cluster-means-minmax}
cluster_profiles_mm <- df_mm %>%
  group_by(cluster) %>%
  summarise(
    across(all_of(quantitative_vars), ~ round(mean(.x), 3)),
    .groups = "drop"
  )

kable(cluster_profiles_mm,
      caption = "Profil segmentów — średnie Min-Max [0–1]")
```

## Profil średnich

```{r profile-line-plot, fig.height = 5}
cluster_profiles_mm %>%
  pivot_longer(-cluster, names_to = "variable", values_to = "mean_mm") %>%
  ggplot(aes(x = variable, y = mean_mm,
             colour = cluster, group = cluster)) +
  geom_line(linewidth = 1) +
  geom_point(size = 2) +
  coord_flip() +
  labs(title = "Profil składnikowy segmentów",
       subtitle = "Średnie Min-Max (0 = minimum w zbiorze, 1 = maksimum)",
       x = NULL, y = "Średnia znormalizowana") +
  scale_colour_brewer(palette = "Set2") +
  theme_minimal()
```

## Boxploty kluczowych zmiennych wg skupień

```{r boxplots-by-cluster, fig.height = 10}
df %>%
  dplyr::select(cluster, all_of(quantitative_vars)) %>%
  pivot_longer(-cluster, names_to = "variable", values_to = "value") %>%
  ggplot(aes(x = cluster, y = value, fill = cluster)) +
  geom_boxplot(show.legend = FALSE) +
  facet_wrap(~ variable, scales = "free_y", ncol = 3) +
  scale_fill_brewer(palette = "Set2") +
  labs(title = "Rozkłady zmiennych w segmentach",
       x = "Skupienie", y = "Wartość") +
  theme_minimal(base_size = 10)
```

## Produkty w każdym segmencie

```{r products-per-cluster}
for (cl in sort(unique(df$cluster))) {
  cat("\n### Skupienie", cl, "###\n")
  products_in <- df %>%
    filter(cluster == cl) %>%
    dplyr::select(food_product, group) %>%
    arrange(group)
  print(kable(products_in))
}
```

------------------------------------------------------------------------

# Walidacja - porównanie z rzeczywistymi kategoriami

## Tabela kontyngencji: skupienie × kategoria

```{r contingency-table}
cont_table <- table(df$cluster, df$group)
kable(cont_table,
      caption = "Tabela kontyngencji: skupienia × grupy żywności")
```

## Wizualizacja zgodności

```{r cluster-vs-group, fig.height = 5}
df %>%
  dplyr::count(cluster, group) %>%
  ggplot(aes(x = cluster, y = n, fill = group)) +
  geom_col(position = "fill", colour = "white") +
  scale_fill_brewer(palette = "Set3") +
  labs(title = "Skład skupień wg rzeczywistych kategorii żywności",
       x = "Skupienie", y = "Udział (%)", fill = "Kategoria") +
  scale_y_continuous(labels = scales::percent) +
  theme_minimal()

df %>%
  dplyr::count(cluster, group) %>%
  ggplot(aes(x = group, y = n, fill = cluster)) +
  geom_col(position = "fill", colour = "white") +
  scale_fill_brewer(palette = "Set2") +
  labs(title = "Rozmieszczenie kategorii żywności w skupieniach",
       x = "Kategoria", y = "Udział (%)", fill = "Skupienie") +
  scale_y_continuous(labels = scales::percent) +
  theme_minimal() +
  theme(axis.text.x = element_text(angle = 30, hjust = 1))
```

## Wskaźnik Randa (ARI) (\*)

> **📖 Przypomnienie teoretyczne - Adjusted Rand Index**
>
> ARI mierzy **zgodność** dwóch podziałów zbioru na grupy, z korektą na
> zgodność losową.
>
> | ARI       | Interpretacja      |
> |-----------|--------------------|
> | 1.0       | doskonała zgodność |
> | \> 0.7    | dobra zgodność     |
> | 0.5 – 0.7 | umiarkowana        |
> | ok. 0     | losowa zgodność    |
> | \< 0      | gorsze niż losowe  |

```{r ari-score}
ari <- adjustedRandIndex(df$cluster, df$group)

cat("Adjusted Rand Index:", round(ari, 4), "\n")
```

> **⚠️ Pułapka:** ARI porównuje dwa podziały tych samych obserwacji.
> Dlatego `df$cluster` i `df$group` muszą odnosić się do tych samych
> produktów w tej samej kolejności.

------------------------------------------------------------------------

# Podsumowanie ścieżki analizy

Przeszliśmy pełną ścieżkę od surowego pliku Excel do **zinterpretowanych
segmentów** produktów spożywczych. Każdy krok zasilał kolejny:

1.  **Wczytanie i przegląd** → zrozumienie struktury i skali zmiennych.
2.  **Diagnostyka jakości** → identyfikacja braków (najgorzej: witamina
    D -32 %).
3.  **Czyszczenie danych** → dwuetapowa imputacja (mediana + kNN),
    winsoryzacja outlierów.
4.  **Analiza korelacji** → eliminacja energii (pochodna
    makroskładników).
5.  **Standaryzacja** → wyrównanie skal przed PCA.
6.  **PCA** → redukcja wymiarowości z zachowaniem struktury wariancji.
7.  **Dobór k** → metoda łokcia i sylwetki.
8.  **k-średnie na scores** → segmentacja w zredukowanej przestrzeni.
9.  **Profilowanie** → merytoryczna interpretacja segmentów.
10. **Walidacja** → porównanie z rzeczywistymi kategoriami (ARI).

## Kluczowe lekcje

- **Ponad połowa pracy to przygotowanie danych.** Imputacja i
  standaryzacja decydują o tym, czy algorytm widzi prawdziwą strukturę,
  czy artefakty.
- **PCA nie jest celem, lecz narzędziem.** Służy do uproszczenia
  problemu - ładunki pomagają zrozumieć, co każda składowa „mierzy".
- **Liczba skupień to decyzja analityka**, nie algorytmu. Wskaźniki
  (łokieć, sylwetka) dają wskazówki, ale ostateczny wybór wymaga
  interpretacji merytorycznej.
- **Walidacja jest obowiązkowa.** Nawet gdy nie mamy etykiet, sprawdzamy
  sensowność segmentów (czy profile dają się wyjaśnić).

------------------------------------------------------------------------

# Zadania do samodzielnej realizacji

W zadaniach korzystamy z obiektów utworzonych w głównej części analizy:

- `df` - dane po czyszczeniu, imputacji i winsoryzacji,
- `quantitative_vars` - lista zmiennych ilościowych używanych w
  analizie,
- `scores` - współrzędne produktów w przestrzeni PCA,
- `k_opt` - liczba skupień przyjęta w głównej analizie k-means,
- `km_result` - model k-means wykonany na wynikach PCA,
- `df$group` - oryginalna kategoria produktu, używana wyłącznie do
  walidacji.

# Zadanie 1 - k-średnich na oryginalnych zmiennych skalowanych metodą Min-Max

W głównej analizie wykonaliśmy klasteryzację k-średnich na wynikach PCA,
czyli na zredukowanej reprezentacji danych. Teraz sprawdzimy, co się
stanie, jeżeli ten sam algorytm zastosujemy do **oryginalnych zmiennych
ilościowych po skalowaniu**.

> **Ważne:** nie wykonujemy k-średnich na dosłownie surowych danych.
> Algorytm k-średnich jest oparty na odległościach, dlatego zmienne o
> dużych wartościach liczbowych mogłyby zdominować wynik. Z tego powodu
> najpierw wybieramy zmienne ilościowe i wykonujemy skalowanie.

**Cel zadania:** porównać dwa warianty klasteryzacji:

1.  k-średnich na wynikach PCA,
2.  k-średnich na oryginalnych zmiennych po skalowaniu.

Na końcu porównamy zgodność obu rozwiązań za pomocą ARI oraz zobaczymy,
czy podziały wyglądają podobnie na mapie dwóch pierwszych składowych
PCA.

## Krok 1 - wybór zmiennych do klasteryzacji

Wybierzemy te same zmienne ilościowe, które były wykorzystywane
wcześniej w analizie PCA. Dzięki temu porównanie będzie uczciwe:
zmieniamy reprezentację danych, ale nie zmieniamy zestawu zmiennych
wejściowych.

```{r zad1-wybor-zmiennych}
# Zmienne ilościowe użyte wcześniej w analizie
original_kmeans_vars <- quantitative_vars

cat("Liczba zmiennych użytych w k-means na danych oryginalnych:",
    length(original_kmeans_vars), "\n\n")

cat("Zmienne:\n")
cat(paste(original_kmeans_vars, collapse = ", "), "\n")
```

## Krok 2 - przygotowanie macierzy danych

Tworzymy macierz danych zawierającą wyłącznie zmienne ilościowe. To jest
reprezentacja „oryginalna", czyli przed PCA, ale po wcześniejszym
oczyszczeniu danych wykonanym w głównej części analizy.

```{r zad1-macierz-danych}
kmeans_original_matrix <- dplyr::select(all_of(original_kmeans_vars)) %>%
  as.matrix()

cat("Wymiary macierzy danych oryginalnych:",
    nrow(kmeans_original_matrix), "x", ncol(kmeans_original_matrix), "\n")
```

## Krok 3 - skalowanie zmiennych metodą Min-Max - do uzupełnienia

Skalujemy zmienne, aby były w zakresie [0,1]. Jest to konieczne,
ponieważ k-średnich porównuje obserwacje za pomocą odległości.

```{r zad1-skalowanie-minmax}
# UZUPEŁNIJ:
kmeans_original_scaled <- df %>%
  mutate(across(all_of(quantitative_vars), min_max_scale))
```

## Krok 4 - wybór liczby skupień

Aby porównanie z wcześniejszym modelem PCA było czytelne, użyjemy tej
samej liczby skupień `k_opt`, która została wybrana w głównej analizie.

```{r zad1-wybor-k}
k_original <- k_opt

cat("Liczba skupień użyta w k-means na danych oryginalnych:", k_original, "\n")
```

## Krok 5 - wykonanie k-średnich na zmiennych oryginalnych - do uzupełnienia

Teraz wykonujemy algorytm k-średnich na skalowanych zmiennych
oryginalnych. Ustawiamy `nstart = 50`, aby algorytm wystartował z wielu
losowych konfiguracji i wybrał najlepsze znalezione rozwiązanie.

```{r zad1-kmeans-fit}

# UZUPEŁNIJ:
km_original <- kmeans(kmeans_original_scaled[quantitative_vars],
                    centers  = k_original,
                    nstart   = 50,
                    iter.max = 100)


cluster_kmeans_original <- km_original$cluster

km_original
```

## Krok 6 - liczebności skupień

Sprawdzamy, czy algorytm utworzył skupienia o podobnej liczebności, czy
może jedno ze skupień jest bardzo małe lub bardzo duże.

```{r zad1-liczebnosci}
tibble(
  cluster_original = factor(cluster_kmeans_original)
) %>%
  dplyr::count(cluster_original, name = "n") %>%
  mutate(percent = round(n / sum(n) * 100, 1)) %>%
  kable(
    caption = "Liczebności skupień — k-means na zmiennych oryginalnych",
    digits = 1
  )
```

## Krok 7 - jakość rozwiązania: sylwetka - do uzupełnienia

Obliczamy średni indeks sylwetki dla klasteryzacji wykonanej na
zmiennych oryginalnych. Im wyższa wartość, tym lepiej obserwacje pasują
do własnych skupień i jednocześnie odróżniają się od innych skupień.

```{r zad1-silhouette}
# UZUPEŁNIJ:
# Oblicz obiekt sylwetki dla wyniku k-means na zmiennych oryginalnych.
# Wykorzystaj:
# - przypisania skupień: km_original$cluster
# - macierz odległości: dist(kmeans_original_scaled)

sil_original <- silhouette(km_original$cluster,
                       dist(kmeans_original_matrix))

# UZUPEŁNIJ:
# Oblicz średni indeks sylwetki na podstawie kolumny "sil_width".

mean_sil_original <- mean(sil_original$sil_width)

stop("Uzupełnij kod obliczania indeksu sylwetki w tym chunku i usuń tę linię stop().")

cat("Średni indeks sylwetki dla k-means na zmiennych oryginalnych:",
    round(mean_sil_original, 4), "\n")
```

## Krok 8 - wykres sylwetki - do uzupełnienia

Wykres sylwetki pozwala zobaczyć, czy poszczególne obserwacje są dobrze
przypisane do swoich skupień. Obserwacje z wartościami bliskimi zera lub
ujemnymi są potencjalnie problematyczne.

```{r zad1-silhouette-plot, fig.height = 5}

# UZUPEŁNIJ:
# Narysuj wykres sylwetki dla obiektu sil_original.
# Możesz wykorzystać funkcję:
# factoextra::fviz_silhouette()

# ...
fviz_silhouette(sil_original, palette = "Set2") +
  labs(title = paste("Wykres sylwetki (k =", k_opt, ")"),
       subtitle = paste("Średnia sylwetka:",
                        round(mean(sil_vals[, 3]), 3))) +
  theme_minimal() +
  theme(axis.text.x = element_blank())
stop("Uzupełnij kod tworzenia wykresu sylwetki w tym chunku i usuń tę linię stop().")
```

## Krok 9 - zgodność z oryginalną zmienną `group` - do uzupełnienia

Jeżeli w danych mamy oryginalną etykietę grupy produktu, możemy
sprawdzić, na ile klasteryzacja odtwarza ten znany podział. Używamy do
tego indeksu ARI.

```{r zad1-ari-vs-group}
# UZUPEŁNIJ:
# Oblicz indeks ARI porównujący skupienia uzyskane metodą k-means
# z oryginalną zmienną grupującą `group`.
#
# Wykorzystaj:
# - przypisania skupień: km_original$cluster
# - oryginalne etykiety grup: df$group
# - funkcję: mclust::adjustedRandIndex()

# ari_original_vs_group <- ...

stop("Uzupełnij kod obliczania ARI w tym chunku i usuń tę linię stop().")

cat("ARI: k-means oryginalne vs group =",
    round(ari_original_vs_group, 4), "\n")
```

## Krok 10 - porównanie z wcześniejszym k-means na PCA

Teraz porównamy nowe rozwiązanie z klasteryzacją wykonaną wcześniej na
wynikach PCA. Jeżeli ARI jest wysokie, oznacza to, że oba warianty dają
podobny podział obserwacji.

```{r zad1-porownanie-ari}
cluster_kmeans_pca <- scores$cluster

ari_original_vs_pca <- adjustedRandIndex(
  cluster_kmeans_original,
  cluster_kmeans_pca
)

ari_pca_vs_group <- adjustedRandIndex(
  cluster_kmeans_pca,
  df$group
)

ari_comparison <- tibble(
  porownanie = c(
    "k-means oryginalne vs k-means PCA",
    "k-means oryginalne vs group",
    "k-means PCA vs group"
  ),
  ARI = c(
    ari_original_vs_pca,
    ari_original_vs_group,
    ari_pca_vs_group
  )
)

ari_comparison %>%
  kable(
    caption = "Porównanie zgodności rozwiązań k-means za pomocą ARI",
    digits = 4
  )
```

## Krok 11 - tabela krzyżowa: klastry PCA vs klastry oryginalne

Tabela krzyżowa pokazuje, jak obserwacje przypisane do klastrów w jednym
wariancie rozkładają się w klastrach drugiego wariantu. Jest to bardziej
szczegółowe uzupełnienie wartości ARI.

```{r zad1-tabela-krzyzowa}
cluster_cross_table <- table(
  `k-means PCA` = cluster_kmeans_pca,
  `k-means oryginalne` = factor(cluster_kmeans_original)
)

cluster_cross_table
```

## Krok 12 - wersja procentowa tabeli krzyżowej

Dla łatwiejszej interpretacji można pokazać tę samą tabelę w procentach
wierszowych. Dzięki temu widać, czy obserwacje z danego klastra PCA
trafiają głównie do jednego klastra w modelu na zmiennych oryginalnych.

```{r zad1-tabela-krzyzowa-pct}
prop.table(cluster_cross_table, margin = 1) %>%
  round(3) %>%
  kable(
    caption = "Tabela krzyżowa w procentach wierszowych: PCA vs oryginalne"
  )
```

## Krok 13 - przygotowanie danych do porównania wizualnego

Do wizualizacji użyjemy mapy PCA, ponieważ pozwala pokazać oba
rozwiązania w tej samej dwuwymiarowej przestrzeni. Kolory będą oznaczały
przypisania klastrów z dwóch różnych wariantów k-means.

```{r zad1-dane-wizualne}
compare_kmeans_data <- scores %>%
  mutate(
    cluster_pca = factor(cluster_kmeans_pca),
    cluster_original = factor(cluster_kmeans_original),
    group = df$group
  )

head(compare_kmeans_data)
```

## Krok 14 - wizualne porównanie obu rozwiązań

Porównujemy dwa wykresy: po lewej stronie klastry uzyskane na danych
PCA, a po prawej stronie klastry uzyskane na oryginalnych zmiennych
skalowanych metodą Min-Max. Oba wykresy są narysowane w przestrzeni
pierwszych dwóch składowych PCA, żeby można było je łatwo porównać
wizualnie.

```{r zad1-porownanie-wizualne, fig.height = 5, fig.width = 11}
p_kmeans_pca <- ggplot(compare_kmeans_data,
                       aes(x = PC1, y = PC2, colour = cluster_pca)) +
  geom_point(size = 2, alpha = 0.8) +
  labs(
    title = "k-means na danych PCA",
    x = "PC1",
    y = "PC2",
    colour = "Klaster"
  ) +
  theme_minimal()

p_kmeans_original <- ggplot(compare_kmeans_data,
                            aes(x = PC1, y = PC2, colour = cluster_original)) +
  geom_point(size = 2, alpha = 0.8) +
  labs(
    title = "k-means na zmiennych oryginalnych",
    x = "PC1",
    y = "PC2",
    colour = "Klaster"
  ) +
  theme_minimal()

p_kmeans_pca + p_kmeans_original
```

## Krok 15 - zbiorcze porównanie metryk

Na koniec zestawiamy oba warianty w jednej tabeli. Trzeba pamiętać, że
`tot.withinss` nie jest bezpośrednio porównywalne między danymi PCA i
danymi oryginalnymi, bo obliczane jest w innych przestrzeniach. Bardziej
interpretowalne są ARI oraz średnia sylwetka liczona w przestrzeni, w
której wykonano daną klasteryzację.

```{r zad1-metryki-zbiorcze}
pca_data_for_metrics <- scores %>%
  dplyr::select(starts_with("PC"))

sil_pca <- silhouette(
  as.integer(cluster_kmeans_pca),
  dist(pca_data_for_metrics)
)

mean_sil_pca <- mean(sil_pca[, 3])

kmeans_metrics_summary <- tibble(
  wariant = c(
    "k-means na danych PCA",
    "k-means na zmiennych oryginalnych"
  ),
  k = c(
    length(unique(cluster_kmeans_pca)),
    length(unique(cluster_kmeans_original))
  ),
  mean_silhouette = c(
    mean_sil_pca,
    mean_sil_original
  ),
  ARI_vs_group = c(
    ari_pca_vs_group,
    ari_original_vs_group
  ),
  ARI_vs_drugi_wariant = c(
    ari_original_vs_pca,
    ari_original_vs_pca
  ),
  tot_withinss = c(
    km_result$tot.withinss,
    km_original$tot.withinss
  )
)

kmeans_metrics_summary %>%
  kable(
    caption = "Porównanie k-means na danych PCA i na zmiennych oryginalnych",
    digits = 4
  )
```

## Pytania kontrolne

1.  Czy k-means na danych PCA i k-means na zmiennych oryginalnych dają
    podobny podział obserwacji?
2.  Który wariant ma wyższy ARI względem zmiennej `group`?
3.  Czy średnia sylwetka jest podobna w obu wariantach?
4.  Dlaczego `tot.withinss` nie jest idealną miarą do bezpośredniego
    porównania tych dwóch wariantów?
5.  Czy PCA uprościło strukturę danych w sposób korzystny dla
    klasteryzacji, czy raczej zmieniło wynik podziału?

## Kryteria zaliczenia zadania

1.  Poprawnie wybrano i uzasadniono liczbę skupień.
2.  Poprawnie wykonano skalowanie Min-Max zmiennych ilościowych.
3.  Poprawnie uruchomiono algorytm k-średnich na zmiennych oryginalnych.
4.  Poprawnie obliczono i zinterpretowano średni indeks sylwetki.
5.  Poprawnie obliczono ARI i porównano wariant PCA z wariantem na
    zmiennych oryginalnych.
6.  Wnioski odnoszą się zarówno do wartości metryk, jak i do
    interpretowalności skupień.

*Koniec sekcji z zadaniami. Powodzenia!*
