---
title: "Regresja Poissonowska"
output: html_document
---

```{r setup, include=FALSE}
knitr::opts_chunk$set(echo = TRUE)
```

## Regresja Poissonowska

W tej analizie wykorzystujemy zbiór danych `PhdPubs` z pakietu `vcdExtra`.
Zmienną objaśnianą jest `articles`, czyli liczba publikacji. Celem jest porównanie
klasycznego modelu regresji Poissona z modelem Poissonowskim z napompowanymi zerami
(Zero-Inflated Poisson, ZIP).

## Wczytanie pakietów i danych

```{r}
library(vcdExtra) |> suppressPackageStartupMessages()
library(pscl) |> suppressPackageStartupMessages()

data("PhdPubs")
head(PhdPubs)
str(PhdPubs)
summary(PhdPubs)
```

## Przygotowanie danych

```{r}
dt <- PhdPubs
head(dt)
```

Badamy wpływ predyktorów na liczbę publikacji (`articles`).

## Wstępna eksploracja danych

### Liczba zer w zmiennej odpowiedzi

```{r}
table(dt$articles == 0)
prop.table(table(dt$articles == 0))
plot(table(dt$articles), main = "Rozkład zmiennej articles", xlab = "Liczba publikacji", ylab = "Liczność")
```

### Przykładowe wykresy zależności

```{r}
plot(articles ~ kid5, data = dt,
     main = "articles ~ kid5",
     xlab = "Liczba małych dzieci",
     ylab = "Liczba publikacji")
```

```{r}
plot(log(articles + 0.5) ~ female, data = dt,
     main = "log(articles + 0.5) ~ female",
     xlab = "female",
     ylab = "log(articles + 0.5)")
```

```{r}
plot(log(articles + 0.5) ~ married, data = dt,
     main = "log(articles + 0.5) ~ married",
     xlab = "married",
     ylab = "log(articles + 0.5)")
```

```{r}
plot(log(articles + 0.5) ~ cut(phdprestige, breaks = unique(quantile(phdprestige, 0:4/4))), data = dt,
     main = "log(articles + 0.5) ~ phdprestige",
     xlab = "Przedziały phdprestige",
     ylab = "log(articles + 0.5)")
```

```{r}
plot(log(articles + 0.5) ~ cut(mentor, breaks = unique(quantile(mentor, 0:4/4))), data = dt,
     main = "log(articles + 0.5) ~ mentor",
     xlab = "Przedziały mentor",
     ylab = "log(articles + 0.5)")
```

### Spinogram

```{r}
plot(cut(articles, breaks = c(-1, 0, 1, 2, 4, 8, 100)) ~ kid5,
     data = dt,
     breaks = 6,
     main = "Spinogram: articles vs kid5")
```

## Model regresji Poissona

Budujemy pełny model regresji Poissona.

```{r}
dt_fit <- glm(articles ~ ., data = dt, family = poisson)
summary(dt_fit)
```

## Model z napompowanymi zerami (ZIP)

W zbiorze danych występuje duża liczba obserwacji z `articles == 0`,
dlatego dopasowujemy także model ZIP.

### Model ZIP pełny

```{r}
dt_zip0_fit <- zeroinfl(articles ~ ., data = dt)
summary(dt_zip0_fit)
```

### Model ZIP zredukowany

W wersji zredukowanej modelujemy liczbę publikacji wszystkimi głównymi zmiennymi,
a część odpowiedzialną za nadmiar zer opisujemy przez `kid5`, `phdprestige` i `mentor`.

```{r}
dt_zip_fit <- zeroinfl(
  articles ~ female + married + kid5 + phdprestige + mentor |
    kid5 + phdprestige + mentor,
  data = dt
)
summary(dt_zip_fit)
```

## Porównanie modeli

Porównujemy modele na podstawie logLik oraz AIC.

```{r}
data.frame(
  model = c("Poisson", "ZIP full", "ZIP reduced"),
  logLik = vapply(
    list(dt_fit, dt_zip0_fit, dt_zip_fit),
    function(x) as.numeric(logLik(x)),
    FUN.VALUE = double(1)
  ),
  AIC = vapply(
    list(dt_fit, dt_zip0_fit, dt_zip_fit),
    AIC,
    FUN.VALUE = double(1)
  )
)
```

## Predykcje i porównanie dopasowania

```{r}
dt$fit_pois <- fitted(dt_fit)
dt$fit_zip  <- fitted(dt_zip_fit)

head(dt[, c("articles", "fit_pois", "fit_zip")])
```

```{r}
plot(dt$articles, dt$fit_pois,
     xlab = "Wartości obserwowane",
     ylab = "Predykcja Poisson",
     main = "Poisson: obserwacje vs predykcje")
abline(0, 1, col = 2, lwd = 2)
```

```{r}
plot(dt$articles, dt$fit_zip,
     xlab = "Wartości obserwowane",
     ylab = "Predykcja ZIP",
     main = "ZIP: obserwacje vs predykcje")
abline(0, 1, col = 2, lwd = 2)
```

## Wnioski

```{r, echo=FALSE, results='asis'}
cat("1. Zmienna articles ma charakter zliczeniowy i zawiera znaczącą liczbę zer.\n")
cat("2. Model Poissona stanowi naturalny punkt wyjścia do modelowania takich danych.\n")
cat("3. Ze względu na nadmiar zer warto rozważyć model ZIP, który osobno modeluje prawdopodobieństwo zera oraz liczbę publikacji.\n")
cat("4. Ostateczną ocenę jakości dopasowania wykonujemy na podstawie AIC i logLik.\n")
cat("5. Model z mniejszym AIC uznajemy za lepiej dopasowany do danych.\n")
```

## Komentarz do sprawozdania

```{r eval=FALSE}
# W analizie wykorzystano zbiór danych PhdPubs z pakietu vcdExtra.
# Zmienną objaśnianą była liczba publikacji articles.
# Najpierw dopasowano klasyczny model regresji Poissona.
# Następnie sprawdzono rozkład zmiennej odpowiedzi i zaobserwowano znaczną liczbę zer.
# Z tego powodu dopasowano również model Zero-Inflated Poisson (ZIP).
# Porównanie modeli wykonano przy użyciu logLik oraz AIC.
# Jeżeli model ZIP osiąga niższe AIC niż model Poissona,
# oznacza to lepsze dopasowanie do danych z nadmiarem zer.
```


