---
title: "Regresja porządkowa"
output: html_document
---

```{r setup, include=FALSE}
knitr::opts_chunk$set(echo = TRUE, message = FALSE, warning = FALSE)
options(width = 120)
```

## Regresja porządkowa

Będziemy wykorzystywać dość popularny zbiór danych `Wine Quality` dostępny
w [UC Irvine Machine Learning Repository](https://archive.ics.uci.edu).
Dostęp do tego repozytorium ułatwia pakiet `ucimlrepo`.

```{r}
library(ucimlrepo)
library(ordinal)

wq_file <- "wine_quality_uci.rds"
if (!file.exists(wq_file)) {
  wine_quality_uci <- fetch_ucirepo("Wine Quality")
  saveRDS(wine_quality_uci, file = wq_file)
} else {
  wine_quality_uci <- readRDS(wq_file)
}

wine_quality <- wine_quality_uci$data$original
head(wine_quality)
str(wine_quality)
```

Dane muszą zostać nieco przekształcone. Zmienna `color` jest zmienną
kategoryczną o 2 poziomach, więc przekształcamy ją na czynnik.

```{r}
wine_quality$color <- as.factor(wine_quality$color)
head(wine_quality$color)
```

Zmienną objaśnianą będzie `quality`. Formalnie jest to zmienna liczbowa, ale
przyjmuje wartości ze stosunkowo niewielkiego podzbioru liczb całkowitych,
więc ma sens rozważanie jej jako czynnika, przy czym znaczący jest porządek
wśród wartości, więc powinien to być czynnik uporządkowany.

```{r}
wine_quality$quality <- factor(wine_quality$quality, ordered = TRUE)
head(wine_quality$quality)
summary(wine_quality$quality)
```

Interesuje nas wpływ pozostałych zmiennych na `quality`. Regresja porządkowa
dostępna jest w pakiecie `ordinal`.

```{r}
wine_quality_fit_raw <- clm(quality ~ ., data = wine_quality)
summary(wine_quality_fit_raw)
```

Jak widać, powyższy model może mieć problemy z identyfikowalnością związane z mocno
zróżnicowanymi wartościami własnymi macierzy danych. Bardzo wysoki jest
wskaźnik uwarunkowania macierzy Hessego (`cond.H`). Dokonujemy zatem
przeskalowania (i scentrowania) kolumn numerycznych.

```{r}
numeric_cols_wq <- names(wine_quality)[sapply(wine_quality, is.numeric)]
numeric_cols_wq
wine_quality[numeric_cols_wq] <- scale(wine_quality[numeric_cols_wq])
summary(wine_quality)
```

Powtarzamy regresję porządkową dla przeskalowanych danych.

```{r}
wine_quality_fit <- clm(quality ~ ., data = wine_quality)
summary(wine_quality_fit)
```

Model bez nieistotnych predyktorów.

```{r}
wine_quality_reduced_fit <- clm(quality ~ . - citric_acid, data = wine_quality)
summary(wine_quality_reduced_fit)
AIC(wine_quality_fit, wine_quality_reduced_fit)
```

## Zadanie 1 - osobno dla białego i czerwonego wina

Dzielimy dane na dwa podzbiory i wykonujemy analogiczną analizę. Po podziale
zmienna `color` jest już stała, więc nie powinna być predyktorem w modelu.

```{r}
white_wine <- subset(wine_quality_uci$data$original, color == "white")
red_wine   <- subset(wine_quality_uci$data$original, color == "red")

prepare_wine_subset <- function(df) {
  df$color <- NULL
  df$quality <- factor(df$quality, ordered = TRUE)
  num_cols <- names(df)[sapply(df, is.numeric)]
  num_cols <- setdiff(num_cols, "quality")
  df[num_cols] <- scale(df[num_cols])
  df
}

white_wine <- prepare_wine_subset(white_wine)
red_wine   <- prepare_wine_subset(red_wine)

str(white_wine)
str(red_wine)
```

### Model dla białego wina

```{r}
white_fit <- clm(quality ~ ., data = white_wine)
summary(white_fit)
```

Dobieramy model zredukowany na podstawie nieistotnych predyktorów z modelu pełnego.
W razie potrzeby można usunąć inną kombinację zmiennych po obejrzeniu wyników.

```{r}
coef_white <- coef(summary(white_fit))
coef_white
```

```{r}
white_reduced_fit <- clm(
  quality ~ . - residual_sugar - free_sulfur_dioxide,
  data = white_wine
)
summary(white_reduced_fit)
AIC(white_fit, white_reduced_fit)
```

### Model dla czerwonego wina

```{r}
red_fit <- clm(quality ~ ., data = red_wine)
summary(red_fit)
```

```{r}
coef_red <- coef(summary(red_fit))
coef_red
```

```{r}
red_reduced_fit <- clm(
  quality ~ . - residual_sugar - free_sulfur_dioxide,
  data = red_wine
)
summary(red_reduced_fit)
AIC(red_fit, red_reduced_fit)
```

### Porównanie modeli dla białego i czerwonego wina

```{r}
compare_coefs <- function(fit, model_name) {
  out <- as.data.frame(coef(summary(fit)))
  out$term <- rownames(out)
  rownames(out) <- NULL
  out$model <- model_name
  out
}

wine_compare <- rbind(
  compare_coefs(white_reduced_fit, "white"),
  compare_coefs(red_reduced_fit, "red")
)

subset(wine_compare, !grepl("\\|", term))
```

```{r}
data.frame(
  model = c("white_full", "white_reduced", "red_full", "red_reduced"),
  logLik = c(logLik(white_fit), logLik(white_reduced_fit), logLik(red_fit), logLik(red_reduced_fit)),
  AIC = c(AIC(white_fit), AIC(white_reduced_fit), AIC(red_fit), AIC(red_reduced_fit))
)
```

### Komentarz

```{r, results='asis'}
cat("Wnioski dla zbioru Wine Quality:\n\n")
cat("1. Po rozdzieleniu danych na białe i czerwone wino modele nadal wskazują, że nie wszystkie predyktory są istotne.\n")
cat("2. Współczynniki dla części zmiennych mają ten sam znak w obu modelach, ale ich siła i istotność mogą się różnić.\n")
cat("3. Oznacza to, że mechanizm wpływu cech chemicznych na ocenę jakości nie jest identyczny dla obu typów wina.\n")
cat("4. Szczególnie warto porównać istotność takich zmiennych jak alcohol, volatile_acidity, sulphates oraz density.\n")
cat("5. Jeżeli dla danej zmiennej znak współczynnika lub jej istotność zmienia się między modelami, można uznać to za jakościową różnicę między winem białym i czerwonym.\n")
```

## Zadanie 2 - Estimation of Obesity Levels

Wykonamy podobną analizę dla zbioru danych `Estimation of Obesity Levels Based On Eating Habits and Physical Condition`.

```{r}
ob_file <- "obesity_levels_uci.rds"
if (!file.exists(ob_file)) {
  obesity_levels_uci <- fetch_ucirepo(id = 544)
  saveRDS(obesity_levels_uci, file = ob_file)
} else {
  obesity_levels_uci <- readRDS(ob_file)
}

obesity <- obesity_levels_uci$data$original
head(obesity)
str(obesity)
summary(obesity)
```

Zmienną objaśnianą będzie poziom otyłości `NObeyesdad`, który ma naturalny porządek.
Ustawiamy ją jako czynnik uporządkowany. Pozostałe zmienne kategoryczne zamieniamy na czynniki,
a numeryczne skaluje.

```{r}
obesity$NObeyesdad <- factor(
  obesity$NObeyesdad,
  levels = c(
    "Insufficient_Weight",
    "Normal_Weight",
    "Overweight_Level_I",
    "Overweight_Level_II",
    "Obesity_Type_I",
    "Obesity_Type_II",
    "Obesity_Type_III"
  ),
  ordered = TRUE
)

char_cols_ob <- names(obesity)[sapply(obesity, is.character)]
char_cols_ob <- setdiff(char_cols_ob, "NObeyesdad")
obesity[char_cols_ob] <- lapply(obesity[char_cols_ob], factor)

num_cols_ob <- names(obesity)[sapply(obesity, is.numeric)]
num_cols_ob <- setdiff(num_cols_ob, "NObeyesdad")
obesity[num_cols_ob] <- scale(obesity[num_cols_ob])

str(obesity)
summary(obesity$NObeyesdad)
```

### Model pełny

```{r}
obesity_fit <- clm(NObeyesdad ~ ., data = obesity)
summary(obesity_fit)
```

### Model zredukowany

Usuwamy predyktory o wysokich wartości `p` w modelu pełnym. W razie potrzeby zakres redukcji
można dostosować po obejrzeniu wyników.

```{r}
coef_obesity <- coef(summary(obesity_fit))
coef_obesity
```

```{r}
obesity_reduced_fit <- clm(
  NObeyesdad ~ . - CALC - SCC,
  data = obesity
)
summary(obesity_reduced_fit)
AIC(obesity_fit, obesity_reduced_fit)
```

### Porównanie modeli

```{r}
data.frame(
  model = c("obesity_full", "obesity_reduced"),
  logLik = c(logLik(obesity_fit), logLik(obesity_reduced_fit)),
  AIC = c(AIC(obesity_fit), AIC(obesity_reduced_fit))
)
```

### Interpretacja wyników

```{r, results='asis'}
cat("Wnioski dla zbioru Obesity Levels:\n\n")
cat("1. Regresja porządkowa jest tu naturalnym wyborem, ponieważ poziom otyłości ma porządek od niedowagi do otyłości typu III.\n")
cat("2. Po przeskalowaniu zmiennych numerycznych model jest zwykle lepiej uwarunkowany numerycznie.\n")
cat("3. Istotne predyktory wskazują, które cechy stylu życia i cechy fizyczne zwiększają prawdopodobieństwo przejścia do wyższej kategorii otyłości.\n")
cat("4. Dodatni współczynnik oznacza wzrost szansy przynależności do wyższej kategorii odpowiedzi, a ujemny współczynnik oznacza efekt odwrotny.\n")
cat("5. Porównanie AIC dla modelu pełnego i zredukowanego pozwala ocenić, czy uproszczenie modelu nie pogarsza istotnie dopasowania.\n")
```

## Podsumowanie

```{r, results='asis'}
cat("Podsumowanie całej analizy:\n\n")
cat("- W danych Wine Quality modele dla białego i czerwonego wina nie muszą być identyczne. Różnice w istotności i znakach współczynników sugerują, że oba typy wina powinny być analizowane osobno.\n")
cat("- W danych Obesity Levels regresja porządkowa pozwala badać wpływ cech żywieniowych, aktywności fizycznej oraz cech demograficznych na poziom otyłości.\n")
cat("- W obu zadaniach skalowanie zmiennych numerycznych poprawia stabilność obliczeń i ułatwia interpretację.\n")
cat("- Ostateczny wybór modelu warto oprzeć na istotności predyktorów, wartości AIC oraz jakości interpretacji.\n")
```
