---
title: "Selekcja cech dla modeli liniowych"
output: html_document
---

```{r setup, include=FALSE}
knitr::opts_chunk$set(echo = TRUE)
library(MASS)
library(ISLR)
library(leaps)
```

## Selekcja cech dla modeli liniowych

Używamy zbioru danych `Hitters` z pakietu `ISLR` (`?Hitters`). Należy usunąć
wiersze zawierające wartości `NA`. 

```{r na.omit}
Hitters <- na.omit(Hitters)
```

Metody selekcji cech są zaimplementowane
w funkcji `regsubsets()` z pakietu `leaps`.

### Wybór najepszego podzbioru

```{r bestSubsets1}
Hitters_bs_small <- regsubsets(Salary ~ ., data = Hitters)
summary(Hitters_bs_small)
```

Jak można zobaczyć, funkcja `regsubsets()` domyślnie uwzględnia maksymalnie 8
predyktorów. Jeśli chcemy to zmienić, musimy użyć parametru `nvmax`.

```{r bestSubsets}
Hitters_bs <- regsubsets(Salary ~ ., data = Hitters, nvmax = 19)
Hitters_bs_sum <- summary(Hitters_bs)
Hitters_bs_sum
```

Obiekt zwracany przez funkcję `summary.regsubsets()` zawiera informacje umożliwiające
zidentyfikowanie globalnie najlepszego pozdbioru cech, czyli: 

- wartości $R^2$ z poprawką

```{r}
Hitters_bs_sum$adjr2
```

- wartości kryterium $C_p$ Mallowa (proporcjonalne do AIC)

```{r cp}
Hitters_bs_sum$cp
```

- wartości bayesowskiego kryterium informacyjnego (BIC)

```{r}
Hitters_bs_sum$bic
```

Liczba predyktorów najlepszego podzbioru według kryterium BIC

```{r bestBIC}
bic_min <- which.min(Hitters_bs_sum$bic)
bic_min
```

Wartość kryterium dla najlepszego podzbioru

```{r}
Hitters_bs_sum$bic[bic_min]
```

Wykres zmienności BIC dla najlepszych pozdbiorów na poszczególnych poziomach
liczby predyktorów z zaznaczonym minimum

```{r bestBICPlot}
plot(Hitters_bs_sum$bic, xlab = "Liczba zmiennych", ylab = "BIC", col = "green",
     type = "b", pch = 20)
points(bic_min, Hitters_bs_sum$bic[bic_min], col = "red", pch = 9)
```

Widać, że model z 8 predyktorami jest tylko nieznacznie gorszy od optymalnego.

Dostępny jest też specjalny rodzaj wykresu (`?plot.regsubsets`) szeregujący
najlepsze podzbiory według wartości kryterium optymalności. Wersja dla BIC

```{r regsubsetsPlot}
plot(Hitters_bs, scale = "bic")
```

Estymaty współczynników regresji dla najlepszego modelu

```{r}
coef(Hitters_bs, id = bic_min)
```

Podobnie z obiektu skonstruowanego przez funkcję `summary()` można odczytać 
zwykłe $R^2$

```{r}
Hitters_bs_sum$rsq[bic_min]
```

i RSS

```{r}
Hitters_bs_sum$rss[bic_min]
```

Niestety obiekt zwracany przez funkcję `regsubsets()` nie zawiera pełnej 
informacji o najlepszych modelach. Po ustaleniu najlepszego modelu trzeba
dopasować go metodą standardową.

```{r}
Hitters_bic_best <- lm("Salary ~ AtBat + Hits + Walks + CRBI + Division + PutOuts", data = Hitters)
summary(Hitters_bic_best)
```

### Zadanie

**Zrób podobną analizę dla innych kryteriów optymalności: $C_p$ i poprawionego 
$R^2$. Zwróć uwagę na to, że poprawione $R^2$ powinno być _zmaksymalizowane_.**

### Selekcja krokowa do przodu i wstecz

Funkcja `regsubsets()` z odpowiednio ustawionym parametrem `method` może
przeprowadzić selekcję krokową w przód

```{r}
Hitters_fwd <- regsubsets(Salary ~ ., data = Hitters, nvmax = 19, method = "forward")
Hitters_fwd_sum <- summary(Hitters_fwd)
Hitters_fwd_sum
```

i wstecz

```{r}
Hitters_back <- regsubsets(Salary ~ ., data = Hitters, nvmax = 19, method = "backward")
Hitters_back_sum <- summary(Hitters_back)
Hitters_back_sum
```

### Zadanie

**Które podzbiory predyktorów są optymalne w selekcji krokowej w przód i wstecz
według kryteriów BIC, $C_p$ i poprawionego $R^2$? Czy któreś z nich są faktycznie
najlepsze?**

### Wybór modelu przy pomocy metody zbioru walidacyjnego

Estymaty błędów testowych będą miarodajne tylko jeśli
wszystkie aspekty dopasowania modelu --- w tym selekcję zmiennych ---
przeprowadzimy z użyciem wyłącznie **zbioru uczącego**.

```{r valSet}
set.seed(2025)
n <- nrow(Hitters)
train <- sample(n, 0.6 * n)
test <- -train
Hitters_bs_val <- regsubsets(Salary ~ ., data = Hitters[train,], nvmax = 19)
```

Do obliczenia błędu testowego (tu średniokwadratowego) potrzebujemy wartości
odpowiedzi przewidywanej przez model.
Niestety dla modeli zwracanych przez `regsubsets` nie ma odpowiedniej 
metody `predict()`. Może ona mieć następującą postać (funkcja `model.matrix()`
tworzy macierz $X$ dla podanych punktów).

```{r predict.regsubsets}
predict.regsubsets <- function(object, newdata, id, ...) {
  model_formula <- as.formula(object$call[[2]])
  mat <- model.matrix(model_formula, newdata)
  coefs <- coef(object, id = id)
  mat[, names(coefs)] %*% coefs
}
```

Liczymy estymaty błędów testowych

```{r valSetErrors}
val_errors <- numeric(19)
for (i in 1:19) {
  y_pred <- predict(Hitters_bs_val, Hitters[test,], id = i)
  val_errors[i] <- mean((y_pred - Hitters$Salary[test])^2)
}
val_errors
```

Wykres zmienności walidacyjnego MSE z zaznaczonym minimum

```{r}
val_min <- which.min(val_errors)
plot(val_errors, xlab = "Liczba zmiennych", ylab = "MSE", col = "green", type = "b", pch = 20)
points(val_min, val_errors[val_min], col = "red", pch = 9)
```

Po ustaleniu optymalnej liczby zmiennych wybieramy model optymalny spośród tych,
które były uczone **przy pomocy wszystkich obserwacji**. **Nie korzystamy**
z modeli wytrenowanych na podzbiorze danych.

```{r}
coef(Hitters_bs, id = 10)
```

Jak poprzednio, jeśli chcemy uzyskać pełny opis tego modelu musimy odwołać się
do oryginalnej metody uczenia.

```{r}
Hitters_val_best <- 
  lm(Salary ~ AtBat + Hits + Walks + CAtBat + CRuns + CRBI + CWalks + Division + PutOuts + Assists,
     data = Hitters)
summary(Hitters_val_best)
```

### Wybór modelu przy pomocy $k$-krotnej walidacji krzyżowej

Musimy dopasować model na każdym z $k$ zbiorów uczących i policzyć błędy
testowe na odpowiednich zbiorach testowych.

```{r kcv}
set.seed(2025)
k <- 10
folds <- sample(1:k, n, replace = TRUE)
val_err <- NULL
for (j in 1:k) {
  current_train <- folds != j
  current_test <- !current_train
  fit_bs <- regsubsets(Salary ~ ., data = Hitters[current_train,], nvmax = 19)
  err <- numeric(19)
  for (i in 1:19) {
    y_pred <- predict(fit_bs, Hitters[current_test,], id = i)
    err[i] <- mean((y_pred - Hitters$Salary[current_test])^2)
  }
  val_err <- rbind(val_err, err)
}
cv_errors <- colMeans(val_err)
cv_errors
```

Wykres zmienności MSE 10-krotnej walidacji krzyżowej z zaznaczonym minimum

```{r kcvErrors}
cv_min <- which.min(cv_errors)
plot(cv_errors, xlab = "Liczba zmiennych", ylab = "MSE CV-10", col = "green", type = "b", pch = 20)
points(cv_min, cv_errors[cv_min], col = "red", pch = 9)
```

Po ustaleniu optymalnej liczby zmiennych wybieramy model optymalny spośród tych,
które były uczone **przy pomocy wszystkich obserwacji** (tym razem nie ma
jednego modelu optymalnego dopasowanego na podzbiorze).

```{r}
coef(Hitters_bs, id = cv_min)
```

Pełne informacje o modelu

```{r}
Hitters_val_best <- 
  lm(Salary ~ AtBat + Hits + Walks + CHmRun + CRuns + CWalks + Division + PutOuts, data = Hitters)
summary(Hitters_val_best)
```

### Uogólnione modele liniowe

W tym przypadku `regsubsets()` **nie działa**. Natomiast biblioteka standardowa `R`
zawiera funkcję `step()`, która wykonuje selekcję krokową na podstawie AIC.

```{r}
library(titanic)
titanic_step <-
  glm(Survived ~ Pclass + Sex + Age + SibSp + Parch + Embarked, family = binomial,
    data = na.omit(titanic_train)) |>
  step()
```

Współczynniki modelu optymalnego

```{r}
coef(titanic_step)
```

Oczywiście `step()` działa też dla zwykłych modeli liniowych.

```{r}
step(lm(Salary ~ ., data = Hitters))
```
