---
title: "Regularyzacja w modelach liniowych"
output: html_document
---

```{r setup, include=FALSE}
knitr::opts_chunk$set(echo = TRUE)
library(ISLR)
library(glmnet)
```

## Regularyzacja

Obie omawiane na wykładzie metody regularyzacji są zaimplementowane w funkcji
`glmnet()` z pakietu `glmnet`. Używamy zbioru danych `Hitters` z pakietu `ISLR`. 
Należy usunąć wiersze zawierające wartości `NA`. 

```{r na.omit}
Hitters <- na.omit(Hitters)
```

Funkcja `glmnet::glmnet()` ma składnię odmienną od `lm()` i jej podobnych. Dane
wejściowe muszą być podane odmiennie. Trzeba w szczególności samodzielnie 
skonstruować macierz $\mathbf{X}$ (pomijamy pierwszą kolumnę odpowiadającą
wyrazowi wolnemu)

```{r modelmatrix}
X <- model.matrix(Salary ~ ., data = Hitters)[, -1]
y <- Hitters$Salary
```

Argument `alpha` funkcji `glmnet()` oznacza parametr mieszający w *elastic-net*:
`0` oznacza regresję grzbietową, a `1` lasso.

### Regresja grzbietowa

Wykonujemy regresję grzbietową dla jawnie określonych wartości $\lambda$. 
**Podany ciąg $\lambda$ powinien być malejący**.
Funkcja `glmnet()` domyślnie dokonuje standaryzacji zmiennych.

```{r ridge}
lambda_grid <- 10^seq(10, -2, length.out = 100)
fit_ridge_0 <- glmnet(X, y, alpha = 0, lambda = lambda_grid)
plot(fit_ridge_0, xvar = "lambda")
```

Na ogół lepszym pomysłem jest pozostawienie funkcji `glmnet()`
skonstruowania konkretnego ciągu $\lambda$ na podstawie argumentów
`nlambda` i `lambda.min.ratio` (`?glmnet`). Argumenty te mają też sensowne
wartości domyślne.

```{r}
fit_ridge <- glmnet(X, y, alpha = 0, nlambda = 200, lambda.min.ratio = 1e-5)
plot(fit_ridge, xvar = "lambda")
```

Wygenerowany ciąg wartości $\lambda$ jest dostępny w składowej obiektu modelu

```{r}
plot(fit_ridge$lambda, pch = 20, ylab = expression(lambda))
legend(
  "topright", 
  legend = paste(
    c("max = ", "min = "), 
    fit_ridge$lambda[c(1, 200)] |> round(3)
    )
  )
```

Dla każdej wartości $\lambda$ otrzymujemy zestaw estymat predyktorów
dostępnych w postaci macierzy

```{r ridgecoefs}
head(coef(fit_ridge), n = c(20, 6))
```

Można sprawdzić, że większe wartości $\lambda$ dają zasadniczo mniejszą normę 
euklidesową współczynników (pomijamy wyraz wolny).

```{r ridgeCoefNormSmall}
coefs <- coef(fit_ridge)[-1,]
plot(colSums(coefs^2) |> sqrt(), ylab = "Norma L2", type = "l")
```

Przy pomocy funkcji `predict.glmnet()` można uzyskać np. wartości estymat
współczynników dla nowej wartości $\lambda$ (np. 50)

```{r predictGlmnet}
predict(fit_ridge, s = 50, type = "coefficients")
```

Estymujemy testowy MSE. Ustawienie progu zbieżności metody optymalizacji 
`thresh` na niską wartość może skutkować wyższą dokładnością predykcji.

```{r ridgemse}
set.seed(1)
n <- nrow(X)
train <- sample(n, 0.6 * n)
test <- -train
fit_ridge_train <- 
  glmnet(X[train,], y[train], alpha = 0, nlambda = 200, lambda.min.ratio = 1e-5, thresh = 1e-12)
```

MSE dla $\lambda = 4$

```{r ridgemse4}
y_pred_4 <- predict(fit_ridge_train, s = 4, newx = X[test,])
mean((y_pred_4 - y[test])^2)
```

Testowy MSE dla modelu zerowego (sam wyraz wolny)

```{r ridgenullmse}
y_pred_null <- mean(y[train])
mean((y_pred_null - y[test])^2)
```

Testowy MSE dla bardzo dużej wartości $\lambda = 10^{7}$

```{r ridgemse1e10}
y_pred_inf <- predict(fit_ridge_train, s = 1e7, newx = X[test,])
mean((y_pred_inf - y[test])^2)
```

[**Jak wygląda porównanie?**]

Testowy MSE dla $\lambda = 0$ (metoda najmniejszych kwadratów)

```{r ridgemse0}
y_pred_0 <- predict(fit_ridge_train, x = X[train,], y = y[train], s = 0, 
                      newx = X[test,], exact = TRUE)
mean((y_pred_0 - y[test])^2)
```

Porównanie estymat współczynników:

- standardowa metoda najmniejszych kwadratów,

- regresja grzbietowa dla $\lambda = 0$ z dodaniem tej wartości do rozważanego
ciągu i ponownym dopasowaniu,

- regresja grzbietowa dla $\lambda = 0$ z obliczeniem współczynników regresji
przy pomocy interpolacji liniowej.

```{r ridgelm}
lm(y ~ X, subset = train)
predict(fit_ridge_train, x = X[train,], y = y[train], s = 0, exact = TRUE, 
        type = "coefficients")[,]
predict(fit_ridge_train, s = 0, type = "coefficients")[,]
```

Wyliczenie optymalnej i *akceptowalnej* wartości $\lambda$ przy pomocy walidacji 
krzyżowej

```{r ridgecv}
set.seed(1)
fit_ridge_train_cv <- cv.glmnet(X[train,], y[train], alpha = 0)
c(fit_ridge_train_cv$lambda.min, fit_ridge_train_cv$lambda.1se)
```

Wykres błędu CV

```{r}
plot(fit_ridge_train_cv)
```

Walidacyjne MSE dla optymalnego $\lambda$

```{r}
y_pred_opt <- predict(fit_ridge_train, s = fit_ridge_train_cv$lambda.min, newx = X[test,])
mean((y_pred_opt - y[test])^2)
```

i dla akceptowalnego $\lambda$

```{r}
y_pred_1se <- predict(fit_ridge_train, s = fit_ridge_train_cv$lambda.1se, newx = X[test,])
mean((y_pred_1se - y[test])^2)
```

Wykres walidacyjnego MSE

```{r}
pred_y <- function(lambda) {
  y_pred <- predict(fit_ridge_train, s = lambda, newx = X[test,])
  mean((y_pred - y[test])^2)
}
ys_pred <- sapply(fit_ridge_train$lambda, pred_y)
plot(ys_pred ~ log(fit_ridge_train$lambda), type = "l", ylab = "MSE")
abline(v = log(fit_ridge_train_cv$lambda.min), lty = "dotted")
abline(v = log(fit_ridge_train_cv$lambda.1se), lty = "dotted")
```

Estymaty współczynników dla optymalnego $\lambda$ obliczamy na pełnym zbiorze
danych.

```{r}
fit_ridge_full <- glmnet(X, y, alpha = 0)
predict(fit_ridge_full, s = fit_ridge_train_cv$lambda.min, type = "coefficients")[,]
```

### Lasso

Dopasowujemy lasso z domyślnymi ustawieniami $\lambda$

```{r lasso}
fit_lasso_train <- glmnet(X[train,], y[train], alpha = 1)
plot(fit_lasso_train, xvar = "lambda")
```

Wykonujemy walidację krzyżową

```{r}
fit_lasso_train_cv <- cv.glmnet(X[train,], y[train], alpha = 1)
c(fit_lasso_train_cv$lambda.min, fit_lasso_train_cv$lambda.1se)
```

Wykres MSE CV

```{r}
plot(fit_lasso_train_cv)
```

Walidacyjne MSE dla optymalnego $\lambda$

```{r}
y_pred_opt <- predict(fit_lasso_train, s = fit_lasso_train_cv$lambda.min, newx = X[test,])
mean((y_pred_opt - y[test])^2)
```

i dla akceptowalnego $\lambda$

```{r}
y_pred_1se <- predict(fit_lasso_train, s = fit_lasso_train_cv$lambda.1se, newx = X[test,])
mean((y_pred_1se - y[test])^2)
```

Wykres walidacyjnego MSE

```{r}
pred_y <- function(lambda) {
  y_pred <- predict(fit_lasso_train, s = lambda, newx = X[test,])
  mean((y_pred - y[test])^2)
}
ys_pred <- sapply(fit_lasso_train$lambda, pred_y)
plot(ys_pred ~ log(fit_lasso_train$lambda), type = "l", ylab = "MSE")
abline(v = log(fit_lasso_train_cv$lambda.min), lty = "dotted")
abline(v = log(fit_lasso_train_cv$lambda.1se), lty = "dotted")
```

Estymaty współczynników dla optymalnego $\lambda$ (model dopasowany na całym
zbiorze danych).

```{r}
fit_lasso_full <- glmnet(X, y, alpha = 1)
predict(fit_lasso_full, s = fit_lasso_train_cv$lambda.min, type = "coefficients")[,]
```

Estymaty współczynników dla akceptowalnego $\lambda$ (model dopasowany na całym
zbiorze danych).

```{r}
predict(fit_lasso_full, s = fit_lasso_train_cv$lambda.1se, type = "coefficients")[,]
```

### Zadanie

Porównaj błędy walidacyjne optymalnych modeli regresji grzbietowej, lassa i
metody wyboru najlepszego podzbioru z różnymi kryteriami optymalności.

## Uogólnione modele liniowe

`glmnet()` działa też dla szerokiej klasy GLM (patrz `?glmnet`). Przykład 
regresji Poissonowskiej z poprzednich zajęć.

```{r}
library(MixAll) |> suppressPackageStartupMessages()
data(DebTrivedi)
dt <- DebTrivedi[-(2:5)]
dt_X <- model.matrix(ofp ~ ., data = dt)[, -1]
dt_y <- dt$ofp

set.seed(2025)
train <- sample(nrow(dt), 0.75 * nrow(dt))
test <- -train

dt_lasso_train_fit <- glmnet(dt_X[train,], dt_y[train], family = "poisson", alpha = 1)
plot(dt_lasso_train_fit, xvar = "lambda")
```

Wykres błędu CV

```{r}
dt_lasso_train_cv <- cv.glmnet(dt_X[train,], dt_y[train], family = "poisson", alpha = 1)
plot(dt_lasso_train_cv)
```

Wykres błędu walidacyjnego. W tym przypadku stosowana jest miara uniwersalna
dla GLM, czyli średnie **odchylenie**
$$
  D = \frac1n \Bigl( 2 l(\beta_s | (x_i, y_i)) - 2 l (\beta | (x_i, y_i)) \Bigr)
$$
gdzie $\beta$ są współczynnikami aktualnego modelu, a $\beta_s$ współczynnikami
modelu *nasyconego*. Ten ostatni w przypadku regresji Poissonowskiej jest łatwy
do wyznaczenia: jest to model, w którym przewidywana wartość średnia dla
$(x_i, y_i)$ jest równa $y_i$, czyli
$$
  P(Y = y_i) = e^{-y_i} \frac{y_i^{y_i}}{y_i !}.
$$

```{r}
y_t <- dt_y[test]
loglik_saturated <- sum(dpois(y_t, lambda = y_t, log = TRUE))

dev <- function(lambda) {
  pois_mean_pred <- predict(dt_lasso_train_fit, s = lambda, newx = dt_X[test,], type = "response")
  loglik_current <- sum(dpois(y_t, lambda = pois_mean_pred, log = TRUE))
  2 * (loglik_saturated - loglik_current) / length(y_t)
}

dev_test <- sapply(dt_lasso_train_cv$lambda, dev)
plot(dev_test ~ log(dt_lasso_train_cv$lambda), type = "l", ylab = "Dev")
abline(v = log(dt_lasso_train_cv$lambda.min), lty = "dotted")
abline(v = log(dt_lasso_train_cv$lambda.1se), lty = "dotted")
```

Estymaty współczynników dla optymalnego $\lambda$

```{r}
dt_lasso_fit <- glmnet(dt_X, dt_y, family = "poisson", alpha = 1)
predict(dt_lasso_fit, s = dt_lasso_train_cv$lambda.min, type = "coefficients")[,]
```
Estymaty współczynników dla akceptowalnego $\lambda$

```{r}
predict(dt_lasso_fit, s = dt_lasso_train_cv$lambda.1se, type = "coefficients")[,]
```
