---
title: "Raport z zaawansowanymi wizualizacjami"
subtitle: "Mapy"
author: "twoje imię i nazwisko"
output: html_document
---

## Mapa 1

Utwórz następujący wykres, używając danych zawartych w pliku R Markdown.

```{r problem_1_data,include=FALSE}
# NIEZBEDNE BILBIOTEKI
library(tidyverse)
library(maps)
### DANE
my_world_map <- map_data("world")
countries <- unique(my_world_map$region)
set.seed(987)
some_data_values <- data.frame(
  "region"=countries,
  "Score"=runif(252,0,100))
```

```{r problem_1,echo=TRUE,message=FALSE}
# WSKAZÓWKA: upewnij się, że używasz left_join, aby połączyć powyższe data_values z danymi mapy świata w my_world_map.
# UMIEŚĆ TUTAJ SWÓJ KOD.

world_score <- left_join(my_world_map, some_data_values, by = "region")

ggplot(
  data = world_score,
  aes(x = long, y = lat, group = group, fill = Score)
) +
  geom_polygon() +
  scale_fill_gradient(
    low = "palegreen",
    high = "darkgreen"
  ) +
  labs(
    x = "long",
    y = "lat",
    fill = "Score"
  )
```

## Mapa 2

Utwórz następujący wykres, używając danych zawartych w pliku R Markdown.


```{r problem_2_data,include=FALSE}
##### NIE MODYFIKUJ TEGO KAWALKA ->
set.seed(15)
Measurement<-rnorm(32,50,1)
# <-
```


```{r solution_p2,echo=TRUE,message=FALSE}
# WSKAZÓWKA: Użyj polecenia filter, aby uzyskać tylko mapy Kostaryki, Panamy i Nikaragui.
# WSKAZÓWKA: Użyj polecenia filter, aby umieścić punkty tylko dla miast o populacji powyżej 40 000. Powinno to pozostawić 32 miasta.
# WSKAZÓWKA: Użyj add_column, aby dołączyć zmienną "Measurement" do swoich danych i ustaw ją jako estetykę koloru podczas rysowania punktów.
# WSKAZÓWKA: Ustaw kolory dla punktów miast za pomocą scale_color_distiller(palette=7).
# WSKAZÓWKA: Ustaw rozmiar wszystkich punktów na wartość 5.
# UMIEŚĆ TUTAJ SWÓJ KOD.

library(maps)

mapa <- map_data("world") %>%
  filter(region %in% c("Costa Rica", "Panama", "Nicaragua"))
wc <- maps::world.cities
wc <- wc %>%
  filter(pop > 40000, country.etc %in% c("Panama", "Nicaragua", "Costa Rica"))
  print
ggplot() +
  geom_polygon(
    data = mapa,
    aes(x = long, y = lat, group = group),
    fill = "white",
    color = "black"
  ) +
  geom_point(
    data = wc,
    aes(x = long, y = lat, color = Measurement),
    size = 5
  ) +
  scale_color_distiller(palette = 7) +
  labs(
    x = "long",
    y = "lat",
    color = "Measurement"
  )
```

## Mapa 3

Utwórz następujący wykres, używając danych zawartych w pliku R Markdown.

Zauważ, że kod w pliku .rmd zaimportuje zestaw danych prostych obiektów dla Ameryki Południowej. Upewnij się, że zainstalowałeś wszystkie niezbędne pakiety. 

```{r problem_3_data,include=FALSE}
##### WYMAGANE BIBLIOTEKI
library(sf)
library(rnaturalearth)
library(rnaturalearthdata)
#library(rgeos)
#### NIE MODYFIKUJ PONIZSZEGO
s_america<-ne_countries(scale="medium",continent='south america',returnclass="sf")
```

```{r problem3,echo=TRUE}
# WSKAZÓWKA: Obiekt s_america utworzony w powyższym bloku jest obiektem prostych cech z wieloma kolumnami. Zidentyfikuj poprawną kolumnę na podstawie wykresu rozwiązania i użyj jej do pokolorowania choropleth.
# WSKAZÓWKA: Użyj scale_fill_distiller i palety 10, aby dopasować kolory.
## UMIEŚĆ TUTAJ SWÓJ KOD.


```


