---
title: "Raport z zaawansowanymi wizualizacjami"
subtitle: "Wykresy statyczne"
author: "Damian Staroń"
output: html_document
---


## Wykres 1

Utwórz wykres z rozwiązania zadania 1, używając danych zawartych w pliku R Markdown.

```{r problem_1_data,include=FALSE}

#####NIE MODYFIKUJ DANYCH ->
library(tidyverse)

set.seed(12345)
var1<-runif(50,0,10)
set.seed(12345)
var2<-var1+rnorm(50,5,2)
set.seed(12345)
var3<- var1*(-rnorm(50,1,.2))

dat1<-tibble(var1,var2,var3)
## <-

```

```{r problem_1,echo=TRUE,message=FALSE}
ggplot(data = dat1, aes(x = var1, y = var2)) +
  geom_point(color = "black") +
  geom_smooth(method = "loess", se = TRUE, color = "blue", fill = "grey70") +
  labs(
    x = "Variable 1",
    y = "Variable 2"
  )

```

## Wykres 2

Utwórz wykres z rozwiązania zadania 2, używając danych zawartych w pliku R Markdown do tego zadania.

```{r problem_2_data,include=FALSE}
#####NIE MODYFIKUJ DANYCH ->
set.seed(10)
var1<-runif(50,0,10)
set.seed(10)
var2<-var1+rnorm(50,5,2)
set.seed(10)
var3<- var1*(-rnorm(50,1,.2))
dat2<-tibble(var1,var2,var3)
## <-
```


```{r solution_p2,echo=TRUE,message=FALSE}
#### TWOJ KOD TUTAJ
library(GGally)
# WSKAZÓWKA: użyj ggpairs
# WSKAZÓWKA: poniższy kod może się przydać w ggpairs

my_density <- function(data, mapping, ...){
  ggplot(data = data, mapping = mapping) + 
    geom_density(fill = "blue", ...)
}

my_scatter <- function(data, mapping, ...){
  ggplot(data = data, mapping = mapping) + 
    geom_point(color = "orange", ...)
}

ggpairs(
  data = dat2,
  columns = c("var1", "var2", "var3"),
  diag = list(continuous = my_density),
  lower = list(continuous = my_scatter),
  upper = list(continuous = "cor")
)

```

## Wykres 3

Utwórz wykres zadania 3, używając danych w R Markdown.


```{r problem_3_data,include=FALSE}
#####NIE MODYFIKUJ DANYCH ->
set.seed(12)
var1<-runif(50,0,10)
set.seed(12)
var2<-var1+rnorm(50,5,2)
set.seed(12)
var3<- var1*(-rnorm(50,1,.2))
dat3<-tibble(var1,var2,var3)
## <-
```

```{r problem3,echo=TRUE}
#### TWOJ KOD TUTAJ
# WSKAZÓWKA: są wbudowane funkcje do korelacji 
# WSKAZÓWKA: jest wbudowana funkcja z ggplot2 do robienia tego wykresów korelacji
# obliczenie korelacji
library(ggcorrplot)
corr <- cor(dat3)

ggcorrplot(
  corr,
  type = "lower",
  show.diag = FALSE,
  colors = c("blue", "white", "red"),
  legend.title = "Corr",
  title = "Correlations"
) +
  theme(
    axis.text.x = element_text(angle = 45, hjust = 1)
  )
```

## Wykres 4

Utwórz wykres zadania 4, używając danych w R Markdown.

```{r problem_4_data,include=FALSE}
#####NIE MODYFIKUJ DANYCH ->
set.seed(5678)
var1<-rnorm(10,25,5)
names<-letters[1:10]
dat4<-tibble(names,var1)
## <-
```

```{r problem_4,echo=TRUE}
#### TWOJ KOD TUTAJ
# WSKAZÓWKA: powinneś zmodyfikować theme
library(ggplot2)

ggplot(dat4, aes(x = var1, y = factor(names, levels = letters[1:10]))) +
  geom_hline(
    yintercept = 1:10,
    color = "orange",
    linetype = "dashed"
  ) +
  geom_point(
    color = "black",
    size = 3
  ) +
  labs(
    x = "Variable 1",
    y = NULL
  ) +
  theme(
    panel.grid.major.y = element_blank(),
    panel.grid.minor.y = element_blank()
  )
```

## Wykres 5

Utwórz wykres zadania 5, używając danych w R Markdown.

```{r problem_5_data,include=FALSE}
##### NIE MODYFIKUJ DANYCH ->
set.seed(13)
var1<-rnorm(10,25,5)
names<-letters[1:10]
dat5<-tibble(names,var1)
## <-
```

```{r problem_5,echo=TRUE}
#### TWOJ KOD TUTAJ
library(ggplot2)

ggplot(dat5, aes(x = reorder(names, var1), y = var1)) +
  geom_segment(
    aes(
      x = reorder(names, var1),
      xend = reorder(names, var1),
      y = 0,
      yend = var1
    ),
    color = "darkgreen",
    linewidth = 1
  ) +
  geom_point(
    color = "darkgreen",
    size = 3
  ) +
  labs(
    x = "Variable 1",
    y = NULL
  )
```

## Wykres 6

Utwórz wykres, używając danych w R Markdown.

```{r problem_6_data,include=FALSE}
##### NIE MODYFIKUJ DANYCH ->
set.seed(8)
fiction<-tibble(Genre=rep("Fiction",5),Time=seq(1:5),Total=sample(1:10,5))
set.seed(7)
biography<-tibble(Genre=rep("Biography",5),Time=seq(1:5),Total=sample(1:10,5))
set.seed(9)
mystery<-tibble(Genre=rep("Mystery",5),Time=seq(1:5),Total=sample(1:10,5))
books_checked_out<-bind_rows(fiction,biography,mystery)
## <-
```

```{r problem_6,echo=TRUE}
#### TWOJ KOD TUTAJ
library(ggplot2)

ggplot(
  books_checked_out,
  aes(
    x = Time,
    y = Total,
    fill = factor(Genre, levels = c("Mystery", "Fiction", "Biography"))
  )
) +
  geom_area() +
  scale_fill_manual(
    values = c(
      "Mystery" = "cornflowerblue",
      "Fiction" = "green3",
      "Biography" = "salmon"
    ),
    breaks = c("Biography", "Fiction", "Mystery"),
    name = "Genre"
  ) +
  labs(
    title = "Books Checked Out",
    x = "Time",
    y = "Total"
  )
```

## Wykres 7

Utwórz wykres, używając danych w R Markdown.

```{r problem_7_data,include=FALSE}
##### NIE MODYFIKUJ DANYCH ->
books_checked_out2 <- books_checked_out %>%
  filter(Time==1 | Time==5) %>%
  pivot_wider(names_from = Time,values_from=Total) %>%
  rename(Time1=`1`,Time5=`5`)
## <-
```
   
```{r,problem_7,echo=TRUE,warning=FALSE,message=FALSE}   
#### TWOJ KOD TUTAJ
library(ggalt)
ggplot(
  books_checked_out2,
  aes(
    y = factor(Genre, levels = c("Biography", "Fiction", "Mystery")),
    x = Time1,
    xend = Time5
  )
) +
  geom_dumbbell(
    color = "gray40",
    size = 0.8,
    colour_x = "red",
    colour_xend = "purple",
    size_x = 3,
    size_xend = 3
  ) +
  labs(
    x = "Time1",
    y = "Genre"
  )
```

## Wykres 8

Utwórz wykres używając danych w R Markdown.

```{r, problem_8_data,include=FALSE}
##### NIE MODYFIKUJ DANYCH ->
pie_dat<-c(1,2,3,4,5)
## <-
```

```{r, problem_8,echo=TRUE}
###WSKAZÓWKA: sprawdź plik Pomocy dla funkcji pie, aby dowiedzieć się, jak określić kolor dla palety my_color.
library(RColorBrewer)
#### TWOJ KOD TUTAJ

my_color <- brewer.pal(n = 5, name = "Spectral")

pie(
  pie_dat,
  labels = pie_dat,
  col = my_color
)
```


