---
title: "Metody wspierające interpretację modeli"
output: html_document
---

Przykłady będą wykorzystywać zbiór danych `Boston`. Wyłączamy z niego losowo 
4 obserwacje, które będą podlegały interpretacji. Dla tych obserwacji nie
są też istotne rzeczywiste wartości zmiennej odpowiedzi, bo interpretacje nie do 
nich się odnoszą.

```{r}
library(MASS)
set.seed(2025)
test <- sample(nrow(Boston), 4)
test <- c(399, 156, 279, 163)
Boston_train <- Boston[-test, ]
Boston_test <- Boston[test, -14]
Boston_test
```

Dopasowujemy model o niskiej interpretowalności --- las losowy.

```{r}
library(randomForest)
boston_rf <- randomForest(medv ~ ., data = Boston_train)
boston_rf
```

## LIME

Stosujemy (uproszczoną) implementację LIME dostępną w pakiecie `iml`.
Pakiet ten wykorzystuje klasę (poziomu R6) `Predictor`, której obiekty 
reprezentują dopasowane modele uczenia maszynowego --- pakiet obsługuje
sporą liczbę metod.

```{r}
library(iml)
boston_rf_predictor <- Predictor$new(boston_rf, data = Boston_train, y = "medv")
boston_rf_predictor |> str()
```

Interpretujemy predykcję lasu losowego dla pierwszej obserwacji testowej.

```{r}
Boston_test[1, ]
```

Modele LIME dopasowywane są przy pomocy klasy `LocalModel`. 

```{r}
lime_explainer <- LocalModel$new(boston_rf_predictor, x.interest = Boston_test[1, ])
lime_explainer$results
```

Wartości w kolumnie `beta` podają wartości współczynników lokalnego modelu
liniowego (lasso).

Wyjaśnienie polega na określeniu **lokalnego** wpływu poszczególnych predyktorów
na predykcję modelu odniesienia (u nas lasu losowego). Siłę tego wpływu
obrazują wartości w kolumnie `effect` (są to iloczyny `beta * x.recoded`).

Wykres pokazujący wpływ (lokalnie) najważniejszych predyktorów.

```{r}
plot(lime_explainer)
```

Największy (lokalnie) wpływ **dodatni** na przewidywaną wartość ma zmienna `rm`,
największy (co do wartości bezwzględnej) wpływ ujemny `ptratio`. 
Znaczny wpływ ujemny ma też `lstat`. Niska wartość predykcji uzasadniona jest
tym, że łączny wpływ ujemny przeważa nad dodatnim.

Interpretacja dla trzeciej wartości testowej.

```{r}
Boston_test[3, ]
```

Możemy użyć istniejącego obiektu lokalnego modelu.

```{r}
lime_explainer$explain(Boston_test[3, ])
lime_explainer$results
```

I wykres

```{r}
plot(lime_explainer)
```

Te same predyktory są najbardziej istotne. Tym razem wpływ dodatni `rm`
zacznie przewyższa wpływ ujemny `lstat` i `ptratio`.

### Zadanie

Zinterpretuj predykcje dla pozostałych obserwacji testowych.

## Wartości Shapleya

Inną metodę interpretacji modeli *czarnoskrzynkowych* stanowią wartości Shapleya.
Klasyczną ich implementację znaleźć można w klasie `Shapley` z pakietu `iml`.

Tu interpretacja uwzględnia zawsze wszystkie predyktory. Poniżej wartości
Shapleya dla pierwszej obserwacji testowej.

```{r}
shapley_explainer <- Shapley$new(boston_rf_predictor, x.interest = Boston_test[1, ])
shapley_explainer$results
```

Wykres obliczonych wartości Shapleya.

```{r}
plot(shapley_explainer)
```

Należy pamiętać, że wartości Shapleya nie pokazują efektu zmiennych w otoczeniu danej
obserwacji. Pokazują natomiast udział poszczególnych zmiennych w tym, że predykcja
jest poniżej lub powyżej średniej predykcji modelu odniesienia uzyskanej
na zbiorze treningowym.

Tutaj jak widać wszystkie predyktory miały wkład ujemny, największy `lstat`.

Wartości Shapleya dla trzeciej obserwacji testowej.

```{r}
shapley_explainer$explain(Boston_test[3, ])
plot(shapley_explainer)
```

W tym przypadku pomimo sporego wkładu ujemnego `rm` przeważył wkład dodatni kilku
predyktorów, spośród których zdecydowanie wyróżnia się `lstat`.

### Zadanie

Oblicz i zinterpretuj wartości Shapleya dla pozostałych obserwacji testowych.

## SHAP

SHAP jest grupą metod realizujących specjalny efektywny sposób estymacji
wartości Shapleya oraz ich użytecznej agregacji. 

Będziemy korzystać z implemantacji dostępnej w pakiecie `fastshap`. Do 
wizualizacji użyjemy pakietu `shapviz`.

Estymacja wartości Shapleya może trwać długo, ale `fastshap` może wykorzystać
dostępną architekturę równoległą (w tym wielordzeniową). W takiej sytuacji
należy dodatkowo zainstalować pakiety `parallel`, `foreach` i `doParallel`.

Obliczamy estymaty wartości Shapleya dla wszystkich obserwacji testowych.
Wymaga to użycia odpowiedniej metody funkcji generycznej `fastshap::explain()`.
Sam pakiet dostarcza takie metody dla modeli liniowych metody najmniejszych
kwadratów, XGBoost i LightGBM, ale łatwo dostosować domyślną metodę tej
funkcji ustawiając parametr `pred_wrapper` (szczegóły: `?explain`). W naszym
wypadku wystarczy ustawić go na funkcję `predict()` (a dokładniej na metodę
`predict.randomForest()`).

```{r}
library(fastshap)
#library(doParallel)
#registerDoParallel(cores = parallel::detectCores())
fshap_test <- explain(boston_rf, X = Boston_test, nsim = 25, pred_wrapper = predict)
fshap_test |> head()
```

Jeśli chcemy, żeby funkcja `fastshap::explain()` liczyła równolegle należy:

- odkomentować linie 2 i 3 w powyższym kodzie,

- ustawić parametr `parallel` funkcji `explain()` na `TRUE`.

Wtedy można będzie korzystać z większych wartości parametru `nsim`, co jest
sensowne, bo zwiększa dokładność estymat.

Porównajmy wartości wyliczone przez `iml` i `fastshap` dla trzeciej obserwacji
testowej.

```{r}
obs_no <- 3
shapley_explainer$explain(Boston_test[obs_no, ])
rbind(shapley_explainer$results$phi, fshap_test[obs_no, ])
```

Pakiet `shapviz` implementuje kilka metod wizualizacji wartości SHAP.
Na początku należy dane przekształcić przy pomocy odpowiedniej metody
funkcji generycznej `shapviz()`. Dla wyników `fastshap::explain()` taka metoda
jest dostępna.

```{r}
library(shapviz)
boston_test_sv <- shapviz(fshap_test, X = Boston_test)
boston_test_sv |> summary()
```

Wykres kaskadowy dla pierwszej instancji testowej.

```{r}
sv_waterfall(boston_test_sv)
```

Wykres kaskadowy dla trzeciej instancji testowej.

```{r}
sv_waterfall(boston_test_sv, row_id = 3)
```

Alternatywnym sposobem wizualizacji tego samego aspektu analizy jest wykres sił.

```{r}
sv_force(boston_test_sv, row_id = 3)
```

Interesujące informacje zawierają również wykresy zbiorcze SHAP dla więcej niż
jednej instancji. Obliczymy teraz estymaty wartości Shapleya dla całego zbioru
`Boston`.

Najpierw dopasowujemy model na całym zbiorze.

```{r}
boston_all_rf <- randomForest(medv ~ ., data = Boston)
boston_all_rf
```

Następnie obliczamy estymaty SHAP.

```{r}
fshap_all <- explain(boston_all_rf, X = Boston[-14], nsim = 25, pred_wrapper = predict)
head(fshap_all)
```

Możemy teraz zobaczyć wykres ważności predyktorów (oparty o obliczone estymaty,
a nie o rezultaty algorytmu dopasowania lasu losowego).

```{r}
boston_all_sv <- shapviz(fshap_all, X = Boston[-14])
sv_importance(boston_all_sv)
```

Wykres zależności SHAP jest rodzajem odpowiednika wykresu częściowej zależności.
Pokazuje on zależność wartości Shapleya od wartości wybranego predyktora.

```{r}
sv_dependence(boston_all_sv, v = "lstat")
```

Domyślnie kolor pokazuje zależność od innego predyktora, z którym wybrany
(tu `lstat`) ma najsilniejszy stopień interakcji (odczytany z modelu jak
np. dla XGBoost albo estymowany jak tutaj).

Zależność od `rm`.

```{r}
sv_dependence(boston_all_sv, v = "rm")
```

Popularnym sposobem zbiorczego obrazowania wartości Shapleya w SHAP jest
wykres *pszczelego roju* pokazujący jednocześnie:

- ważność predyktorów (oś pionowa),

- wartości Shapleya (oś pozioma),

- wartości predyktora (kolor).

Dodatkowo wykres pokazuje rozkład wartości Shapleya dla danego predyktora.

```{r}
sv_importance(boston_all_sv, kind = "beeswarm", show_numbers = TRUE)
```

### Zadania

1. Wykonaj wykresy kaskadowe albo wykresy sił dla pozostałych wartości testowych.
Porównaj wyniki analizy tych wykresów z wynikami analizy dla LIME i zwykłych
wartości Shapleya.

2. Wykonaj analizę przy pomocy podanych metod dla wybranego zespołowego modelu
drzewiastego i klasyfikacji sprzedaży fotelików (zbiór `CarseatsH`).
