---
title: "Modele nieliniowe - zadania — rozwiązanie"
output: html_document
---

```{r setup, include=FALSE}
knitr::opts_chunk$set(echo = TRUE, warning = FALSE, message = FALSE)
```

### Zadanie 1

Zadanie dotyczy zbioru `Boston`. Ustal zbiór walidacyjny (testowy) zawierający
20% losowo wybranych danych (ziarno generatora ustaw na swój numer albumu).
Licząc błąd średniokwadratowy na tym zbiorze ustal optymalny stopień wielomianu
(między 1 a 10) w regresji wielomianowej `medv` względem `lstat` (modele mają
być uczone na danych nienależących do zbioru walidacyjnego). Optymalnym modelem
jest ten, który uzyskuje najmniejszą estymatę błędu testowego.

```{r}
library(MASS)

data(Boston)

nr_albumu <- 435515  # <- zamień na swój numer albumu
set.seed(nr_albumu)

n <- nrow(Boston)
test_id <- sample(seq_len(n), size = floor(0.20 * n))

Boston_train <- Boston[-test_id, ]
Boston_test  <- Boston[test_id, ]

mse_poly <- sapply(1:10, function(deg) {
  fit <- lm(medv ~ poly(lstat, deg), data = Boston_train)
  pred <- predict(fit, newdata = Boston_test)
  mean((Boston_test$medv - pred)^2)
})

wyniki_poly <- data.frame(
  stopien = 1:10,
  MSE = mse_poly
)

wyniki_poly

optymalny_stopien <- wyniki_poly$stopien[which.min(wyniki_poly$MSE)]
optymalny_stopien

plot(
  wyniki_poly$stopien, wyniki_poly$MSE,
  type = "b", pch = 19,
  xlab = "Stopień wielomianu",
  ylab = "MSE na zbiorze walidacyjnym",
  main = "Walidacyjny wybór stopnia wielomianu"
)
abline(v = optymalny_stopien, lty = 2)
```

Wniosek: Na podstawie błędu MSE liczonego na 20-procentowym zbiorze walidacyjnym
najlepszy wynik uzyskał wielomian 5-go stopnia.

### Zadanie 2

Zadanie dotyczy zbioru danych `Abalone` z repozytorium UCI ML. Zawiera on
dane z pomiarów cech fizycznych słuchotek (czyli uchowców). Interesuje nas
zależność wieku osobnika wyrażona liczbą pierścieni `Rings`
od pozostałych parametrów.

```{r}
# Wersja z pakietem ucimlrepo zgodna ze szkieletem zadania.
library(ucimlrepo)

abalone_file <- "abalone_uci.rds"
if (!file.exists(abalone_file)) {
  abalone_uci <- fetch_ucirepo("Abalone")
  saveRDS(abalone_uci, file = abalone_file)
} else {
  abalone_uci <- readRDS(abalone_file)
}

abalone <- abalone_uci$data$original
abalone$Sex <- as.factor(abalone$Sex)
head(abalone)
```

Zmienna `Whole_weight` jest praktycznie liniowo zależna od pozostałych parametrów wagi.

```{r}
lm(Whole_weight ~ Shucked_weight + Viscera_weight + Shell_weight, data = abalone) |>
  summary()
```
Wartość współczynnika determinacji jest bliska 1,
co oznacza, że `Whole_weight` jest niemal liniowo wyjaśniane przez pozostałe
zmienne wagowe. Pozostawienie tej zmiennej w modelu mogłoby prowadzić do
silnej współliniowości, dlatego usuwam ją z dalszej analizy.

```{r}
abalone_m <- subset(abalone, select = -Whole_weight)
```

Po pierwsze dopasuj model regresji Poissonowskiej (liczba pierścieni jest 
oczywiście całkowita).

```{r}
abalone_fit_0 <- glm(
  Rings ~ .,
  data = abalone_m,
  family = poisson(link = "log")
)

summary(abalone_fit_0)
drop1(abalone_fit_0, test = "Chisq")
```

Następnie usuń nieistotne predyktory (być może trzeba to będzie zrobić krokowo).

```{r}
# Z pełnego modelu nieistotne wychodzą kolejno: Viscera_weight, a potem Length.
# Sex zostaje jako cały czynnik, nawet jeśli jeden z poziomów samodzielnie
# nie ma istotnego współczynnika.

abalone_fit_1 <- update(abalone_fit_0, . ~ . - Viscera_weight)
summary(abalone_fit_1)
drop1(abalone_fit_1, test = "Chisq")
# Na podstawie testów ilorazu wiarygodności najmniej istotnym predyktorem jest
# `Viscera_weight`, ponieważ jego usunięcie nie powoduje istotnego pogorszenia
# modelu. Dlatego usuwam tę zmienną w pierwszym kroku selekcji.
# abalone_fit <- update(abalone_fit_1, . ~ . - Length)
summary(abalone_fit)
drop1(abalone_fit, test = "Chisq")
# Po usunięciu `Viscera_weight` kolejną nieistotną zmienną jest `Length`.
# Zmienna `Sex` pozostaje w modelu jako cały czynnik, ponieważ test `drop1`
# sprawdza łączny efekt całej zmiennej kategorialnej, a nie pojedynczych poziomów.
```

Finalny model Poissonowski bez składników nieliniowych ma więc postać:

```{r}
formula(abalone_fit)
```

Następnie sprawdź, czy lepszego modelu nie da się uzyskać przy pomocy
nieliniowych transformacji predyktorów. W tym celu do wszystkich istotnych 
predyktorów **numerycznych** zastosuj nieparametryczne transformacje 
wygładzające (wygładzające funkcje sklejane albo regresję lokalną).

```{r}
library(gam)

abalone_n_fit_0 <- gam(
  Rings ~ Sex +
    s(Diameter, df = 6) +
    s(Height, df = 6) +
    s(Shucked_weight, df = 6) +
    s(Shell_weight, df = 6),
  data = abalone_m,
  family = poisson(link = "log")
)

summary(abalone_n_fit_0)
anova(abalone_n_fit_0, test = "Chisq")
```

Pozostaw w modelu transformacje tylko tych predyktorów, dla których odpowiedni
test wykazał istotność części nieparametrycznej.

Przy `df = 6` istotne części nieparametryczne pozostają dla: `Height`,
`Shucked_weight` oraz `Shell_weight`. Dla `Diameter` zostawiamy składnik liniowy.

```{r}
abalone_n_fit <- gam(
  Rings ~ Sex + Diameter +
    s(Height, df = 6) +
    s(Shucked_weight, df = 6) +
    s(Shell_weight, df = 6),
  data = abalone_m,
  family = poisson(link = "log")
)

summary(abalone_n_fit)
anova(abalone_n_fit, test = "Chisq")
```

Porównaj oba finalne modele przy pomocy testów ANOVA. Który model jest lepszy?

```{r}
anova(abalone_fit, abalone_n_fit, test = "Chisq")

# Ręcznie ta sama idea: test ilorazu wiarygodności na spadku dewiancji.
lr_stat <- abalone_fit$deviance - abalone_n_fit$deviance
df_diff <- abalone_fit$df.residual - abalone_n_fit$df.residual
p_value <- pchisq(lr_stat, df = df_diff, lower.tail = FALSE)

data.frame(
  model_liniowy_deviance = abalone_fit$deviance,
  model_nieliniowy_deviance = abalone_n_fit$deviance,
  roznica_dewiancji = lr_stat,
  roznica_df = df_diff,
  p_value = p_value
)
```

Wniosek: lepszy jest model z istotnymi składnikami nieliniowymi, bo istotnie
zmniejsza dewiancję względem finalnego modelu Poissonowskiego bez wygładzeń.

Wykonaj PDP dla obu modeli.

```{r}
library(pdp)
library(ggplot2)

pred_rings <- function(object, newdata) {
  as.numeric(predict(object, newdata = newdata, type = "response"))
}

pdp_vars <- c("Sex", "Diameter", "Height", "Shucked_weight", "Shell_weight")

plot_pdp <- function(model, vars, title_prefix) {
  for (v in vars) {
    pd <- partial(
      object = model,
      pred.var = v,
      train = abalone_m,
      pred.fun = pred_rings,
      grid.resolution = 50,
      plot = FALSE
    )
    
    print(
      autoplot(pd, rug = TRUE, train = abalone_m) +
        labs(
          title = paste(title_prefix, v),
          y = "PDP: przewidywana liczba Rings"
        )
    )
  }
}
```

PDP dla modelu bez składników nieparametrycznych.

```{r}
plot_pdp(abalone_fit, pdp_vars, "Model Poissonowski — PDP dla")
```

PDP dla modelu ze składnikami nieparametrycznymi.

```{r}
plot_pdp(abalone_n_fit, pdp_vars, "Model GAM Poissonowski — PDP dla")
```

### Zagadnienia dla zainteresowanych

Zbiór zawiera dane wyraźnie odstające. Widać je na wykresach PDP (zmienność `Rings`
względem `Height`).

- Ile jest takich obserwacji wyraźnie odstających (względem `Height`)? Które
to są?

```{r}
# Dwie obserwacje mają Height = 0, a dwie mają Height skrajnie większe niż reszta.
height_out_id <- which(abalone_m$Height == 0 | abalone_m$Height > 0.4)
height_out_id
abalone_m[height_out_id, ]
```

Wniosek: są 4 takie obserwacje. W kolejności danych UCI są to wiersze:
`1258`, `1418`, `2052`, `3997`.

- Czy modele zmieniają się istotnie po usunięciu tych obserwacji? W szczególności
czy któreś składniki nieliniowe przestają być istotne?

```{r}
abalone_clean <- abalone_m[-height_out_id, ]

abalone_fit_clean_0 <- glm(
  Rings ~ .,
  data = abalone_clean,
  family = poisson(link = "log")
)

drop1(abalone_fit_clean_0, test = "Chisq")

abalone_fit_clean <- glm(
  Rings ~ Sex + Diameter + Height + Shucked_weight + Shell_weight,
  data = abalone_clean,
  family = poisson(link = "log")
)
summary(abalone_fit_clean)
drop1(abalone_fit_clean, test = "Chisq")
```

```{r}
abalone_n_clean_0 <- gam(
  Rings ~ Sex +
    s(Diameter, df = 6) +
    s(Height, df = 6) +
    s(Shucked_weight, df = 6) +
    s(Shell_weight, df = 6),
  data = abalone_clean,
  family = poisson(link = "log")
)

summary(abalone_n_clean_0)
anova(abalone_n_clean_0, test = "Chisq")
```

Po usunięciu obserwacji odstających względem `Height` część nieliniowa dla
`Height` przestaje być istotna. Zostają nieliniowości przede wszystkim dla
`Shucked_weight` oraz `Shell_weight`.

```{r}
abalone_n_clean <- gam(
  Rings ~ Sex + Diameter + Height +
    s(Shucked_weight, df = 6) +
    s(Shell_weight, df = 6),
  data = abalone_clean,
  family = poisson(link = "log")
)

summary(abalone_n_clean)
anova(abalone_fit_clean, abalone_n_clean, test = "Chisq")
```
