---
title: "Modele nieliniowe - zadania — rozwiązanie"
output: html_document
---

```{r setup, include=FALSE}
knitr::opts_chunk$set(echo = TRUE, warning = FALSE, message = FALSE)
```

### Zadanie 1

Zadanie dotyczy zbioru `Boston`. Ustal zbiór walidacyjny (testowy) zawierający
20% losowo wybranych danych (ziarno generatora ustaw na swój numer albumu).
Licząc błąd średniokwadratowy na tym zbiorze ustal optymalny stopień wielomianu
(między 1 a 10) w regresji wielomianowej `medv` względem `lstat` (modele mają
być uczone na danych nienależących do zbioru walidacyjnego). Optymalnym modelem
jest ten, który uzyskuje najmniejszą estymatę błędu testowego.

```{r}
library(MASS)

data(Boston)

nr_albumu <- 435515
set.seed(nr_albumu)

n <- nrow(Boston)
test_id <- sample(seq_len(n), size = floor(0.20 * n))

Boston_train <- Boston[-test_id, ]
Boston_test  <- Boston[test_id, ]

mse_poly <- sapply(1:10, function(deg) {
  fit <- lm(medv ~ poly(lstat, deg), data = Boston_train)
  pred <- predict(fit, newdata = Boston_test)
  mean((Boston_test$medv - pred)^2)
})

wyniki_poly <- data.frame(
  stopien = 1:10,
  MSE = mse_poly
)

wyniki_poly

optymalny_stopien <- wyniki_poly$stopien[which.min(wyniki_poly$MSE)]
optymalny_stopien

plot(
  wyniki_poly$stopien, wyniki_poly$MSE,
  type = "b", pch = 19,
  xlab = "Stopień wielomianu",
  ylab = "MSE na zbiorze walidacyjnym",
  main = "Walidacyjny wybór stopnia wielomianu"
)
abline(v = optymalny_stopien, lty = 2)
```

**Komentarz.** Na podstawie błędu MSE liczonego na 20-procentowym zbiorze
walidacyjnym najlepszy wynik uzyskał wielomian `r optymalny_stopien`-go stopnia.
Dla wyższych stopni wielomianu błąd walidacyjny nie maleje dalej, więc bardziej
złożone modele nie poprawiają jakości predykcji na danych testowych. Wynik może
zależeć od numeru albumu użytego jako ziarno generatora losowego.

### Zadanie 2

Zadanie dotyczy zbioru danych `Abalone` z repozytorium UCI ML. Zawiera on dane
z pomiarów cech fizycznych uchowców, czyli abalone. Interesuje nas zależność
wieku osobnika, wyrażonego liczbą pierścieni `Rings`, od pozostałych parametrów.

```{r}
# Wersja z pakietem ucimlrepo zgodna ze szkieletem zadania.
library(ucimlrepo)

abalone_file <- "abalone_uci.rds"
if (!file.exists(abalone_file)) {
  abalone_uci <- fetch_ucirepo("Abalone")
  saveRDS(abalone_uci, file = abalone_file)
} else {
  abalone_uci <- readRDS(abalone_file)
}

abalone <- abalone_uci$data$original
abalone$Sex <- as.factor(abalone$Sex)
head(abalone)
```

Zmienna `Whole_weight` jest praktycznie liniowo zależna od pozostałych parametrów
wagi. Sprawdzam to, regresując `Whole_weight` na trzy pozostałe zmienne wagowe.

```{r}
summary(lm(
  Whole_weight ~ Shucked_weight + Viscera_weight + Shell_weight,
  data = abalone
))
```

**Komentarz.** Wartość współczynnika determinacji jest bardzo wysoka, około
`R^2 = 0.991`, co oznacza, że `Whole_weight` jest niemal liniowo wyjaśniane
przez pozostałe zmienne wagowe. Pozostawienie tej zmiennej w modelu mogłoby
prowadzić do silnej współliniowości, dlatego usuwam ją z dalszej analizy.

```{r}
abalone_m <- subset(abalone, select = -Whole_weight)
```

Po pierwsze dopasowuję model regresji Poissonowskiej, ponieważ liczba pierścieni
`Rings` jest zmienną całkowitoliczbową.

```{r}
abalone_fit_0 <- glm(
  Rings ~ .,
  data = abalone_m,
  family = poisson(link = "log")
)

summary(abalone_fit_0)
drop1(abalone_fit_0, test = "Chisq")
```

**Komentarz.** Na podstawie testów ilorazu wiarygodności z funkcji `drop1`
najmniej istotnym predyktorem jest `Viscera_weight`. Jego usunięcie nie powoduje
istotnego pogorszenia modelu, więc usuwam tę zmienną w pierwszym kroku selekcji.

```{r}
abalone_fit_1 <- update(abalone_fit_0, . ~ . - Viscera_weight)
summary(abalone_fit_1)
drop1(abalone_fit_1, test = "Chisq")
```

**Komentarz.** Po usunięciu `Viscera_weight` kolejną nieistotną zmienną jest
`Length`. Zmienna `Sex` pozostaje w modelu jako cały czynnik, ponieważ test
`drop1` sprawdza łączny efekt całej zmiennej kategorialnej, a nie istotność
pojedynczych poziomów czynnika.

```{r}
abalone_fit <- update(abalone_fit_1, . ~ . - Length)
summary(abalone_fit)
drop1(abalone_fit, test = "Chisq")
```

Finalny model Poissonowski bez składników nieliniowych ma więc postać:

```{r}
formula(abalone_fit)
```

**Komentarz.** Finalny model liniowy na skali logarytmicznej zawiera zmienne
`Sex`, `Diameter`, `Height`, `Shucked_weight` oraz `Shell_weight`. Wszystkie te
predyktory są istotne w teście usunięcia pojedynczego składnika z modelu.

Następnie sprawdzam, czy lepszego modelu nie da się uzyskać przy pomocy
nieliniowych transformacji predyktorów. W tym celu do wszystkich istotnych
predyktorów numerycznych zastosowano nieparametryczne transformacje wygładzające.

```{r}
library(gam)

abalone_n_fit_0 <- gam(
  Rings ~ Sex +
    s(Diameter, df = 6) +
    s(Height, df = 6) +
    s(Shucked_weight, df = 6) +
    s(Shell_weight, df = 6),
  data = abalone_m,
  family = poisson(link = "log")
)

summary(abalone_n_fit_0)
anova(abalone_n_fit_0, test = "Chisq")
```

**Komentarz.** Przy `df = 6` istotne części nieparametryczne występują dla
wszystkich czterech predyktorów numerycznych: `Diameter`, `Height`,
`Shucked_weight` oraz `Shell_weight`. Dlatego w finalnym modelu GAM pozostawiam
wygładzenia dla wszystkich tych zmiennych.

```{r}
abalone_n_fit <- gam(
  Rings ~ Sex +
    s(Diameter, df = 6) +
    s(Height, df = 6) +
    s(Shucked_weight, df = 6) +
    s(Shell_weight, df = 6),
  data = abalone_m,
  family = poisson(link = "log")
)

summary(abalone_n_fit)
anova(abalone_n_fit, test = "Chisq")
```

Porównuję oba finalne modele przy pomocy testu ANOVA.

```{r}
anova(abalone_fit, abalone_n_fit, test = "Chisq")

# Ręcznie ta sama idea: test ilorazu wiarygodności na spadku dewiancji.
lr_stat <- abalone_fit$deviance - abalone_n_fit$deviance
df_diff <- abalone_fit$df.residual - abalone_n_fit$df.residual
p_value <- pchisq(lr_stat, df = df_diff, lower.tail = FALSE)

data.frame(
  model_liniowy_deviance = abalone_fit$deviance,
  model_nieliniowy_deviance = abalone_n_fit$deviance,
  roznica_dewiancji = lr_stat,
  roznica_df = df_diff,
  p_value = p_value
)
```

**Komentarz.** Test ANOVA porównujący model Poissonowski bez wygładzeń z modelem
GAM wskazuje na istotne zmniejszenie dewiancji po dodaniu składników
nieliniowych. Oznacza to, że zależność liczby pierścieni od predyktorów
numerycznych nie jest w pełni liniowa. Lepszym modelem jest więc model GAM.
Dodatkowo model GAM ma niższą wartość AIC niż model liniowy Poissona, co również
przemawia za wyborem modelu nieliniowego.

Wykonuję wykresy PDP dla obu modeli.

```{r}
library(pdp)
library(ggplot2)

pred_rings <- function(object, newdata) {
  as.numeric(predict(object, newdata = newdata, type = "response"))
}

pdp_vars <- c("Sex", "Diameter", "Height", "Shucked_weight", "Shell_weight")

plot_pdp <- function(model, vars, title_prefix, train_data = abalone_m) {
  for (v in vars) {
    pd <- partial(
      object = model,
      pred.var = v,
      train = train_data,
      pred.fun = pred_rings,
      grid.resolution = 50,
      plot = FALSE
    )
    
    print(
      autoplot(pd, rug = TRUE, train = train_data) +
        labs(
          title = paste(title_prefix, v),
          y = "PDP: przewidywana liczba Rings"
        )
    )
  }
}
```

PDP dla modelu bez składników nieparametrycznych.

```{r}
plot_pdp(abalone_fit, pdp_vars, "Model Poissonowski — PDP dla")
```

PDP dla modelu ze składnikami nieparametrycznymi.

```{r}
plot_pdp(abalone_n_fit, pdp_vars, "Model GAM Poissonowski — PDP dla")
```

**Komentarz.** Wykresy PDP pokazują różnicę między modelem liniowym Poissona a
modelem GAM. W modelu liniowym wpływ zmiennych numerycznych jest wymuszony przez
liniową postać predyktora na skali logarytmicznej. Model GAM pozwala natomiast
uchwycić krzywiznę zależności, szczególnie dla zmiennych wagowych oraz wymiarów
osobnika. Widoczne odstające wartości dla `Height` mogą wpływać na kształt
wygładzenia dla tej zmiennej.

### Zagadnienia dla zainteresowanych

Zbiór zawiera dane wyraźnie odstające. Widać je na wykresach PDP, zwłaszcza dla
zmiennej `Height`.

- Ile jest takich obserwacji wyraźnie odstających względem `Height`? Które to są?

```{r}
# Dwie obserwacje mają Height = 0, a dwie mają Height skrajnie większe niż reszta.
height_out_id <- which(abalone_m$Height == 0 | abalone_m$Height > 0.4)
height_out_id
abalone_m[height_out_id, ]
```

**Komentarz.** Za obserwacje odstające względem `Height` uznaję dwa przypadki
z wysokością równą 0 oraz dwa przypadki z bardzo dużą wysokością względem
pozostałych danych. Łącznie są to 4 obserwacje: `1258`, `1418`, `2052` oraz
`3997`.

- Czy modele zmieniają się istotnie po usunięciu tych obserwacji? W szczególności
czy któreś składniki nieliniowe przestają być istotne?

```{r}
abalone_clean <- abalone_m[-height_out_id, ]

abalone_fit_clean_0 <- glm(
  Rings ~ .,
  data = abalone_clean,
  family = poisson(link = "log")
)

drop1(abalone_fit_clean_0, test = "Chisq")

abalone_fit_clean <- glm(
  Rings ~ Sex + Diameter + Height + Shucked_weight + Shell_weight,
  data = abalone_clean,
  family = poisson(link = "log")
)
summary(abalone_fit_clean)
drop1(abalone_fit_clean, test = "Chisq")
```

```{r}
abalone_n_clean_0 <- gam(
  Rings ~ Sex +
    s(Diameter, df = 6) +
    s(Height, df = 6) +
    s(Shucked_weight, df = 6) +
    s(Shell_weight, df = 6),
  data = abalone_clean,
  family = poisson(link = "log")
)

summary(abalone_n_clean_0)
anova(abalone_n_clean_0, test = "Chisq")
```

**Komentarz.** Po usunięciu obserwacji odstających względem `Height` część
nieliniowa dla `Height` przestaje być istotna. Istotne pozostają natomiast
składniki nieliniowe dla `Diameter`, `Shucked_weight` oraz `Shell_weight`.
Oznacza to, że wcześniejsza nieliniowość dla `Height` była w dużej mierze
efektem obserwacji odstających.

```{r}
abalone_n_clean <- gam(
  Rings ~ Sex +
    s(Diameter, df = 6) +
    Height +
    s(Shucked_weight, df = 6) +
    s(Shell_weight, df = 6),
  data = abalone_clean,
  family = poisson(link = "log")
)

summary(abalone_n_clean)
anova(abalone_n_clean, test = "Chisq")
anova(abalone_fit_clean, abalone_n_clean, test = "Chisq")
```

**Wniosek końcowy.** Po usunięciu obserwacji odstających model nadal korzysta ze
składników nieliniowych, ale zmienia się ich interpretacja: `Height` może zostać
w modelu jako składnik liniowy, natomiast wygładzenia dla `Diameter`,
`Shucked_weight` oraz `Shell_weight` pozostają istotne. Model GAM nadal istotnie
zmniejsza dewiancję względem modelu Poissonowskiego bez składników
nieparametrycznych.
