---
title: "Modele nieliniowe"
output: html_document
---

```{r setup, include=FALSE}
knitr::opts_chunk$set(echo = TRUE)
library(ISLR)
library(splines)
library(gam)
```

## Modele nieliniowe

Używamy zbioru danych `Wage` z pakietu `ISLR`.

### Regresja wielomianowa

Regresja wielomianowa stopnia 4 `wage` względem `age`.

```{r poly4}
fit_poly <- lm(wage ~ poly(age, 4), data = Wage)
summary(fit_poly)
```

To samo z użyciem standardowej bazy wielomianów $X, X^2, X^3, X^4$.

```{r poly4raw}
fit_poly_raw <- lm(wage ~ poly(age, 4, raw = TRUE), data = Wage)
summary(fit_poly_raw)
```

Powyższe modele niekoniecznie potwierdzają sens zastosowania wielomianu stopnia
aż 4. W związku z tym dopasowujemy wielomian stopnia 3.

```{r}
fit_poly_3 <- lm(wage ~ poly(age, 3), data = Wage)
summary(fit_poly_3)
```

Jak widać, model ten daje nieznacznie gorsze RSE i poprawione $R^2$. Możemy
wykonać test porównujący bezpośrednio modele wielomianowe o różnych stopniach.

```{r}
anova(fit_poly, fit_poly_3)
```

Otrzymana $p$-wartość nie pozwala uznać modelu 4 stopnia za istotnie lepszy.
W takiej sytuacji na ogół wybierzemy model stopnia 3 jako prostszy.

Obrazek dopasowania zawierający krzywe błędu standardowego.

```{r poly4plot}
age_lims <- range(Wage$age)
age_grid <- seq(age_lims[1], age_lims[2])

pred_poly <- predict(fit_poly_3, list(age = age_grid), se.fit = TRUE)
se_bands <- cbind(pred_poly$fit + 2 * pred_poly$se.fit, pred_poly$fit - 2 * pred_poly$se.fit)

plot(wage ~ age, data = Wage, col = "darkgrey", cex = 0.5, xlim = age_lims)
lines(age_grid, pred_poly$fit, col = "red", lwd = 2)
matlines(age_grid, se_bands, col = "red", lty = "dashed")
```

### Regresja logistyczna wielomianowa

Chcemy skonstruować klasyfikator z dwoma klasami: 

- dużo zarabiających (więcej niż 250 000 dolarów, tzn. `wage > 250`) 

- mało zarabiających (pozostali).

Predyktorem jest `age`, ale chcemy też uwzględnić wpływ wyższych potęg (do 4)
tej zmiennej.

```{r logisticPoly}
fit_log_poly <- glm(I(wage > 250) ~ poly(age, 4), data = Wage, family = binomial)
summary(fit_log_poly)
```

Funkcja `predict.glm()` standardowo zwraca szanse logarytmiczne, co jest
korzystne z punktu widzenia zobrazowania błędu standardowego. Musimy jednak
otrzymane wartości przekształcić funkcją logistyczną.

```{r logisticPolyPred}
pred_log_poly <- predict(fit_log_poly, list(age = age_grid), se.fit = TRUE)
pred_probs <- plogis(pred_log_poly$fit)

se_bands_logit <- cbind(pred_log_poly$fit + 2 * pred_log_poly$se.fit, 
                        pred_log_poly$fit - 2 * pred_log_poly$se.fit)
se_bands <- plogis(se_bands_logit)

plot(Wage$age, I(Wage$wage > 250), xlim = age_lims, ylim = c(0, 1), 
     col = "darkgrey", cex = 0.5, xlab = "age", ylab = "P(wage > 250 | age)")
lines(age_grid, pred_probs, col = "red", lwd = 2)
matlines(age_grid, se_bands, lty = "dashed", col = "red")
```

"Powiększenie" rysunku można uzyskać np. ograniczając zakres `y` (parametr `ylim`).

```{r}
plot(Wage$age, I(Wage$wage > 250), xlim = age_lims, ylim = c(0, 0.2), 
     col = "darkgrey", cex = 0.5, xlab = "age", ylab = "P(wage > 250 | age)")
lines(age_grid, pred_probs, col = "red", lwd = 2)
matlines(age_grid, se_bands, lty = "dashed", col = "red")
```

### Funkcje schodkowe

Dopasowanie funkcji schodkowej wykonujemy przy pomocy funkcji `cut()` 
przekształcającej zmienną numeryczną w czynnik.

```{r cut}
cut(Wage$age, breaks = 4) |> table()
```

Samo dopasowanie wykonuje funkcja `lm()`.

```{r step}
fit_step <- lm(wage ~ cut(age, 4), data = Wage)
summary(fit_step)
```

Stosowny obrazek.

```{r}
pred_step <- predict(fit_step, list(age = age_grid), se.fit = TRUE)
se_bands <- cbind(pred_step$fit + 2 * pred_step$se.fit, pred_step$fit - 2 * pred_step$se.fit)

plot(wage ~ age, data = Wage, col = "darkgrey", cex = 0.5, xlim = age_lims)
lines(age_grid, pred_step$fit, col = "red", lwd = 2)
matlines(age_grid, se_bands, col = "red", lty = "dashed")
```

### Funkcje sklejane

Bazę regresyjnych funkcji sklejanych wylicza funkcja `bs()` z pakietu `splines`.
Domyślnym stopniem funkcji sklejanych jest 3.

Regresja z użyciem funkcji sklejanych z ustalonymi węzłami.

```{r bsFixedKnots}
fixed_knots <- c(25, 40, 60)
fit_bs_knots <- lm(wage ~ bs(age, knots = fixed_knots), data = Wage)
summary(fit_bs_knots)
```

Obrazek.

```{r}
pred_bs_knots <- predict(fit_bs_knots, list(age = age_grid), se.fit = TRUE)
se_bands <- cbind(pred_bs_knots$fit + 2 * pred_bs_knots$se.fit, 
                  pred_bs_knots$fit - 2 * pred_bs_knots$se.fit)

plot(wage ~ age, data = Wage, cex = 0.5, col = "darkgrey")
lines(age_grid, pred_bs_knots$fit, col = "red", lwd = 2)
matlines(age_grid, se_bands, col = "red", lty = "dashed")
abline(v = fixed_knots, lty = "dotted")
```

#### Problem

**Sprawdź jak ustawienie węzłów wpływa na dopasowany model.**

Dopasowanie modelu wykorzystującego funkcje sklejane o ustalonej liczbie
stopni swobody. Węzły są rozmieszczane automatycznie.

```{r bsFixedDF}
fit_bs_df <- lm(wage ~ bs(age, df = 6), data = Wage)
summary(fit_bs_df)
```

Obrazek.

```{r}
pred_bs_df <- predict(fit_bs_df, list(age = age_grid), se.fit = TRUE)
se_bands <- cbind(pred_bs_df$fit + 2 * pred_bs_df$se.fit, pred_bs_df$fit - 2 * pred_bs_df$se.fit)

plot(wage ~ age, data = Wage, cex = 0.5, col = "darkgrey")
lines(age_grid, pred_bs_df$fit, col = "red", lwd = 2)
matlines(age_grid, se_bands, col = "red", lty = "dashed")

bs_knots <- attr(bs(Wage$age, df = 6), "knots")
abline(v = bs_knots, lty = "dotted")
```

#### Problemy

- **Sprawdź jak liczba stopni swobody wpływa na dopasowany model.**

- **Funkcja `bs()` akceptuje parametr `degree`, który ustala stopień funkcji
sklejanej. Sprawdź jak w powyższych przykładach wyglądają funkcje sklejane
innych stopni.**

### Naturalne funkcje sklejane

Bazę naturalnych **sześciennych** (czyli stopnia 3) funkcji sklejanych wyznacza 
funkcja `ns()` z pakietu `splines`.

```{r ns}
fit_ns <- lm(wage ~ ns(age, df = 4), data = Wage)
summary(fit_ns)
```

Obrazek.

```{r}
pred_ns <- predict(fit_ns, list(age = age_grid), se.fit = TRUE)
se_bands <- cbind(pred_ns$fit + 2 * pred_ns$se.fit, pred_ns$fit - 2 * pred_ns$se.fit)

plot(wage ~ age, data = Wage, cex = 0.5, col = "darkgrey")
lines(age_grid, pred_ns$fit, col = "red", lwd = 2)
matlines(age_grid, se_bands, col = "red", lty = "dashed")
abline(v = attr(ns(Wage$age, df = 4), "knots"), lty = "dotted")
```

#### Problem

**Sprawdź jak liczba stopni swobody wpływa na dopasowany model.**

### Wygładzające funkcje sklejane

Dopasowanie wygładzającej (sześciennej) funkcji sklejanej do danych wykonuje funkcja
`smooth.spline()`. Możemy dopasować wygładzającą funkcję sklejaną o ustalonej
liczbie stopni swobody (tu 16).

```{r smooth}
fit_smooth_df <- smooth.spline(Wage$age, Wage$wage, df = 16)
plot(wage ~ age, data = Wage, cex = 0.5, col = "darkgrey")
lines(fit_smooth_df, col = "red", lwd = 2)
```

Można też liczbę stopni swobody wyznaczyć automatycznie korzystając z walidacji
krzyżowej.

```{r smoothcv, warning=FALSE}
fit_smooth_cv <- smooth.spline(Wage$age, Wage$wage, cv = TRUE)
plot(wage ~ age, data = Wage, cex = 0.5, col = "darkgrey")
lines(fit_smooth_cv, col = "red", lwd = 2)
```

### Regresja lokalna

Regresję lokalną (domyślnie wielomianami stopnia 2) wykonuje funkcja `loess()`.
Parametr funkcji o nazwie `span` odpowiada parametrowi metody $s$.

```{r localReg}
spans <- c(0.2, 0.5)
clrs <- c("red", "blue")
plot(wage ~ age, data = Wage, cex = 0.5, col = "darkgrey")
for (i in 1:length(spans)) {
   fit_loess <- loess(wage ~ age, span = spans[i], data = Wage)
   pred_loess <- predict(fit_loess, data.frame(age = age_grid))
   lines(age_grid, pred_loess, col = clrs[i], lwd = 2)
}
legend("topright", legend = paste("s =", spans), col = clrs, lty = 1, lwd = 2)
```

Regresja lokalna wykonana przy pomocy wielomianów stopnia 1 (funkcji afinicznych).

```{r localReg1}
spans <- c(0.2, 0.5)
clrs <- c("red", "blue")
plot(wage ~ age, data = Wage, cex = 0.5, col = "darkgrey")
for (i in 1:length(spans)) {
   fit_loess <- loess(wage ~ age, span = spans[i], degree = 1, data = Wage)
   pred_loess <- predict(fit_loess, data.frame(age = age_grid))
   lines(age_grid, pred_loess, col = clrs[i], lwd = 2)
}
legend("topright", legend = paste("s =", spans), col = clrs, lty = 1, lwd = 2)
```

## Uogólnione modele addytywne (GAM)

GAM wykorzystujący wyłącznie modele parametryczne (czyli metodę funkcji bazowych)
może być uczony metodą najmniejszych kwadratów przy pomocy funkcji `lm()`.

```{r gamls}
fit_gam_ls <- lm(wage ~ ns(year, df = 4) + ns(age, df = 5) + education, data = Wage)
summary(fit_gam_ls)
```

GAM ze składnikami nieparametrycznymi są uczone np. przy pomocy algorytmu 
dopasowania wstecznego zaimplementowanego w funkcji `gam()` z pakietu `gam`.
Pakiet `gam` zawiera funkcje pomocnicze realizujące składniki nieparametryczne: 

- `s()` dla wygładzających funkcji sklejanych i 

- `lo()` dla lokalnej regresji.

Dopasowanie modelu podobnego do poprzedniego, ale z użyciem wygładzających
funkcji sklejanych.

```{r gambf}
fit_gam <- gam(wage ~ s(year) + s(age) + education, data = Wage)
summary(fit_gam)
```

Raport tym razem nie zawiera wartości RSE i $R^2$, tylko odchylenie i AIC.
Wynik testu ANOVA dla efektów parametrycznych daje mocne podstawy do twierdzenia
o istotności wszyskich predyktorów. Natomiast test ANOVA dla efektów
nieparametrycznych potwierdza istotność składnika nieliniowego względem `age`,
ale nie potwierdza istotności składnika nieliniowego względem
`year`. W konsekwencji, mamy podstawy oprzeć analizę na modelu prostszym.

```{r}
fit_gam_simpler <- gam(wage ~ year + s(age) + education, data = Wage)
summary(fit_gam_simpler)
```

Funkcja `plot.Gam()` wykonuje wykres zwany **wykresem częściowej zależności**
[*Partial Dependency Plot, PDP*] dla każdego predyktora osobno. Jest to rodzaj
wykresu bardzo użyteczny w interpretacji modeli nieliniowych, a szczególnie
łatwo wykonywalny w przypadku modeli addytywnych.

PDP dla modelu `fit_gam` wygląda następujaco.

```{r gambfplot}
plot(fit_gam, col = "red", se = TRUE)
```

PDP dla modelu prostszego.

```{r}
plot(fit_gam_simpler, col = "red", se = TRUE)
```

Funkcja `plot.Gam()` działa też dla modeli metody najmniejszych kwadratów, ale
wówczas trzeba się do niej odwołać jawnie.

```{r gamlsplot}
plot.Gam(fit_gam_ls, col = "red", se = TRUE)
```

Istnieje wersja funkcji `anova()` porównująca modele GAM.

```{r anovagam}
fit_gam_ae <- gam(wage ~ s(age) + education, data = Wage)
anova(fit_gam_ae, fit_gam_simpler, fit_gam)
```

Test wykazał wyższość modeli 2 i 3 nad modelem 1 (najprostszym), natomiast
nie wykazał istotnej różnicy w działaniu między modelami 2 i 3.

Dopasowanie modelu wykorzystującego lokalną regresję.

```{r gamlo}
fit_gam_lo <- gam(wage ~ s(year) + lo(age) + education, data = Wage)
summary(fit_gam_lo)
```

Wykres częściowej zależności.

```{r}
plot(fit_gam_lo, col = "green", se = TRUE)
```

Porównanie z innymi modelami.

```{r}
anova(fit_gam_ae, fit_gam_simpler, fit_gam_lo)
```

### GAM w GLM

Regresja logistyczna wykorzystująca GAM

```{r logisticgam}
fit_logistic_gam <- gam(I(wage > 250) ~ year + s(age) + education, 
                        family = binomial, data = Wage)
summary(fit_logistic_gam)
```

Wykres częściowej zależności.

```{r}
plot(fit_logistic_gam, col = "blue", se = TRUE)
```
