---
title: "Bagging, lasy losowe i MARS - zadania"
output: html_document
---

```{r setup, include=FALSE}
knitr::opts_chunk$set(echo = TRUE)
```

Drzewa decyzyjne są zaimplementowane w pakiecie `rpart` (nieco odmienna
implementacja dostępna jest w pakiecie `tree`). Dla uzyskania bogatszej
(i ładniejszej) wizualizacji drzew warto skorzystać z pakietu `rpart.plot`.

```{r}
library(rpart)
library(rpart.plot)
```

### Drzewa klasyfikacyjne

Poniższy kod wykorzystuje zbiór danych `Carseats` z pakietu `ISLR`. Będziemy
klasyfikować obserwacje do dwóch klas: **wysoka sprzedaż** i **niska sprzedaż**.
Uzupełniamy zbiór danych o zmienną objaśnianą w zadaniu klasyfikacji.

```{r CarseatsDS}
library(ISLR)
CarseatsH <- 
  Carseats |> 
  transform(High = factor(ifelse(Sales <= 8, "No", "Yes")))
head(CarseatsH)
```

Budujemy drzewo klasyfikacyjne do predykcji `High` na podstawie pozostałych
zmiennych (poza `Sales`).

```{r classTree}
sales_high_rpart <- rpart(High ~ . - Sales, data = CarseatsH)
plot(sales_high_rpart, margin = 0.1, minbranch = 1.5)
text(sales_high_rpart, pretty = 0)
```

Ładniejsze przedstawienie graficzne dopasowanego modelu

```{r}
rpart.plot(sales_high_rpart)
```

Drzewo w postaci zbioru reguł

```{r}
rpart.rules(sales_high_rpart)
```

Szczegóły struktury drzewa w postaci tekstowej

```{r}
sales_high_rpart
```

Podstawowe informacje o modelu łącznie z informacjami dotyczącymi ewentualnego
przycinania

```{r}
printcp(sales_high_rpart)
```

Ważność predyktorów

```{r}
sales_high_rpart$variable.importance
```

#### Uwaga

Bardzo szczegółowy raport na temat modelu produkuje funkcja `summary()`.
Na ogół jest on bardzo długi.

```{r eval=FALSE}
summary(sales_high_rpart)
```

#### Estymacja błędu testowego

Metodą zbioru walidacyjnego estymujemy błąd testowy dla drzewa klasyfikacyjnego
w rozważanym problemie.

```{r}
set.seed(1)
n <- nrow(CarseatsH)
train <- sample(n, 0.8 * n)
test <- -train

sales_high_big <- rpart(High ~ . - Sales, data = CarseatsH, subset = train)
sales_high_big_predicted <- predict(sales_high_big, newdata = CarseatsH[test,], type = "class")
table(sales_high_big_predicted, CarseatsH$High[test])
mean(sales_high_big_predicted != CarseatsH$High[test])
```

**Duże** drzewo $T_0$ dla zbioru uczącego `CarseatsH[train,]`

```{r}
rpart.plot(sales_high_big)
```

Do znalezienia optymalnego poddrzewa stosujemy przycinanie stosowane złożonością.
Poniższy wykres pokazuje zależność błędu walidacji krzyżowej od rozmiaru
poddrzewa (i malejącego parametru złożoności).

```{r}
plotcp(sales_high_big)
```

Szczegółowe informacje pokazuje raport tekstowy. Kolumna `xerror` podaje wartości
względnego błędu CV, a kolumna `CP` zawiera wartość parametru złożoności, który
wykorzystywany do przycięcia drzewa.

```{r}
printcp(sales_high_big)
```

Wyznaczamy parametry drzewa o minimalnym błędzie CV

```{r}
n_min <- which.min(sales_high_big$cptable[, "xerror"])
cp_min <- sales_high_big$cptable[n_min, "CP"]
cp_min
```

i przycinamy duże drzewo do tego poddrzewa (czyli poddrzewa o 
`r sales_high_big$cptable[n_min, "nsplit"] + 1` liściach).

```{r}
sales_high_pruned_min <- prune(sales_high_big, cp = cp_min)
rpart.plot(sales_high_pruned_min)
```

Liczymy dla minimalnego poddrzewa błąd walidacyjny

```{r}
sales_high_pruned_min_predicted <- predict(sales_high_pruned_min, newdata = CarseatsH[test,], type = "class")
table(sales_high_pruned_min_predicted, CarseatsH$High[test])
mean(sales_high_pruned_min_predicted != CarseatsH$High[test])
```

Dla porównania wyznaczamy najmniejsze poddrzewo, którego błąd 
CV mieści się
w przedziale jednego błędu standardowego od błędu minimalnego (**reguła 1 SE**)

```{r}
limit <- sum(sales_high_big$cptable[n_min, c("xerror", "xstd")])
n_1se <- min(which(sales_high_big$cptable[, "xerror"] < limit))
cp_1se <- sales_high_big$cptable[n_1se, "CP"]
cp_1se
```

i przycinamy duże drzewo do tego poddrzewa 
(o `r sales_high_big$cptable[n_1se, "nsplit"] + 1` liściach)

```{r}
sales_high_pruned_1se <- prune(sales_high_big, cp = cp_1se)
rpart.plot(sales_high_pruned_1se)
```

Liczymy dla tego poddrzewa błąd walidacyjny

```{r}
sales_high_pruned_1se_predicted <- predict(sales_high_pruned_1se, newdata = CarseatsH[test,], type = "class")
table(sales_high_pruned_1se_predicted, CarseatsH$High[test])
mean(sales_high_pruned_1se_predicted != CarseatsH$High[test])
```

### Drzewa regresyjne

Używamy zbioru danych `Boston` z pakietu `MASS`. Konstruujemy drzewo decyzyjne
dla problemu regresji `medv` względem pozostałych zmiennych.

```{r}
library(MASS)
medv_rpart <- rpart(medv ~ ., data = Boston)
rpart.plot(medv_rpart, digits = 4)
```

Struktura w postaci tekstowej. *Deviance* oznacza tutaj RSS.

```{r}
medv_rpart
```

Podstawowe informacje podsumowujące model.

```{r}
printcp(medv_rpart)
```

Ważność predyktorów

```{r}
medv_rpart$variable.importance
```

#### Estymacja błędu testowego

Metodą zbioru walidacyjnego szacujemy błąd testowy (MSE).

```{r medvtreeerror}
set.seed(2025)
n <- nrow(Boston)
train <- sample(n, 0.8 * n)
test <- -train

medv_big <- rpart(medv ~ ., data = Boston, subset = train)
medv_big_pred <- predict(medv_big, newdata = Boston[test,])
mean((medv_big_pred - Boston$medv[test])^2)
```

Struktura dużego drzewa

```{r}
rpart.plot(medv_big, digits = 4)
```

Wyznaczamy optymalne poddrzewo metodą przycinania sterowanego złożonością.

```{r medv.tree.cv}
plotcp(medv_big)
```

W postaci tekstowej

```{r}
medv_big$cptable
```

Optymalne w tym przypadku jest - jak widać - drzewo duże. Według reguły 1 SE
można je jednak przyciąć do drzewa o 7 liściach.

```{r}
n_min <- which.min(medv_big$cptable[, "xerror"])
limit <- sum(medv_big$cptable[n_min, c("xerror", "xstd")])
n_1se <- min(which(medv_big$cptable[, "xerror"] < limit))
cp_1se <- medv_big$cptable[n_1se - 1, "CP"]
medv_pruned <- prune(medv_big, cp = cp_1se)
rpart.plot(medv_pruned)
```

Estymata błędu testowego

```{r}
medv_pruned_pred <- predict(medv_pruned, newdata = Boston[test,])
mean((medv_pruned_pred - Boston$medv[test])^2)
```

### Zadania

1. Porównaj estymaty błędu testowego drzew decyzyjnych dla zbioru `Boston`
z odpowiednią estymatą uzyskaną dla regresji liniowej.

1. Porównaj estymaty błędu testowego drzew decyzyjnych dla zbioru `CarseatsH`
z odpowiednimi estymatami uzyskanymi dla regresji logistycznej, LDA i QDA.

1. Czy w poprzednich zadaniach występują predyktory istotne w modelu
liniowym/logistycznym a nieistotne w modelu drzewa decyzyjnego? A na odwrót?

1. Przeanalizuj przy pomocy drzew decyzyjnych zbiory danych `ISLR::Hitters` 
i `titanic::titanic_train`. Sprawdź jakość predykcji przy pomocy zbioru
walidacyjnego (w pierwszym przypadku) i zbioru testowego 
(czyli `titanic::titanic_test` w drugim przypadku).


---

## Rozwiązanie rozszerzonych zadań 1--4

Poniższe chunki można wkleić po sekcji **Zadania**. Kod używa tych samych zbiorów danych, co materiał o drzewach decyzyjnych, ale rozszerza porównania o:

- bagging,
- las losowy,
- MARS addytywny (`degree = 1`),
- MARS z interakcjami drugiego rzędu (`degree = 2`).

```{r pakiety-rozszerzenie, message=FALSE, warning=FALSE}
# W razie potrzeby najpierw zainstaluj brakujące pakiety:
# install.packages(c("ISLR", "MASS", "rpart", "rpart.plot", "randomForest", "earth", "titanic", "dplyr"))

library(ISLR)
library(MASS)
library(rpart)
library(rpart.plot)
library(randomForest)
library(earth)
library(titanic)
library(dplyr)
```

### Funkcje pomocnicze

```{r funkcje-pomocnicze}
# MSE dla regresji
mse <- function(y, y_hat) {
  mean((y - y_hat)^2)
}

# Błąd klasyfikacji
class_error <- function(y, y_hat) {
  mean(y != y_hat)
}

# Moda, używana do imputacji brakujących wartości w zmiennych jakościowych
moda <- function(x) {
  ux <- na.omit(unique(x))
  ux[which.max(tabulate(match(x, ux)))]
}

# Porządkowanie wyników w czytelnej tabeli
pokaz_wyniki <- function(tab) {
  tab[order(tab$Blad_testowy), ]
}
```

## Zadanie 1 rozszerzone: `Boston`

Porównujemy estymaty błędu testowego dla drzewa decyzyjnego, regresji liniowej, baggingu, lasu losowego oraz MARS z poziomem interakcji 1 i 2.

```{r zad1-boston-rozszerzone}
set.seed(2025)

n <- nrow(Boston)
train <- sample(n, 0.8 * n)
test <- -train

Boston_train <- Boston[train, ]
Boston_test <- Boston[test, ]

# 1. Duże drzewo regresyjne
medv_big <- rpart(medv ~ ., data = Boston_train)
pred_tree_big <- predict(medv_big, newdata = Boston_test)
mse_tree_big <- mse(Boston_test$medv, pred_tree_big)

# 2. Drzewo przycięte regułą 1 SE
n_min <- which.min(medv_big$cptable[, "xerror"])
limit <- sum(medv_big$cptable[n_min, c("xerror", "xstd")])
n_1se <- min(which(medv_big$cptable[, "xerror"] < limit))

# Zabezpieczenie przed wyjściem poza zakres tabeli cp
cp_1se <- if (n_1se > 1) {
  medv_big$cptable[n_1se - 1, "CP"]
} else {
  medv_big$cptable[n_1se, "CP"]
}

medv_pruned <- prune(medv_big, cp = cp_1se)
pred_tree_pruned <- predict(medv_pruned, newdata = Boston_test)
mse_tree_pruned <- mse(Boston_test$medv, pred_tree_pruned)

# 3. Regresja liniowa
lm_boston <- lm(medv ~ ., data = Boston_train)
pred_lm <- predict(lm_boston, newdata = Boston_test)
mse_lm <- mse(Boston_test$medv, pred_lm)

# 4. Bagging
# W baggingu dla randomForest ustawiamy mtry = liczba wszystkich predyktorów.
p_boston <- ncol(Boston_train) - 1

set.seed(2025)
bag_boston <- randomForest(
  medv ~ .,
  data = Boston_train,
  mtry = p_boston,
  ntree = 500,
  importance = TRUE
)
pred_bag <- predict(bag_boston, newdata = Boston_test)
mse_bag <- mse(Boston_test$medv, pred_bag)

# 5. Las losowy
# Dla regresji typowy wybór domyślny to około p/3.
set.seed(2025)
rf_boston <- randomForest(
  medv ~ .,
  data = Boston_train,
  mtry = max(1, floor(p_boston / 3)),
  ntree = 500,
  importance = TRUE
)
pred_rf <- predict(rf_boston, newdata = Boston_test)
mse_rf <- mse(Boston_test$medv, pred_rf)

# 6. MARS addytywny, czyli bez interakcji
mars1_boston <- earth(
  medv ~ .,
  data = Boston_train,
  degree = 1
)
pred_mars1 <- predict(mars1_boston, newdata = Boston_test)
mse_mars1 <- mse(Boston_test$medv, pred_mars1)

# 7. MARS z interakcjami do rzędu 2
mars2_boston <- earth(
  medv ~ .,
  data = Boston_train,
  degree = 2
)
pred_mars2 <- predict(mars2_boston, newdata = Boston_test)
mse_mars2 <- mse(Boston_test$medv, pred_mars2)

wyniki_boston <- data.frame(
  Model = c(
    "Drzewo duże",
    "Drzewo przycięte 1 SE",
    "Regresja liniowa",
    "Bagging",
    "Las losowy",
    "MARS degree = 1",
    "MARS degree = 2"
  ),
  Blad_testowy = c(
    mse_tree_big,
    mse_tree_pruned,
    mse_lm,
    mse_bag,
    mse_rf,
    mse_mars1,
    mse_mars2
  )
)

pokaz_wyniki(wyniki_boston)
```

Ważność predyktorów w modelach zespołowych i MARS:

```{r zad1-boston-waznosc}
# Ważność w drzewie
medv_big$variable.importance

# Ważność w baggingu
importance(bag_boston)

# Ważność w lesie losowym
importance(rf_boston)

# Ważność w MARS degree = 1
evimp(mars1_boston)

# Ważność w MARS degree = 2
evimp(mars2_boston)
```

## Zadanie 2 rozszerzone: `CarseatsH`

Porównujemy drzewo klasyfikacyjne z regresją logistyczną, LDA, QDA, baggingiem, lasem losowym oraz MARS w wersji logistycznej.

```{r zad2-carseats-rozszerzone}
set.seed(1)

CarseatsH <- 
  Carseats |> 
  transform(High = factor(ifelse(Sales <= 8, "No", "Yes")))

n <- nrow(CarseatsH)
train <- sample(n, 0.8 * n)
test <- -train

Carseats_train <- CarseatsH[train, ]
Carseats_test <- CarseatsH[test, ]

# 1. Duże drzewo klasyfikacyjne
sales_high_big <- rpart(High ~ . - Sales, data = Carseats_train)
pred_tree_big <- predict(sales_high_big, newdata = Carseats_test, type = "class")
err_tree_big <- class_error(Carseats_test$High, pred_tree_big)

# 2. Drzewo przycięte według minimalnego błędu CV
n_min <- which.min(sales_high_big$cptable[, "xerror"])
cp_min <- sales_high_big$cptable[n_min, "CP"]

sales_high_pruned_min <- prune(sales_high_big, cp = cp_min)
pred_tree_pruned_min <- predict(
  sales_high_pruned_min,
  newdata = Carseats_test,
  type = "class"
)
err_tree_pruned_min <- class_error(Carseats_test$High, pred_tree_pruned_min)

# 3. Drzewo przycięte regułą 1 SE
limit <- sum(sales_high_big$cptable[n_min, c("xerror", "xstd")])
n_1se <- min(which(sales_high_big$cptable[, "xerror"] < limit))
cp_1se <- sales_high_big$cptable[n_1se, "CP"]

sales_high_pruned_1se <- prune(sales_high_big, cp = cp_1se)
pred_tree_pruned_1se <- predict(
  sales_high_pruned_1se,
  newdata = Carseats_test,
  type = "class"
)
err_tree_pruned_1se <- class_error(Carseats_test$High, pred_tree_pruned_1se)

# 4. Regresja logistyczna
glm_carseats <- glm(
  High ~ . - Sales,
  data = Carseats_train,
  family = binomial
)
prob_glm <- predict(glm_carseats, newdata = Carseats_test, type = "response")
pred_glm <- factor(ifelse(prob_glm > 0.5, "Yes", "No"), levels = levels(CarseatsH$High))
err_glm <- class_error(Carseats_test$High, pred_glm)

# 5. LDA
lda_carseats <- lda(High ~ . - Sales, data = Carseats_train)
pred_lda <- predict(lda_carseats, newdata = Carseats_test)$class
err_lda <- class_error(Carseats_test$High, pred_lda)

# 6. QDA
qda_carseats <- qda(High ~ . - Sales, data = Carseats_train)
pred_qda <- predict(qda_carseats, newdata = Carseats_test)$class
err_qda <- class_error(Carseats_test$High, pred_qda)

# 7. Bagging
p_carseats <- ncol(model.matrix(High ~ . - Sales, data = Carseats_train)) - 1

set.seed(1)
bag_carseats <- randomForest(
  High ~ . - Sales,
  data = Carseats_train,
  mtry = p_carseats,
  ntree = 500,
  importance = TRUE
)
pred_bag <- predict(bag_carseats, newdata = Carseats_test)
err_bag <- class_error(Carseats_test$High, pred_bag)

# 8. Las losowy
# Dla klasyfikacji typowy wybór to około sqrt(p).
set.seed(1)
rf_carseats <- randomForest(
  High ~ . - Sales,
  data = Carseats_train,
  mtry = max(1, floor(sqrt(p_carseats))),
  ntree = 500,
  importance = TRUE
)
pred_rf <- predict(rf_carseats, newdata = Carseats_test)
err_rf <- class_error(Carseats_test$High, pred_rf)

# 9. MARS addytywny, wersja logistyczna
mars1_carseats <- earth(
  High ~ . - Sales,
  data = Carseats_train,
  degree = 1,
  glm = list(family = binomial)
)
prob_mars1 <- predict(mars1_carseats, newdata = Carseats_test, type = "response")
pred_mars1 <- factor(ifelse(prob_mars1 > 0.5, "Yes", "No"), levels = levels(CarseatsH$High))
err_mars1 <- class_error(Carseats_test$High, pred_mars1)

# 10. MARS z interakcjami do rzędu 2, wersja logistyczna
mars2_carseats <- earth(
  High ~ . - Sales,
  data = Carseats_train,
  degree = 2,
  glm = list(family = binomial)
)
prob_mars2 <- predict(mars2_carseats, newdata = Carseats_test, type = "response")
pred_mars2 <- factor(ifelse(prob_mars2 > 0.5, "Yes", "No"), levels = levels(CarseatsH$High))
err_mars2 <- class_error(Carseats_test$High, pred_mars2)

wyniki_carseats <- data.frame(
  Model = c(
    "Drzewo duże",
    "Drzewo przycięte min CV",
    "Drzewo przycięte 1 SE",
    "Regresja logistyczna",
    "LDA",
    "QDA",
    "Bagging",
    "Las losowy",
    "MARS degree = 1",
    "MARS degree = 2"
  ),
  Blad_testowy = c(
    err_tree_big,
    err_tree_pruned_min,
    err_tree_pruned_1se,
    err_glm,
    err_lda,
    err_qda,
    err_bag,
    err_rf,
    err_mars1,
    err_mars2
  )
)

pokaz_wyniki(wyniki_carseats)
```

Macierze pomyłek dla modeli zespołowych i MARS:

```{r zad2-carseats-macierze}
table(Prawdziwe = Carseats_test$High, Bagging = pred_bag)
table(Prawdziwe = Carseats_test$High, Las_losowy = pred_rf)
table(Prawdziwe = Carseats_test$High, MARS_1 = pred_mars1)
table(Prawdziwe = Carseats_test$High, MARS_2 = pred_mars2)
```

Ważność predyktorów:

```{r zad2-carseats-waznosc}
# Ważność w drzewie
sales_high_big$variable.importance

# Ważność w baggingu
importance(bag_carseats)

# Ważność w lesie losowym
importance(rf_carseats)

# Ważność w MARS degree = 1
evimp(mars1_carseats)

# Ważność w MARS degree = 2
evimp(mars2_carseats)
```

## Zadanie 3 rozszerzone: porównanie istotności predyktorów

W modelu liniowym/logistycznym za istotne uznajemy predyktory z wartością `p < 0.05`.
W drzewie, baggingu i lesie losowym za ważne uznajemy predyktory z dodatnią ważnością.
W modelach MARS patrzymy na zmienne występujące w funkcjach bazowych.

```{r zad3-porownanie-predyktorow}
# Funkcja porządkująca nazwy współczynników z modeli liniowych.
# Przy zmiennych jakościowych np. ShelveLocGood sprowadzamy nazwę do ShelveLoc.
normalizuj_nazwy <- function(nazwy, zmienne) {
  sapply(nazwy, function(z) {
    pasuje <- zmienne[sapply(zmienne, function(v) startsWith(z, v))]
    if (length(pasuje) > 0) pasuje[which.max(nchar(pasuje))] else z
  })
}

# Zmienne w modelu Boston
zmienne_boston <- setdiff(names(Boston), "medv")

# Istotność w regresji liniowej dla Boston
coef_lm_boston <- summary(lm_boston)$coefficients
istotne_lm_boston_raw <- rownames(coef_lm_boston)[coef_lm_boston[, "Pr(>|t|)"] < 0.05]
istotne_lm_boston_raw <- setdiff(istotne_lm_boston_raw, "(Intercept)")
istotne_lm_boston <- unique(normalizuj_nazwy(istotne_lm_boston_raw, zmienne_boston))

# Ważność w drzewie dla Boston
wazne_tree_boston <- names(medv_big$variable.importance)

# Ważność w lesie losowym dla Boston
wazne_rf_boston <- rownames(importance(rf_boston))[importance(rf_boston)[, "%IncMSE"] > 0]

# Zmienne w MARS dla Boston
wazne_mars1_boston <- rownames(evimp(mars1_boston))
wazne_mars2_boston <- rownames(evimp(mars2_boston))

cat("Boston: istotne w regresji liniowej, ale nieważne w drzewie:\n")
setdiff(istotne_lm_boston, wazne_tree_boston)

cat("Boston: ważne w drzewie, ale nieistotne w regresji liniowej:\n")
setdiff(wazne_tree_boston, istotne_lm_boston)

cat("Boston: ważne w RF, ale nieistotne w regresji liniowej:\n")
setdiff(wazne_rf_boston, istotne_lm_boston)

cat("Boston: istotne w regresji liniowej, ale niewystępujące w MARS degree = 1:\n")
setdiff(istotne_lm_boston, wazne_mars1_boston)

cat("Boston: istotne w regresji liniowej, ale niewystępujące w MARS degree = 2:\n")
setdiff(istotne_lm_boston, wazne_mars2_boston)


# Zmienne w modelu CarseatsH
zmienne_carseats <- setdiff(names(CarseatsH), c("High", "Sales"))

# Istotność w regresji logistycznej dla CarseatsH
coef_glm_carseats <- summary(glm_carseats)$coefficients
istotne_glm_carseats_raw <- rownames(coef_glm_carseats)[coef_glm_carseats[, "Pr(>|z|)"] < 0.05]
istotne_glm_carseats_raw <- setdiff(istotne_glm_carseats_raw, "(Intercept)")
istotne_glm_carseats <- unique(normalizuj_nazwy(istotne_glm_carseats_raw, zmienne_carseats))

# Ważność w drzewie dla CarseatsH
wazne_tree_carseats <- names(sales_high_big$variable.importance)

# Ważność w lesie losowym dla CarseatsH
wazne_rf_carseats <- rownames(importance(rf_carseats))[importance(rf_carseats)[, "MeanDecreaseGini"] > 0]

# Zmienne w MARS dla CarseatsH
wazne_mars1_carseats <- rownames(evimp(mars1_carseats))
wazne_mars2_carseats <- rownames(evimp(mars2_carseats))

cat("CarseatsH: istotne w regresji logistycznej, ale nieważne w drzewie:\n")
setdiff(istotne_glm_carseats, wazne_tree_carseats)

cat("CarseatsH: ważne w drzewie, ale nieistotne w regresji logistycznej:\n")
setdiff(wazne_tree_carseats, istotne_glm_carseats)

cat("CarseatsH: ważne w RF, ale nieistotne w regresji logistycznej:\n")
setdiff(wazne_rf_carseats, istotne_glm_carseats)

cat("CarseatsH: istotne w regresji logistycznej, ale niewystępujące w MARS degree = 1:\n")
setdiff(istotne_glm_carseats, wazne_mars1_carseats)

cat("CarseatsH: istotne w regresji logistycznej, ale niewystępujące w MARS degree = 2:\n")
setdiff(istotne_glm_carseats, wazne_mars2_carseats)
```

Interpretacja do wpisania pod wynikami:

```{r zad3-interpretacja, eval=FALSE}
# Predyktor może być istotny w modelu liniowym/logistycznym,
# ale nieważny w drzewie, ponieważ model liniowy ocenia efekt globalny,
# a drzewo wybiera tylko te zmienne, które dają najlepsze lokalne podziały.
#
# Odwrotna sytuacja też jest możliwa: drzewo lub las losowy może wykryć
# nieliniowość albo interakcję, która nie jest dobrze opisana przez prosty
# model liniowy/logistyczny.
#
# MARS jest modelem pośrednim: może wykrywać nieliniowości, a przy degree = 2
# także interakcje między predyktorami.
```

## Zadanie 4 rozszerzone: `Hitters` i `titanic_train`

Wykonujemy analizę z użyciem drzewa decyzyjnego, baggingu, lasu losowego, MARS addytywnego oraz MARS z interakcjami rzędu 2.

### `Hitters`

W zbiorze `Hitters` przewidujemy `Salary`. Usuwamy obserwacje z brakującym `Salary`, tak jak zwykle robi się w tym przykładzie.

```{r zad4-hitters}
set.seed(2025)

Hitters_clean <- na.omit(Hitters)

n <- nrow(Hitters_clean)
train <- sample(n, 0.8 * n)
test <- -train

Hitters_train <- Hitters_clean[train, ]
Hitters_test <- Hitters_clean[test, ]

# 1. Drzewo regresyjne
tree_hitters <- rpart(Salary ~ ., data = Hitters_train)
pred_tree <- predict(tree_hitters, newdata = Hitters_test)
mse_tree <- mse(Hitters_test$Salary, pred_tree)

# 2. Bagging
p_hitters <- ncol(Hitters_train) - 1

set.seed(2025)
bag_hitters <- randomForest(
  Salary ~ .,
  data = Hitters_train,
  mtry = p_hitters,
  ntree = 500,
  importance = TRUE
)
pred_bag <- predict(bag_hitters, newdata = Hitters_test)
mse_bag <- mse(Hitters_test$Salary, pred_bag)

# 3. Las losowy
set.seed(2025)
rf_hitters <- randomForest(
  Salary ~ .,
  data = Hitters_train,
  mtry = max(1, floor(p_hitters / 3)),
  ntree = 500,
  importance = TRUE
)
pred_rf <- predict(rf_hitters, newdata = Hitters_test)
mse_rf <- mse(Hitters_test$Salary, pred_rf)

# 4. MARS addytywny
mars1_hitters <- earth(
  Salary ~ .,
  data = Hitters_train,
  degree = 1
)
pred_mars1 <- predict(mars1_hitters, newdata = Hitters_test)
mse_mars1 <- mse(Hitters_test$Salary, pred_mars1)

# 5. MARS z interakcjami rzędu 2
mars2_hitters <- earth(
  Salary ~ .,
  data = Hitters_train,
  degree = 2
)
pred_mars2 <- predict(mars2_hitters, newdata = Hitters_test)
mse_mars2 <- mse(Hitters_test$Salary, pred_mars2)

wyniki_hitters <- data.frame(
  Zbior = "Hitters",
  Model = c(
    "Drzewo decyzyjne",
    "Bagging",
    "Las losowy",
    "MARS degree = 1",
    "MARS degree = 2"
  ),
  Blad_testowy_MSE = c(
    mse_tree,
    mse_bag,
    mse_rf,
    mse_mars1,
    mse_mars2
  )
)

pokaz_wyniki(wyniki_hitters)
```

Ważność predyktorów:

```{r zad4-hitters-waznosc}
tree_hitters$variable.importance
importance(bag_hitters)
importance(rf_hitters)
evimp(mars1_hitters)
evimp(mars2_hitters)
```

### `titanic_train` i `titanic_test`

Uwaga praktyczna: w pakiecie `titanic` zbiór `titanic_test` zwykle nie zawiera prawdziwej kolumny `Survived`, więc nie da się policzyć realnego błędu testowego dla Kaggle test set. Dlatego kod poniżej:

1. liczy estymatę błędu klasyfikacji na zbiorze walidacyjnym wydzielonym z `titanic_train`,
2. dodatkowo generuje predykcje dla `titanic_test`,
3. jeżeli lokalna wersja `titanic_test` zawiera kolumnę `Survived`, automatycznie policzy też błąd testowy.

```{r zad4-titanic-przygotowanie}
set.seed(2025)

# Wybieramy zmienne, które są dostępne zarówno w train, jak i test.
# Pomijamy Name, Ticket i Cabin, bo wymagają dodatkowego przetwarzania tekstowego
# i mają dużo unikalnych wartości.
zmienne_titanic <- c("Pclass", "Sex", "Age", "SibSp", "Parch", "Fare", "Embarked")

titanic_train2 <- titanic_train[, c("Survived", zmienne_titanic)]
titanic_test2 <- titanic_test[, zmienne_titanic]

# Podział walidacyjny na podstawie titanic_train
n <- nrow(titanic_train2)
idx_train <- sample(n, 0.8 * n)
idx_valid <- -idx_train

tt_train <- titanic_train2[idx_train, ]
tt_valid <- titanic_train2[idx_valid, ]

# Funkcja przygotowująca dane Titanica.
# Parametry imputacji wyznaczamy wyłącznie na zbiorze treningowym,
# żeby nie podglądać danych walidacyjnych ani testowych.
prep_titanic <- function(train_df, new_df, has_survived = TRUE) {
  age_med <- median(train_df$Age, na.rm = TRUE)
  fare_med <- median(train_df$Fare, na.rm = TRUE)
  embarked_mode <- moda(train_df$Embarked)

  prepare_one <- function(df, has_survived) {
    if (has_survived) {
      df$Survived <- factor(df$Survived, levels = c(0, 1), labels = c("No", "Yes"))
    }

    df$Pclass <- factor(df$Pclass)
    df$Sex <- factor(df$Sex)
    df$Embarked[df$Embarked == ""] <- NA
    df$Embarked[is.na(df$Embarked)] <- embarked_mode
    df$Embarked <- factor(df$Embarked)

    df$Age[is.na(df$Age)] <- age_med
    df$Fare[is.na(df$Fare)] <- fare_med

    df
  }

  train_prepared <- prepare_one(train_df, has_survived = TRUE)
  new_prepared <- prepare_one(new_df, has_survived = has_survived)

  # Ujednolicenie poziomów czynników
  new_prepared$Pclass <- factor(new_prepared$Pclass, levels = levels(train_prepared$Pclass))
  new_prepared$Sex <- factor(new_prepared$Sex, levels = levels(train_prepared$Sex))
  new_prepared$Embarked <- factor(new_prepared$Embarked, levels = levels(train_prepared$Embarked))

  list(train = train_prepared, new = new_prepared)
}

prep_valid <- prep_titanic(tt_train, tt_valid, has_survived = TRUE)
tt_train_p <- prep_valid$train
tt_valid_p <- prep_valid$new
```

```{r zad4-titanic-modele-walidacja}
# 1. Drzewo klasyfikacyjne
tree_titanic <- rpart(Survived ~ ., data = tt_train_p)
pred_tree <- predict(tree_titanic, newdata = tt_valid_p, type = "class")
err_tree <- class_error(tt_valid_p$Survived, pred_tree)

# 2. Bagging
p_titanic <- ncol(model.matrix(Survived ~ ., data = tt_train_p)) - 1

set.seed(2025)
bag_titanic <- randomForest(
  Survived ~ .,
  data = tt_train_p,
  mtry = p_titanic,
  ntree = 500,
  importance = TRUE
)
pred_bag <- predict(bag_titanic, newdata = tt_valid_p)
err_bag <- class_error(tt_valid_p$Survived, pred_bag)

# 3. Las losowy
set.seed(2025)
rf_titanic <- randomForest(
  Survived ~ .,
  data = tt_train_p,
  mtry = max(1, floor(sqrt(p_titanic))),
  ntree = 500,
  importance = TRUE
)
pred_rf <- predict(rf_titanic, newdata = tt_valid_p)
err_rf <- class_error(tt_valid_p$Survived, pred_rf)

# 4. MARS addytywny, wersja logistyczna
mars1_titanic <- earth(
  Survived ~ .,
  data = tt_train_p,
  degree = 1,
  glm = list(family = binomial)
)
prob_mars1 <- predict(mars1_titanic, newdata = tt_valid_p, type = "response")
pred_mars1 <- factor(ifelse(prob_mars1 > 0.5, "Yes", "No"), levels = levels(tt_train_p$Survived))
err_mars1 <- class_error(tt_valid_p$Survived, pred_mars1)

# 5. MARS z interakcjami rzędu 2, wersja logistyczna
mars2_titanic <- earth(
  Survived ~ .,
  data = tt_train_p,
  degree = 2,
  glm = list(family = binomial)
)
prob_mars2 <- predict(mars2_titanic, newdata = tt_valid_p, type = "response")
pred_mars2 <- factor(ifelse(prob_mars2 > 0.5, "Yes", "No"), levels = levels(tt_train_p$Survived))
err_mars2 <- class_error(tt_valid_p$Survived, pred_mars2)

wyniki_titanic_valid <- data.frame(
  Zbior = "Titanic -- walidacja z titanic_train",
  Model = c(
    "Drzewo decyzyjne",
    "Bagging",
    "Las losowy",
    "MARS degree = 1",
    "MARS degree = 2"
  ),
  Blad_testowy = c(
    err_tree,
    err_bag,
    err_rf,
    err_mars1,
    err_mars2
  )
)

pokaz_wyniki(wyniki_titanic_valid)
```

Macierze pomyłek:

```{r zad4-titanic-macierze}
table(Prawdziwe = tt_valid_p$Survived, Drzewo = pred_tree)
table(Prawdziwe = tt_valid_p$Survived, Bagging = pred_bag)
table(Prawdziwe = tt_valid_p$Survived, Las_losowy = pred_rf)
table(Prawdziwe = tt_valid_p$Survived, MARS_1 = pred_mars1)
table(Prawdziwe = tt_valid_p$Survived, MARS_2 = pred_mars2)
```

Predykcje dla `titanic_test`:

```{r zad4-titanic-predykcje-test}
# Trenujemy finalne modele na całym titanic_train.
prep_final <- prep_titanic(titanic_train2, titanic_test2, has_survived = FALSE)

tt_full_train_p <- prep_final$train
tt_test_p <- prep_final$new

final_tree_titanic <- rpart(Survived ~ ., data = tt_full_train_p)

set.seed(2025)
final_bag_titanic <- randomForest(
  Survived ~ .,
  data = tt_full_train_p,
  mtry = p_titanic,
  ntree = 500,
  importance = TRUE
)

set.seed(2025)
final_rf_titanic <- randomForest(
  Survived ~ .,
  data = tt_full_train_p,
  mtry = max(1, floor(sqrt(p_titanic))),
  ntree = 500,
  importance = TRUE
)

final_mars1_titanic <- earth(
  Survived ~ .,
  data = tt_full_train_p,
  degree = 1,
  glm = list(family = binomial)
)

final_mars2_titanic <- earth(
  Survived ~ .,
  data = tt_full_train_p,
  degree = 2,
  glm = list(family = binomial)
)

pred_test_tree <- predict(final_tree_titanic, newdata = tt_test_p, type = "class")
pred_test_bag <- predict(final_bag_titanic, newdata = tt_test_p)
pred_test_rf <- predict(final_rf_titanic, newdata = tt_test_p)

prob_test_mars1 <- predict(final_mars1_titanic, newdata = tt_test_p, type = "response")
pred_test_mars1 <- factor(ifelse(prob_test_mars1 > 0.5, "Yes", "No"), levels = levels(tt_full_train_p$Survived))

prob_test_mars2 <- predict(final_mars2_titanic, newdata = tt_test_p, type = "response")
pred_test_mars2 <- factor(ifelse(prob_test_mars2 > 0.5, "Yes", "No"), levels = levels(tt_full_train_p$Survived))

predykcje_titanic_test <- data.frame(
  PassengerId = titanic_test$PassengerId,
  Drzewo = pred_test_tree,
  Bagging = pred_test_bag,
  Las_losowy = pred_test_rf,
  MARS_degree_1 = pred_test_mars1,
  MARS_degree_2 = pred_test_mars2
)

head(predykcje_titanic_test)
```

Jeżeli lokalna wersja `titanic_test` ma kolumnę `Survived`, można policzyć błąd testowy:

```{r zad4-titanic-test-jezeli-sa-etykiety}
if ("Survived" %in% names(titanic_test)) {
  y_test <- factor(titanic_test$Survived, levels = c(0, 1), labels = c("No", "Yes"))

  wyniki_titanic_test <- data.frame(
    Zbior = "Titanic -- titanic_test",
    Model = c(
      "Drzewo decyzyjne",
      "Bagging",
      "Las losowy",
      "MARS degree = 1",
      "MARS degree = 2"
    ),
    Blad_testowy = c(
      class_error(y_test, pred_test_tree),
      class_error(y_test, pred_test_bag),
      class_error(y_test, pred_test_rf),
      class_error(y_test, pred_test_mars1),
      class_error(y_test, pred_test_mars2)
    )
  )

  pokaz_wyniki(wyniki_titanic_test)
} else {
  cat("titanic_test nie zawiera kolumny Survived, więc nie da się policzyć błędu testowego.\n")
  cat("Do porównania jakości modeli użyj tabeli wyniki_titanic_valid.\n")
}
```

Ważność predyktorów dla Titanica:

```{r zad4-titanic-waznosc}
tree_titanic$variable.importance
importance(bag_titanic)
importance(rf_titanic)
evimp(mars1_titanic)
evimp(mars2_titanic)
```

## Łączne porównanie z zadania 4

```{r zad4-laczne-porownanie}
wyniki_hitters
wyniki_titanic_valid
```

Krótki komentarz do wyników:

```{r komentarz-koncowy, eval=FALSE}
# W zadaniach regresyjnych porównujemy MSE: im mniejsza wartość, tym lepiej.
# W zadaniach klasyfikacyjnych porównujemy odsetek błędnych klasyfikacji:
# im mniejsza wartość, tym lepiej.
#
# Bagging i las losowy zwykle poprawiają jakość względem pojedynczego drzewa,
# ponieważ uśredniają wiele drzew i zmniejszają wariancję modelu.
#
# Las losowy może być lepszy od baggingu, ponieważ przy każdym podziale losuje
# podzbiór predyktorów, co zmniejsza korelację między drzewami.
#
# MARS degree = 1 modeluje nieliniowości addytywne.
# MARS degree = 2 dodatkowo dopuszcza interakcje par predyktorów,
# więc może poprawić wynik, ale może też łatwiej dopasować się zbyt mocno
# do danych uczących.
```
