---
title: "Bagging i lasy losowe"
output: html_document
---

```{r setup, include=FALSE}
knitr::opts_chunk$set(echo = TRUE)
```

Otwarta implementacja lasów losowych --- i baggingu jako przypadku szczególnego
--- dostępna jest w pakiecie `randomForest`.

```{r}
library(randomForest)
```

### Regresja

Analizujemy zależność mediany ceny od pozostałych zmiennych w zbiorze danych
`MASS::Boston`.

```{r}
library(MASS)
head(Boston)
```

Las losowy z domyślną liczbą podziałów (dla regresji $\sqrt{p}$). Ustawienie 
parametru `importance` na  `TRUE` wyznacza w trakcie uczenia dodatkową miarę 
ważności predyktorów.

```{r}
medv_rf <- randomForest(medv ~ ., data = Boston, importance = TRUE)
medv_rf
```

Wykres błędu OOB względem liczby drzew

```{r}
plot(medv_rf, type = "l")
```

W przypadku regresji błąd MSE OOB dostępny jest w składowej `mse` obiektu
klasy `randomForest`.

```{r}
tail(medv_rf$mse)
```

Składowa `rsq` zawiera wartość pseudo-$R^2$ obliczaną ze wzoru

$$
  1 - \frac{MSE_{OOB}}{Var(Y)}
$$

```{r}
plot(medv_rf$rsq, type = "l", xlab = "trees", ylab = expression(R^2))
```

Ważność predyktorów (kolumna `%IncMSE` zawiera wartości dodatkowej miary 
ważności, o której była mowa wcześniej).

```{r}
importance(medv_rf)
```

Powyższa macierz w formie obrazkowej.

```{r}
varImpPlot(medv_rf)
```

Wykres częściowej zależności od najważniejszych predyktorów.

```{r}
partialPlot(medv_rf, Boston, x.var = rm)
```

```{r}
partialPlot(medv_rf, Boston, x.var = lstat)
```

Funkcja `partialPlot()` z pakietu `randomForest` umożliwia wykonanie wykresów
częściowej zależności tylko od jednego predyktora. Jeśli chcemy zobaczyć
interakcje 2 predyktorów możemy użyć pakietu `plotmo`.

```{r}
library(plotmo)
plotmo(medv_rf, pmethod = "partdep", degree1 = FALSE, degree2 = c("rm", "lstat"))
```

Dla porównania model baggingowy.

```{r}
medv_bag <- randomForest(medv ~ ., data = Boston, mtry = 13, importance = TRUE)
medv_bag
```

Możemy też poszukać optymalnej wartości liczby podziałów.

```{r}
tune_res <- tuneRF(Boston[, -14], Boston[, 14], mtryStart = 2, stepFactor = 2)
tune_res
```

Jeśli wyznaczona wartość optymalna jest różna od domyślnej i maksymalnej, 
dopasowujemy model z tą liczbą podziałów.

```{r}
medv_rf_tuned <- NULL
row_min <- which.min(tune_res[, "OOBError"])
mtry_min <- tune_res[row_min, "mtry"]

if (!(mtry_min %in% c(medv_rf$mtry, 13))) {
  medv_rf_tuned <- randomForest(medv ~ ., data = Boston, mtry = mtry_min)
  medv_rf_tuned
} else if (mtry_min == medv_rf$mtry) {
  "Równa domyślnej"
} else {
  "Równa maksymalnej"
}
```

Porównanie błędu OOB.

```{r}
cols <- c("red", "black", "green")

plot(medv_rf, type = "l", col = cols[1], main = NULL)
lines(medv_bag$mse, col = cols[2])
lgd <- c("rf", "bag")

if (!is.null(medv_rf_tuned)) {
  lines(medv_rf_tuned$mse, col = cols[3])
  lgd <- c(lgd, "rf_tuned")
}
legend("topright", legend = lgd, col = cols, pch = 20)
```

Oszacowanie błędu testowego przy pomocy zbioru walidacyjnego.

```{r}
set.seed(2025)
n <- nrow(Boston)
train <- sample(n, 0.8 * n)
test <- -train

medv_rf_subset <- randomForest(medv ~ ., data = Boston, subset = train)
medv_rf_subset_pred <- predict(medv_rf_subset, Boston[test,])
mean((medv_rf_subset_pred - Boston$medv[test])^2)

medv_bag_subset <- randomForest(medv ~ ., data = Boston, subset = train, mtry = 13)
medv_bag_subset_pred <- predict(medv_bag_subset, Boston[test,])
mean((medv_bag_subset_pred - Boston$medv[test])^2)

if (!is.null(medv_rf_tuned)) {
  medv_tuned_subset <- randomForest(medv ~ ., data = Boston, subset = train, mtry = mtry_min)
  medv_tuned_subset_pred <- predict(medv_tuned_subset, Boston[test,])
  mean((medv_tuned_subset_pred - Boston$medv[test])^2)
}
```

### Klasyfikacja

Podobnie jak dla drzew decyzyjnych wykorzystujemy przekształcony zbiór danych 
`ISLR::Carseats`.

```{r}
library(ISLR)
CarseatsH <- 
  Carseats |> 
  transform(High = factor(ifelse(Sales <= 8, "No", "Yes")))
head(CarseatsH)
```

Las losowy z domyślną liczbą podziałów (dla klasyfikacji $p / 3$).

```{r}
csh_rf <- randomForest(High ~ . - Sales, data = CarseatsH, importance = TRUE)
csh_rf
```

Wykres błędu OOB względem liczby drzew. Tym razem mamy 3 krzywe błędu:

- czarna - dla ogólnej proporcji błędnych klasyfikacji,

- zielona - dla klasy `Yes`,

- czerwona - dla klasy `No`.

```{r}
plot(csh_rf, type = "l")
```

W przypadku klasyfikacji wyniki analizy danych OOB dostępne są w składowych 
`err.rate` (proporcja błędów) i `confusion` (tabela pomyłek wyznaczona na 
podstawie danych OOB).

```{r}
tail(csh_rf$err.rate)
csh_rf$confusion
```

Ważność predyktorów (dane z pierwszych 3 kolumn są dostępne dzięki ustawieniu
`importance = TRUE`).

```{r}
importance(csh_rf)
```

Powyższa macierz w formie obrazkowej.

```{r}
varImpPlot(csh_rf)
```

Wykres częściowej zależności od najważniejszych predyktorów.

```{r}
partialPlot(csh_rf, CarseatsH, x.var = ShelveLoc, which.class = "Yes")
```

```{r}
partialPlot(csh_rf, CarseatsH, x.var = Price, which.class = "Yes")
```

```{r}
partialPlot(csh_rf, CarseatsH, x.var = Advertising, which.class = "Yes")
```

PDP z interakcjami

```{r, warning=FALSE}
plotmo(csh_rf, pmethod = "partdep", degree2 = c("^Price", "Advertising"))
```

Dla porównania model baggingowy.

```{r}
csh_bag <- randomForest(High ~ . - Sales, data = CarseatsH, mtry = 10, importance = TRUE)
csh_bag
```

Porównanie proporcji błędów OOB

```{r}
cols = c("red", "blue")
plot(csh_rf$err.rate[, "OOB"], type = "l", col = cols[1], xlab = "trees", ylab = "OOB error")
lines(csh_bag$err.rate[, "OOB"], type = "l", col = cols[2])
legend("topright", legend = c("rf", "bag"), col = cols, pch = 20)
```

Metodą zbioru walidacyjnego estymujemy błąd testowy.

```{r}
set.seed(1)
n <- nrow(CarseatsH)
train <- sample(n, 0.8 * n)
test <- -train

csh_rf_subset <- randomForest(High ~ . - Sales, data = CarseatsH, subset = train)
csh_rf_subset_pred <- predict(csh_rf_subset, CarseatsH[test, ])
mean(csh_rf_subset_pred != CarseatsH$High[test])

csh_bag_subset <- randomForest(High ~ . - Sales, data = CarseatsH, subset = train, mtry = 10)
csh_bag_subset_pred <- predict(csh_bag_subset, CarseatsH[test, ])
mean(csh_bag_subset_pred != CarseatsH$High[test])
```
