---
title: "MARS"
output: html_document
---

```{r setup, include=FALSE}
knitr::opts_chunk$set(echo = TRUE)
```

Otwarta implementacja modelu MARS jest dostępna w pakiecie `earth`. 

```{r}
library(earth)
```

### Regresja

Analizujemy zależność mediany ceny od pozostałych zmiennych w zbiorze danych
`MASS::Boston`.

```{r}
library(MASS)
head(Boston)
```

Dopasowujemy model MARS bez interakcji (czyli model addytywny).

```{r}
medv_mars <- earth(medv ~ ., data = Boston)
summary(medv_mars)
```

Dostępne wykresy diagnostyczne:

- wykres selekcji modelu,

- wykres dystrybuanty rezyduów,

- wykres rezyduów względem wartości dopasowanych (*Residuals vs. Fitted*)

- wykres kwantylowy.

```{r}
plot(medv_mars)
```

Ważność predyktorów

```{r}
medv_mars_evimp <- evimp(medv_mars)
medv_mars_evimp
```

Ważność predyktorów na obrazku

```{r}
plot(medv_mars_evimp)
```

Wykresy częściowej zależności

```{r}
plotmo(medv_mars, pmethod = "partdep", degree1 = c("rm", "lstat"))
```

MARS z poziomem interakcji 2

```{r}
medv_mars_d2 <- earth(medv ~ ., data = Boston, degree = 2)
summary(medv_mars_d2)
```

Ważność predyktorów

```{r}
evimp(medv_mars_d2) |> plot()
```

Wykresy częściowej zależności

```{r}
plotmo(medv_mars_d2, pmethod = "partdep", degree1 = c("rm", "lstat"), degree2 = c("rm", "lstat"))
```

Porównanie modeli (obrazkowe)

```{r}
plot.earth.models(list(medv_mars, medv_mars_d2))
```

Oszacowanie błędu testowego przy pomocy zbioru walidacyjnego.

```{r}
set.seed(2025)
n <- nrow(Boston)
train <- sample(n, 0.8 * n)
test <- -train

medv_mars_subset <- earth(medv ~ ., data = Boston, subset = train)
medv_mars_subset_pred <- predict(medv_mars_subset, Boston[test,])
mean((medv_mars_subset_pred - Boston$medv[test])^2)

medv_mars_d2_subset <- earth(medv ~ ., data = Boston, subset = train, degree = 2)
medv_mars_d2_subset_pred <- predict(medv_mars_d2_subset, Boston[test,])
mean((medv_mars_d2_subset_pred - Boston$medv[test])^2)
```

### Klasyfikacja (GLM)

Wykorzystujemy przekształcony zbiór danych `ISLR::Carseats`.

```{r}
library(ISLR)
CarseatsH <- 
  Carseats |> 
  transform(High = factor(ifelse(Sales <= 8, "No", "Yes")))
head(CarseatsH)
```


Dopasowujemy model MARS z GLM bez interakcji (czyli model addytywny).

```{r}
csh_mars <- earth(High ~ . - Sales, data = CarseatsH, glm = list(family = binomial))
summary(csh_mars)
```

Standardowe wykresy diagnostyczne dotyczą głównie MARS z numeryczną zmienną
odpowiedzi. Dla GLM dostępny jest specjalny wykres rozkładu wartości zmiennej
odpowiedzi.

```{r}
plotd(csh_mars)
```

Ważność predyktorów

```{r}
evimp(csh_mars) |> plot()
```

Wykresy częściowej zależności

```{r}
plotmo(csh_mars, pmethod = "partdep", degree1 = c("ShelveLoc", "^Price", "Advertising"),
       degree2 = c("^Price", "Advertising"))
```

Metodą zbioru walidacyjnego estymujemy błąd testowy.

```{r}
set.seed(1)
n <- nrow(CarseatsH)
train <- sample(n, 0.8 * n)
test <- -train

csh_mars_subset <- earth(High ~ . - Sales, data = CarseatsH, subset = train, 
                         glm = list(family = binomial))
csh_mars_subset_prob <- predict(csh_mars_subset, CarseatsH[test, ], type = "response")
csh_mars_subset_pred <- ifelse(csh_mars_subset_prob > 0.5, "Yes", "No")
mean(csh_mars_subset_pred != CarseatsH$High[test])

csh_mars_d2_subset <- earth(High ~ . - Sales, data = CarseatsH, subset = train, 
                            degree = 2, glm = list(family = binomial))
csh_mars_d2_subset_prob <- predict(csh_mars_d2_subset, CarseatsH[test, ], type = "response")
csh_mars_d2_subset_pred <- ifelse(csh_mars_d2_subset_prob > 0.5, "Yes", "No")
mean(csh_mars_d2_subset_pred != CarseatsH$High[test])
```
