---
title: "Regresja liniowa - zadanie"
output: html_document
---

## Zadanie 1

Dane umieszczone są w zbiorze `Hitters` z pakietu `ISLR`. Przed użyciem
należy usunąć wiersze zawierające wartości brakujące

```{r}
library(ISLR)
Hitters <- na.omit(Hitters)
head(Hitters)
```

Przy pomocy modelu liniowego przeanalizuj zależność zarobków zawodników
(zmienna `Salary`) od wszystkich pozostałych zmiennych. Dla każdego predyktora 
stwierdź:

- czy na podstawie modelu można uznać, że jest on predyktorem istotnym,

- jeśli jest istotny, to jaki jest jego wpływ na zarobki (zwróć uwagę na
różnicę w opisie wpływu predyktorów ilościowych i jakościowych).

Przeanalizuj dopasowanie modelu do danych i stopień spełniania założeń modelu
liniowego.

## Rozwiązanie

```{r}
model <- lm(Hitters$Salary ~ ., Hitters)
summary(model)
```
### Istotność predyktorów

Na podstawie wartości p-value (< 0.06) za istotne predyktory uznajemy:

- AtBat (p = 0.002)
- Hits (p = 0.0018)
- Walks (p < 0.001)
- CWalks (p = 0.014)
- Cruns (p = 0.053795)
- DivisionW (p = 0.004)
- PutOuts (p < 0.001)

Predyktory nieistotne (p > 0.06) to m.in.: HmRun, Runs, RBI, Years, League, Errors, itd.

### Interpretacja wpływu predyktorów

Dla zmiennych ilościowych:

- Hits: wzrost liczby hitów o 1 powoduje wzrost wynagrodzenia średnio o ok. 7.5 jednostki (przy pozostałych zmiennych stałych)
- Walks: wzrost liczby spacerów o 1 zwiększa wynagrodzenie o ok. 6.23
- PutOuts: wzrost o 1 powoduje wzrost wynagrodzenia o ok. 0.28

- AtBat: wzrost liczby prób odbicia o 1 wiąże się ze spadkiem wynagrodzenia o ok. 1.98

Dla zmiennych jakościowych:

- DivisionW: zawodnicy z dywizji W zarabiają średnio o ok. 117 jednostek mniej niż zawodnicy z dywizji referencyjnej (E), przy pozostałych zmiennych stałych

### Ocena dopasowania modelu

Współczynnik determinacji R² wynosi 0.5461, co oznacza, że model wyjaśnia około 54.6% zmienności wynagrodzeń.

Skorygowany R² wynosi 0.5106, co wskazuje na umiarkowane dopasowanie modelu.

Test F (p-value < 2.2e-16) wskazuje, że model jako całość jest istotny statystycznie.

## Zadanie 2

Powtórz analizę z zadania 1 dla modelu skonstruowanego z pominięciem predyktorów,
które w modelu pełnym okazały się nieistotne.

### Wybór zmiennych do modelu

Do nowego modelu wybrano zmienne istotne statystycznie w modelu pełnym:

- AtBat
- Hits
- Walks
- CWalks
- CRuns
- Division
- PutOuts

Celem było uproszczenie modelu przy zachowaniu jego jakości.

## Rozwiązanie

```{r}
Hitters2 <- Hitters[, c("AtBat", "CWalks", "Hits", "Division", "PutOuts", "Walks", "CRuns", "Salary")]
model2 <- lm(Hitters2$Salary ~ ., Hitters2 )
summary(model2)
```
### Porównanie modeli

Model zredukowany:

- jest prostszy (mniej zmiennych)
- zachowuje główne istotne zależności

Adjusted R² modelu zredukowanego jest bardzo zbliżone do modelu pełnego (~0.51 vs ~0.50), co oznacza, że usunięcie nieistotnych zmiennych nie pogorszyło istotnie jakości dopasowania.