---
title: "Boosting - wstęp"
output: html_document
---

```{r setup, include=FALSE}
knitr::opts_chunk$set(echo = TRUE)
```

## Uwaga

**PROSZĘ NIE INSTALOWAĆ AUTOMATYCZNIE PAKIETU `xgboost`**.

Spośród pakietów wykorzystywanych w tych materiałach pakiet

- `gbm3`

w ogóle nie jest dostępny w CRAN, a wersja pakietu

- `xgboost`

dostępna w CRAN jest przestarzała. Odnośniki do instrukcji instalacji są
podane poniżej. Ważne, żeby **NIE INSTALOWAĆ** `xgboost` przy pomocy
automatycznego instalatora RStudio.

### Prerekwizyty

Instalacja wspomnianych pakietów wymaga zainstalowania dostępnego w CRAN 
pakietu `remotes`.

```{r, eval=FALSE}
install.packages("remotes")
```

W systemie macOS przed zainstalowaniem GBM3 i XGBoost warto zainstalować bibliotekę
OpenMP (`libomp`), np. `brew install libomp`.

## Dane

Podobnie jak w poprzednich materiałach wykorzystujemy zbiory danych `Boston`

```{r}
library(MASS)
head(Boston)
```

i zmodyfikowany `Carseats`

```{r}
library(ISLR)
CarseatsH <- 
  Carseats |> 
  transform(High = factor(ifelse(Sales <= 8, "No", "Yes")))
head(CarseatsH)
```
