---
title: "Boosting - GBM3"
output: html_document
---

```{r setup, include=FALSE}
knitr::opts_chunk$set(echo = TRUE)
library(MASS)
library(ISLR)
CarseatsH <- 
  Carseats |> 
  transform(High = factor(ifelse(Sales <= 8, "No", "Yes")))
```

## GBM 3

Jest to nowa - rozwinięta, ale nie do końca dopracowana - wersja klasycznego 
pakietu implementującego boosting gradientowy GBM 
(nazwa pakietu w R `gbm` - aktualnie nie rozwijany).
Instalujemy aktualną wersję pakietu z GitHub.

```{r, eval=FALSE}
remotes::install_github("gbm-developers/gbm3")
```

### Regresja

Badamy zależność ceny nieruchomości od pozostałych zmiennych ze zbioru
`Boston`.

Uruchomienie z domyślnymi wartościami parametrów - parametr `distribution`
lepiej ustawić ręcznie - nawet na wartość domyślną.

```{r}
library(gbm3)
medv_gbm3 <- gbmt(medv ~ ., data = Boston, distribution = gbm_dist("Gaussian"))
medv_gbm3
```

Wykres błędu treningowego i walidacyjnego (zbiór walidacyjny powstaje ponieważ
parametr `num_train` obiektu parametrów uczenia jest ustawiony na wartość
mniejszą niż liczba wierszy w zbiorze danych, patrz `?training_params`).

```{r}
gbmt_performance(medv_gbm3) |> plot()
legend("topright", legend = c("Walidacyjny", "Treningowy"), col = c("red", "black"), pch = 20)
```

Funkcja `summary.GBMFit()` wyznacza ważność predyktorów i (domyślnie) wykonuje
odpowiedni wykres.

```{r}
summary(medv_gbm3)
```

Wykresy częściowej zależności wykonywane są przez funkcję `plot.GBMFit()`.

Zależność od jednego predyktora.

```{r}
plot(medv_gbm3, var_index = "rm")
```

Zależność od 2 predyktorów.

```{r}
plot(medv_gbm3, var_index = c("rm", "lstat"))
```

Zależność od 3 predyktorów (liczy się długo).

```{r, eval=FALSE}
plot(medv_gbm3, var_index = c("rm", "lstat", "ptratio"))
```

Jak widać powyżej GBM3 domyślnie używa 2000 drzew, co w naszym przykładzie nie
doprowadziło do przeuczenia. Do manipulowania parametrami metody służy
parametr `train_params` funkcji `gbmt()`. Jego wartością powinien być obiekt
klasy `GBMTrainParams`. Standardowo takie obiekty konstruuje funkcja
`training_params()`. Wśród jej parametrów są:

- `num_trees` - liczba drzew w zespole (parametr $M$),

- `interaction_depth` - głębokośc interakcji (parametr $d$),

- `shrinkage` - parametr spowalniający uczenie ($\nu$),

- `num_train` - wielkość faktycznego zbioru treningowego,

- `bag_fraction` - ułamek faktycznego zbioru treningowego stosowany w uczeniu
pojedynczego drzewa (parametr $\eta$).

Są to też składowe obiektu parametrów. Niestety domyślnie funkcja `training_params()`
ustawia dla części parametrów wartości **bezpieczne**, ale **nieużyteczne**.
Bardziej sensowne wartości domyślne ustawia - pośrednio - funkcja `gbmt()`.

Jeśli chcemy zmodyfikować parametry dopasowanego modelu wygodniej jest
posłużyć się zmodyfikowaną wersją obiektu jego parametrów uruchomieniowych.
Np. jeśli chcemy uruchomić model jak poprzednio ale dla 10000 drzew można
to zrobić następująco.

```{r}
train_params <- medv_gbm3$params
train_params$num_trees <- 10000
medv_gbm3_big <- gbmt(medv ~ ., data = Boston, train_params = train_params,
                      distribution = gbm_dist("Gaussian"))
medv_gbm3_big
```
Wykres błędu

```{r}
gbmt_performance(medv_gbm3_big) |> plot()
```

Analogiczny model wykorzystujący do treningu wszystkie dane. Tutaj lepiej
posłużyć się funkcją `training_params()`. Nie będzie też dostępny błąd
walidacyjny, można zamiast tego użyć walidacji krzyżowej (parametr `cv_folds`).

```{r}
train_params2 <- training_params(
  num_trees = train_params$num_trees,
  interaction_depth = train_params$interaction_depth,
  num_train = nrow(Boston),
  num_features = train_params$num_features
  )
medv_gbm3_big_full <- gbmt(medv ~ ., data = Boston, train_params = train_params2,
                           distribution = gbm_dist("Gaussian"), cv_folds = 10)
medv_gbm3_big_full
```

Wykres błędu CV

```{r}
plot(gbmt_performance(medv_gbm3_big_full))
```

### Klasyfikacja

Klasyfikujemy sprzedaż fotelików na poziom wysoki i niski.

Dopasowujemy model z wartościami domyślnymi.

```{r}
csh_gbm3 <- gbmt(High ~ . - Sales, data = CarseatsH, distribution = gbm_dist("Bernoulli"))
csh_gbm3
```

Wykres błędu walidacyjnego

```{r}
gbmt_performance(csh_gbm3) |> plot()
```

Ważność predyktorów

```{r}
summary(csh_gbm3)
```

Wykres częściowej zależności dla jednego predyktora

```{r}
plot(csh_gbm3, var_index = "Price")
```

Od 2 predyktorów.

```{r}
plot(csh_gbm3, var_index = c("Price", "ShelveLoc"))
```

Tabela pomyłek dla zbioru treningowego.

```{r}
probs <- predict(csh_gbm3, CarseatsH, n.trees = 2000, type = "response")
predicted <- ifelse(probs > 0.5, "Yes", "No")
table(predicted, CarseatsH$High)
```

Treningowa proporcja błędów

```{r}
mean(predicted != CarseatsH$High)
```
