---
title: "Boosting - XGBoost"
output: html_document
---

```{r setup, include=FALSE}
knitr::opts_chunk$set(echo = TRUE)
library(MASS)
library(ISLR)
CarseatsH <- 
  Carseats |> 
  transform(High = factor(ifelse(Sales <= 8, "No", "Yes")))
```

## XGBoost

Instalujemy aktualną wersję pakietu z repozytorium 
[RUniverse](https://dmlc.r-universe.dev).

```{r, eval=FALSE}
install.packages("xgboost", repos = c("https://dmlc.r-universe.dev", "https://cloud.r-project.org"))
```

### Regresja

Zadanie jak poprzednio. Dopasowujemy model z domyślnymi ustawieniami. 
Niestety pakiet nie zawiera API dla formuł. Ustawienie `monitor_training` na 
`TRUE` udostępnia wartości błędu treningowego.

```{r}
library(xgboost)
medv_xgb <- xgboost(Boston[-14], Boston$medv, monitor_training = TRUE)
medv_xgb
```

Wykres błędu treningowego - model regresyjny domyślnie posługuje się wartością
RMSE. Tutaj przekształcamy ją do MSE dla porównania z GBM3.

```{r}
attr(medv_xgb, "evaluation_log")$train_rmse^2 |>
  plot(type = "l", xlab = "Tree", ylab = "MSE")
```

Ważność predyktorów

```{r}
xgb.importance(medv_xgb)
```

Wykres ważności predyktorów

```{r}
xgb.importance(medv_xgb) |> xgb.plot.importance()
```

Wykonanie wykresu częściowej zależności jest możliwe przy pomocy pakietu `pdp` 
(pakiet `plotmo` w tym wypadku nie działa).

```{r, eval=FALSE}
install.packages("pdp")
```

Wykres częściowej zależności od jednego predyktora.

```{r}
library(pdp)
partial(medv_xgb, pred.var = "lstat", train = Boston, type = "regression") |> 
  plotPartial()
```

Wykres częściowej zależności dla 2 predyktorów.

```{r}
partial(medv_xgb, pred.var = c("lstat", "rm"), train = Boston, type = "regression", chull = TRUE) |> 
  plotPartial()
```

Biblioteka XGBoost umożliwia wykonanie dodatkowych wykresów.

Wykres diagnostyczny obrazujący złożoność modelu wyrażoną jako rozmieszczenie
liści poszczególnych drzew na różnych poziomach interakcji.

```{r}
xgb.plot.deepness(medv_xgb)
```

Można też zobaczyć struktury wszystkich drzew w modelu: kolumny `Yes`, `No`
i `Missing` zawierają identyfikator następnego węzła w danej gałęzi.

```{r}
xgb.model.dt.tree(medv_xgb)
```

Można też zobrazować rodzaj drzewa sumarycznego. Wymagany jest pakiet `DiagrammeR`.

```{r eval=FALSE}
install.packages("DiagrammeR")
```


Obrazek jest zwykle bardzo duży,
sensowne może być zachowanie go w pliku i oglądanie oddzielnie.


```{r, eval=FALSE}
library(DiagrammeR)
medv_plot <- xgb.plot.multi.trees(medv_xgb, render = FALSE)
export_graph(medv_plot, file_name = "medv_xgb.pdf")
```

Możemy oczywiście dostosować parametry metody manipulując wartościami
parametrów funkcji `xgboost()`. Wśród nich są:

- `nrounds` - liczba drzew w zespole (parametr $M$), domyślnie 100,

- `max_depth` - maksymalna głębokość drzewa (parametr $d - 1$), domyślnie 6,

- `learning_rate` - parametr spowalniający uczenie ($\nu$), domyślnie 0.3,

- `eval_set` - zbiór walidacyjny albo proporcja wielkości losowanego
zbioru walidacyjnego,

- `subsample` - ułamek faktycznego zbioru treningowego (bez `eval_set`) stosowany 
w uczeniu pojedynczego drzewa (parametr $\eta$), domyślnie 1,

- `objective` - parametr analogiczny do `distribution` w GBM3 i wyznaczający
funkcję straty - funkcja dobiera sensowną wartość domyślną na podstawie typu
zmiennej odpowiedzi (parametr `y`).

Dopasowujemy model z większą liczbą drzew, mniejszą wartością parametru
spowalniającego, z losowanym zbiorem walidacyjnym złożonym z 50% elementów
zbioru danych i każde drzewo dopasowując do 50% pozostałego zbioru danych.

```{r}
medv_xgb_big <- xgboost(Boston[-14], Boston$medv, nrounds = 1000, learning_rate = 0.01,
                        eval_set = 0.5, subsample = 0.5,
                        verbosity = 0, monitor_training = TRUE)
medv_xgb_big
```

Teraz mamy dostępny zarówno błąd treningowy, jak i walidacyjny.

```{r}
error <- attr(medv_xgb_big, "evaluation_log")
plot(error$train_rmse^2, xlab = "Trees", ylab = "MSE", type = "l")
lines(error$eval_rmse^2, col = "red")
legend("topright", legend = c("Treningowy", "Walidacyjny"), col = c("black", "red"), pch = 20)
```

### Klasyfikacja

Zadanie jak poprzednio. Dopasowujemy model z domyślnymi wartościami parametrów.

```{r}
csh_xgb <- xgboost(CarseatsH[-c(1, 12)], CarseatsH$High, monitor_training = TRUE)
csh_xgb
```

Wykres błędu treningowego (tutaj: ujemna wiarygodność logarytmiczna).

```{r}
attr(csh_xgb, "evaluation_log")$train_logloss |>
  plot(type = "l", xlab = "Tree", ylab = "-log likelihood")
```

Ważność predyktorów

```{r}
xgb.importance(csh_xgb)
```

i obrazek

```{r}
xgb.plot.importance(xgb.importance(csh_xgb))
```

Wykres częściowej zależności od 1 predyktora (`type = "classification"` nie działa!).

```{r}
partial(csh_xgb, pred.var = "Price", train = CarseatsH, type = "regression") |> 
  plotPartial()
```

Od 2 predyktorów.

```{r}
partial(csh_xgb, pred.var = c("Price", "CompPrice"), train = CarseatsH, 
        type = "regression", chull = TRUE) |> 
  plotPartial()
```

Tabela pomyłek dla zbioru treningowego.

```{r}
probs <- predict(csh_xgb, CarseatsH)
predicted <- ifelse(probs > 0.5, "Yes", "No")
table(predicted, CarseatsH$High)
```

Treningowa proporcja błędów

```{r}
mean(predicted != CarseatsH$High)
```
