---
title: "Regresja Poissonowska"
output: html_document
---

```{r setup, include=FALSE}
knitr::opts_chunk$set(echo = TRUE)
```

## Regresja Poissonowska

Używamy zbioru danych `DebTrivedi` (dostępnego np. w pakiecie `MixAll`) 
prezentującego zapotrzebowanie na usługi
medyczne. Opis większości zmiennych można znaleźć na
[tej stronie](https://www.rdocumentation.org/packages/RAZIAD/versions/0.0.1/topics/DebTrivedi)

```{r}
library(MixAll) |> suppressPackageStartupMessages()
data(DebTrivedi)
head(DebTrivedi)
```

Jako zmienną objaśnianą wybieramy `ofp` i usuwamy pozostałe powiązane zmienne.

```{r}
dt <- DebTrivedi[-(2:5)]
head(dt)
```

Badamy wpływ predyktorów na liczbę wizyt u lekarza.

Przykładowe wykresy zależności pojedynczych zmiennych.

```{r}
plot(ofp ~ numchron, data = dt)
```

Albo lepiej

```{r}
plot(log(ofp + 0.5) ~ cut(numchron, breaks = unique(quantile(numchron, 0:4/4))), data = dt)
```

```{r}
plot(log(ofp + 0.5) ~ health, data = dt)
```

Wykres zwany spinogramem.

```{r}
plot(cut(ofp, breaks = c(0:2, 4, 6, 10, 100)) ~ school, data = dt, breaks = 9)
```

Budujemy pełny model regresji Poissonowskiej.

```{r}
dt_fit <- glm(ofp ~ ., data = dt, family = poisson)
summary(dt_fit)
```


### Model z napompowanymi zerami

W zbiorze danych jest znacząca liczba wierszy, dla których `ofp == 0`.

```{r}
plot(table(dt$ofp))
```

Utrudnia to modelowanie przy pomocy rozkładu Poissona, w którym typowo
prawdopodobieństwo wartości 0 jest niskie. W związku z tym używa się
modeli rozbudowanych, które *pompują* prawdopodobieństwo zera. Jednym
z takich modeli jest **model Poissonowski z napompowanym zerem**
[*Zero-Inflated Poisson, ZIP*]. Jest to model miksturowy, w którym
funkcja prawdopodobieństwa (warunkowa) zmiennej odpowiedzi ma postać
$$
\begin{aligned}
  P(Y = 0) & = \pi_0 + (1 - \pi_0) e^{-\lambda}, & \\
  P(Y = k) & = (1 - \pi_0) \, e^{-\lambda} \frac{\lambda^k}{k!},
  & k = 1, 2, \dots
\end{aligned}
$$
Nie jest to GLM i wymaga nieco bardziej skomplikowanego treningu. Implementacja
modelu ZIP jest dostępna np. w pakiecie `pscl`.

```{r}
library(pscl) |> suppressPackageStartupMessages()
dt_zip0_fit <- zeroinfl(ofp ~ ., data = dt)
summary(dt_zip0_fit)
```

Nie wszystkie predyktory okazały się istotne zarówno przy modelowaniu
części Poissonowskiej, jak i w modelowaniu $\pi_0$, stosujemy więc model
zredukowany

```{r}
dt_zip_fit <- zeroinfl(ofp ~ . - black - gender - faminc | 
                         hosp + numchron + gender + school + privins + medicaid,
                       data = dt)
summary(dt_zip_fit)
```

Porównanie modeli

```{r}
data.frame(
  model = c("Poisson", "ZIP full", "ZIP"),
  logLik = vapply(list(dt_fit, dt_zip0_fit, dt_zip_fit), logLik, FUN.VALUE = double(1)),
  AIC = vapply(list(dt_fit, dt_zip0_fit, dt_zip_fit), AIC, FUN.VALUE = double(1))
)
```

### Zadanie

Powtórz powyższe analizy dla zbioru danych `PhdPubs` z pakietu `vcdExtra`.
