---
title: "Raport z wykresami 3"
author: "wpisz swoję imię"
output: html_document
---

```{r setup, include=FALSE}
######NIE MODYFIKUJ
knitr::opts_chunk$set(echo = TRUE)
library(tidyverse)

```


Postępując zgodnie z instrukcjami na stronie zadania, utworzysz cztery oryginalne wizualizacje.

## Wizualizacja 1


To jest po prostu wykres punktów **(x, y)**, które są generowane przez rozkład normalny. Użyłem tutaj **theme_classic** oraz `rnorm` do wygenerowania punktów z rozkładu normalnego.

**Umieść tutaj swój wykres:**


```{r wykres1,echo=TRUE}

####NAPISZ KOD TUTAJ


```

## Wizualizacja 2


Ten wykres porównuje 100 liczb z dwóch generatorów liczb losowych, **runif** i **rnorm**. Oba zostały wykonane z domyślnymi argumentami.

**Umieść tutaj swój wykres:**

```{r wykres2,echo=TRUE}

####NAPISZ KOD TUTAJ


```

## Wizualizacja 3

Ten wykres pokazuje 200 losowych liczb wygenerowanych przez **rnorm** z domyślnymi ustawieniami, a ich zmiany są widoczne na **osi y**.

**Umieść tutaj swój wykres:**

```{r wykres3,echo=TRUE}

####NAPISZ KOD TUTAJ


```

## Wizualizacja 4

Ten kod również dotyczy losowych wartości. Tworzę losowe wartości x i dla każdej z nich losowy typ grupy. Przedstawiam to jako wykres słupkowy. Na końcu dodałem motyw New York Times **theme_wsj()**.

**Umieść tutaj swój wykres:**

```{r wykres4,echo=TRUE}
#install.packages("ggthemes")
library(ggthemes)
####NAPISZ KOD TUTAJ

```
