---
title: "Raport z wykresami 2"
author: "wpisz swoje imię"
output: html_document
---

```{r setup, include=FALSE}

###### NIE MODYFIKUJ
knitr::opts_chunk$set(echo = TRUE)
library(tidyverse)
#### POPRA SCIEZKE DO PLIKU JESLI TRZEBA
cces <- drop_na(read_csv("cces_sample.csv"))
```

Twoim celem jest odtworzenie tych wykresów, stworzonych przy użyciu danych Cooperative Congressional Election Study.

## Wykres 1

**Wskazówki:**

* Dla osi x użyj zmiennej "ideo5".
* Upewnij się, że przekodujesz dane dla zmiennej "ideo5", aby wygenerować poprawne nazwy dla osi x. Będziesz musiał zajrzeć do książki kodowej.
* Użyj estetyki `fill`, aby R wypełnił słupki. Nie musisz ustawiać kolorów ręcznie.
* Użyj `guides()` do usunięcia legendy.
* Upewnij się, że etykiety osi i tytuł wykresu są poprawne.



```{r wykres1,warning = FALSE,echo=TRUE}
####KOD

```

## Wykres 2

**Wskazówki:**

* Dla osi x użyj zmiennej "pew_religimp".
* Upewnij się, że przekodujesz dane dla zmiennej "pew_religimp", aby wygenerować poprawne etykiety dla osi x. Będziesz musiał zajrzeć do książki kodowej.
* Zmień nazwę kolumny dla Ideologii, aby pierwsza litera była wielka (aby legenda wyświetlała się poprawnie).
* Użyj estetyki `fill`, aby R wypełnił słupki. Nie musisz ustawiać kolorów ręcznie.
* Upewnij się, że etykiety osi i tytuł wykresu są poprawne.


```{r wykres2,echo=TRUE}
####KOD

```

## Wykres 3

**Instrukcje:**

* W tej wizualizacji tworzysz własne dane do ćwiczeń.
* Utwórz tibble/ramkę danych z trzema kolumnami: Semestr, Student i Ocena.
* Powinno być sześć semestrów i trzech studentów (Amanda, Betty i Carol).
* Utwórz oceny dla studentów, używając polecenia `runif()`, z wartościami od 80 do 100. 

**Wskazówka:** Będziesz potrzebować łącznie 18 ocen.
* Wykres powinien wyglądać mniej więcej tak (Twoje wartości będą się nieznacznie różnić):



```{r wykres3,echo=TRUE}
####KOD

```
