---
title: "Raport z wykresami 1"
author: "wpisz swoje imię"
output: html_document
---

```{r setup, include=FALSE}
# PONIZSZEGO NIE MODYFIKUJ
knitr::opts_chunk$set(echo = TRUE)
library(tidyverse)
## POPRAW SCIEZKE DO PLIKU
cel <- drop_na(read_csv("cel_volden_wiseman.csv"))
```

Twoim celem jest odtworzenie tych wykresów, stworzonych przy użyciu danych Center of Legislative Effectiveness.

**WAŻNE: Przefiltruj dane, aby wyświetlić informacje tylko dla 115. Kongresu.**

## Wykres 1

**Wskazówki:**

* Dla osi y użyj zmiennej "all_pass".
* Dla osi x użyj zmiennej "dwnom1".
* Upewnij się, że przekodujesz dane dla zmiennej "female" i zmienisz jej nazwę na "Gender", aby wygenerować poprawne etykiety dla legendy.
* Ustaw estetykę koloru w funkcji ggplot(), aby kolor kropek zmieniał się w zależności od płci (Gender).
* Upewnij się, że etykiety osi są poprawne.


```{r wykres1,echo=TRUE}
# KOD


```

## Wykres 2

**Wskazówki:**

* Dla osi x użyj zmiennej "votepct".
* Dla osi y użyj zmiennej "all_pass".
* Upewnij się, że przekodujesz dane dla zmiennej "female", aby wygenerować poprawne etykiety dla legendy. Zmień nazwę tej kolumny na "Gender". (mogłeś to już zrobić w poprzednim zadaniu)
* Upewnij się, że przekodujesz dane dla zmiennej "majority", aby wygenerować poprawne etykiety dla wykresów podzielonych na panele (ang. *facetted figures*).
* Ustaw estetykę koloru w funkcji ggplot(), aby kolor kropek zmieniał się w zależności od płci (Gender).
* Użyj `scale_color_manual()`, aby ustawić kolory na zielony dla mężczyzn i pomarańczowy dla kobiet.
* Upewnij się, że etykiety osi są poprawne.



```{r wykres2,echo=TRUE}
# KOD


```

## Wykres 3

**Wskazówki:**

* Dla osi y użyj zmiennej "les".
* Upewnij się, że przekodujesz dane dla zmiennej "majority", aby wygenerować poprawne etykiety. (mogłeś to już zrobić w poprzednim zadaniu)
* Upewnij się, że etykiety osi i tytuł wykresu są poprawne.



```{r wykres3,echo=TRUE}
# KOD


```
