---
title: "Korozja — test t dla dwóch grup niezależnych"
author: "Materiały do laboratorium — Język R / Data Science"
date: "`r format(Sys.Date(), '%d.%m.%Y')`"
subtitle: "Wersja studencka do rozwiązania"
output:
  html_document:
    toc: true
    toc_float:
      collapsed: false
      smooth_scroll: true
    toc_depth: 3
    number_sections: true
    code_folding: show
    theme: flatly
    highlight: tango
    df_print: paged
    fig_width: 7
    fig_height: 4.5
  word_document:
    toc: true
    toc_depth: 3
editor_options:
  chunk_output_type: console
  markdown:
    wrap: 72
---

```{r setup, include = FALSE}
knitr::opts_chunk$set(
  echo      = TRUE,
  warning   = FALSE,
  message   = FALSE,
  fig.align = "center",
  dpi       = 110
)

options(scipen = 999, digits = 4)
```

# Cel ćwiczenia

W tym ćwiczeniu wykonujemy kompletną, ale skróconą analizę danych z
wykorzystaniem **testu t dla dwóch prób niezależnych**.

Zajęcia dotyczą przede wszystkim języka R, dlatego najważniejsze jest
przećwiczenie pełnej ścieżki programistycznej:

1.  wczytanie danych,
2.  przygotowanie zmiennych,
3.  opis danych w grupach,
4.  wykonanie wykresu,
5.  sprawdzenie podstawowych założeń,
6.  wykonanie testu t,
7.  uzupełnienie wyniku o wielkość efektu,
8.  sformułowanie krótkiego wniosku.

Przy okazji powtarzamy podstawową logikę analizy statystycznej: najpierw
oglądamy dane, potem dobieramy test, a na końcu interpretujemy wynik.

# Opis problemu badawczego

W doświadczeniu porównano dwie rury kanalizacyjne zabezpieczone dwoma
typami powłok. Rury zakopano w identycznych warunkach glebowych i
pozycyjnych oraz w tym samym czasie.

Mierzono korozję, wyrażając głębokość uszkodzeń w tysięcznych częściach
milimetra. Wykonano 30 pomiarów:

- 15 pomiarów dla powłoki A,
- 15 pomiarów dla powłoki B.

Pytanie badawcze brzmi:

> Czy przeciętna głębokość uszkodzeń różni się pomiędzy dwoma rodzajami
> powłok?

# Zmienne w analizie

| Zmienna w badaniu     | Rola w analizie   | Typ zmiennej                  |
|-----------------------|-------------------|-------------------------------|
| głębokość uszkodzenia | zmienna zależna   | ilościowa                     |
| rodzaj powłoki        | zmienna grupująca | jakościowa nominalna, 2 grupy |

Ponieważ porównujemy zmienną ilościową w dwóch niezależnych grupach,
odpowiednim kandydatem jest **test t dla dwóch prób niezależnych**.

# Przygotowanie środowiska

## Instalacja pakietów

Poniższy kod należy uruchomić tylko wtedy, gdy któryś z pakietów nie
jest jeszcze zainstalowany.

```{r install-packages, eval = FALSE}
install.packages(c(
  "tidyverse",   # praca z danymi i wykresy
  "car",         # test Levene'a
  "broom",       # porządkowanie wyników testów
  "effectsize",  # wielkości efektu
  "knitr",       # estetyczne tabele w R Markdown
  "pwr"          # analiza mocy testu
))
```

## Wczytanie bibliotek

```{r load-libraries}
library(tidyverse)
library(car)
library(broom)
library(effectsize)
library(knitr)
library(pwr)
```

## Parametry analizy

Poziom istotności zapisujemy w osobnym obiekcie. Dzięki temu, gdybyśmy
chcieli zmienić poziom istotności, robimy to tylko w jednym miejscu.

```{r analysis-parameters}
alpha <- 0.05
```

# Wczytanie danych

Zakładamy, że plik `Korozja.csv` znajduje się w tym samym folderze co
plik RMD.

```{r read-data}
data_file <- "Korozja.csv"

if (!file.exists(data_file)) {
  stop("Nie znaleziono pliku Korozja.csv w bieżącym folderze roboczym.")
}

raw_data <- readr::read_delim(
  file = data_file,
  delim = ";",
  locale = readr::locale(decimal_mark = ","),
  trim_ws = TRUE,
  show_col_types = FALSE
)
```

# Przygotowanie danych

W pliku źródłowym kolumny mają polskie nazwy. W danych nie jest to
problemem, ale w kodzie wygodniej używać prostych nazw roboczych.
Dlatego tworzymy nową ramkę danych z nazwami:

- `coating_type` - rodzaj powłoki,
- `damage_depth` - głębokość uszkodzenia.

```{r clean-data}
corrosion_data <- raw_data

names(corrosion_data) <- c("coating_type", "damage_depth")

corrosion_data <- corrosion_data |>
  dplyr::mutate(
    coating_type = factor(coating_type),
    damage_depth = as.numeric(damage_depth)
  ) |>
  tidyr::drop_na(coating_type, damage_depth)
```

> **Dobra praktyka programistyczna**\
> W kodzie R warto unikać polskich znaków w nazwach obiektów i kolumn
> roboczych. Dane mogą mieć polskie etykiety, ale kod jest zwykle
> stabilniejszy i czytelniejszy, gdy używamy prostych nazw technicznych.

# Kontrola danych

## Struktura ramki danych

Sprawdź strukturę przygotowanej ramki danych \`corrosion_data\`. Zwróć
uwagę na typy zmiennych: \`damage_depth\` powinna być zmienną liczbową,
a \`coating_type\` zmienną grupującą.

```{r data-structure}
glimpse(corrosion_data)
```

## Liczebności grup

Sprawdź liczebności obserwacji dla każdego typu powłoki. Wykorzystaj
zmienną grupującą \`coating_type\`.

```{r group-counts}
corrosion_data |>
  dplyr::count(coating_type)
```

W każdej grupie powinno być 15 obserwacji. Taki układ jest
**zrównoważony**, czyli obie porównywane grupy mają taką samą
liczebność.

# Definicja problemu statystycznego

Interesuje nas zależność:

``` text
damage_depth ~ coating_type
```

czyli sprawdzamy, czy wartości zmiennej ilościowej `damage_depth` różnią
się pomiędzy dwoma poziomami zmiennej grupującej `coating_type`.

Hipotezy dla testu t są następujące:

**Hipoteza zerowa H0:**

> Przeciętna głębokość uszkodzeń jest taka sama dla obu powłok.

**Hipoteza alternatywna H1:**

> Przeciętna głębokość uszkodzeń różni się pomiędzy powłokami.

Wykonujemy test dwustronny, ponieważ interesuje nas dowolna różnica
pomiędzy powłokami, a nie wyłącznie sytuacja, w której jedna konkretna
powłoka ma większą albo mniejszą średnią głębokość uszkodzeń.

# Wstępna eksploracja danych

## Statystyki opisowe w grupach

Oblicz podstawowe statystyki opisowe zmiennej \`damage_depth\` osobno
dla każdego typu powłoki. Wyniki posortuj malejąco według średniej.

```{r descriptive-statistics}
group_summary <- corrosion_data |>
  dplyr::group_by(coating_type) |>
  dplyr::summarise(
    n      = dplyr::n(),
    mean   = mean(damage_depth),
    median = median(damage_depth),
    sd     = sd(damage_depth),
    min    = min(damage_depth),
    max    = max(damage_depth),
    .groups = "drop"
  ) |>
  dplyr::arrange(dplyr::desc(mean))

group_summary |>
  knitr::kable(
    digits = 2,
    caption = "Statystyki opisowe głębokości uszkodzeń w grupach"
  )
```

Komentarz: średnia głębokość uszkodzeń jest wyższa w grupie powłoki A
niż w grupie powłoki B. Różnica na poziomie opisowym wynosi około 8
jednostek pomiarowych. Nie oznacza to jeszcze, że różnica jest
statystycznie istotna.

## Wykres ramka-wąsy z punktami

Wykres ramka-wąsy pokazuje medianę, rozrzut wyników i obserwacje
odstające. Punkty dodane na wykresie pokazują pojedyncze pomiary.

Przygotuj wykres ramka-wąsy pokazujący wartości zmiennej
\`damage_depth\` w grupach wyznaczonych przez zmienną \`coating_type\`.\
\
Na wykresie powinny znaleźć się również pojedyncze obserwacje jako
punkty. W razie potrzeby skorzystaj z funkcji z pakietu \`ggplot2\`, np.
\`ggplot()\`, \`aes()\`, \`geom_boxplot()\`, \`geom_jitter()\`,
\`labs()\` i \`theme_minimal()\`.

```{r boxplot-with-points}
ggplot(corrosion_data, aes(x = coating_type, y = damage_depth, group = coating_type)) +
  geom_boxplot() +
  geom_jitter(
    width = 0.1,
    size = 2,
    alpha = 1
  ) +
  labs(
    title = "Głębokość uszkodzeń według rodzaju powłoki",
    x = "Rodzaj powłoki",
    y = "Głębokość uszkodzeń"
  ) +
  theme_minimal()
```

Interpretacja wykresu: wyniki dla powłoki A są przeciętnie wyższe niż
dla powłoki B, ale rozkłady obu grup częściowo się nakładają. Widzimy
więc różnicę opisową, ale potrzebny jest test statystyczny, aby ocenić,
czy jest ona istotna statystycznie.

# Sprawdzenie założeń testu t

## Normalność rozkładu w grupach

Test Shapiro-Wilka sprawdza hipotezę zerową, że dane pochodzą z rozkładu
normalnego. Wykonujemy go osobno dla każdej grupy.

Wykonaj test Shapiro-Wilka osobno dla każdego typu powłoki. Wynik zapisz
w obiekcie \`shapiro_results\`. Tabela powinna zawierać nazwę grupy,
wartość statystyki testowej oraz wartość p.\
\
Wskazówka: możesz wykorzystać funkcje \`group_by()\` i \`summarise()\` z
pakietu \`dplyr\` oraz funkcję \`shapiro.test()\`.

```{r shapiro-tests-by-group}
corrosion_data |> group_by(coating_type) |> 
  summarise(statistic = shapiro.test(damage_depth)$stat, p_value = shapiro.test(damage_depth)$p.value) |>
  mutate(across(where(is.numeric), ~ sprintf("%.4f", .x)))
```

W obu grupach wartości p w testach Shapiro-Wilka są większe od
przyjętego poziomu istotności α = 0,05. Nie mamy więc podstaw do
odrzucenia założenia normalności w żadnej z grup.

## Wykresy Q-Q

Test Shapiro-Wilka warto uzupełnić wykresami Q-Q. Jeżeli punkty układają
się w przybliżeniu wzdłuż linii referencyjnej, rozkład danych można
uznać za zbliżony do normalnego.

```{r qq-plots}
ggplot(corrosion_data, aes(sample = damage_depth)) +
  stat_qq(size = 2) +
  stat_qq_line() +
  facet_wrap(~ coating_type) +
  labs(
    title = "Wykresy Q-Q dla głębokości uszkodzeń",
    x = "Kwantyle teoretyczne",
    y = "Kwantyle z próby"
  ) +
  theme_minimal()
```

Na wykresach Q-Q punkty układają się w przybliżeniu wzdłuż linii
referencyjnej. Nie widać wyraźnego naruszenia założenia normalności.

## Jednorodność wariancji — test Levene'a

Test Levene'a sprawdza hipotezę zerową o równości wariancji w grupach.
Jeżeli p \> 0,05, nie mamy podstaw do odrzucenia założenia o podobnych
wariancjach.

Wykonaj test Levene’a dla zmiennej `damage_depth` w grupach wyznaczonych
przez zmienną `coating_type`.\
\
Wskazówka: użyj funkcji `car::leveneTest()` oraz zapisu formułowego:
`zmienna_liczbowa ~ zmienna_grupująca`. W argumencie `data` wskaż ramkę
danych `corrosion_data`.

```{r levene-test}
car::leveneTest(
  damage_depth ~ coating_type,
  data = corrosion_data
)
```

Wartość p w teście Levene'a jest większa od α = 0,05, więc nie mamy
podstaw do odrzucenia hipotezy o jednorodności wariancji. Oznacza to, że
założenie podobieństwa wariancji można uznać za spełnione.

# Test t-Studenta dla dwóch prób niezależnych

Ponieważ diagnostyka nie wskazała na istotne naruszenie założeń
normalności i jednorodności wariancji, możemy zastosować klasyczny test
t-Studenta dla dwóch prób niezależnych.

Wykonaj test t-Studenta, w którym zmienną zależną jest `damage_depth`, a
zmienną grupującą jest `coating_type`. Wskazówka: użyj funkcji
`t.test()` oraz zapisu formułowego:
`zmienna_liczbowa ~ zmienna_grupująca`.

W R domyślna funkcja `t.test()` wykonuje test Welcha. Aby wykonać
klasyczny test t-Studenta z założeniem równych wariancji, należy ustawić
argument `var.equal = TRUE`.

```{r student-t-test}
student_t_result <- t.test(damage_depth ~ coating_type, data = corrosion_data, var.equal = TRUE)
```

## Tabela wyników testu

Wynik testu możemy przekształcić do wygodnej tabeli za pomocą funkcji
`broom::tidy()`.

**Uwaga!** Poniższy fragment zadziała poprawnie tylko wtedy, gdy w
poprzednim kroku zapisano wynik testu w obiekcie `student_t_result`.

```{r student-t-table}
student_t_table <- broom::tidy(student_t_result) |>
  dplyr::mutate(dplyr::across(where(is.numeric), ~ round(.x, 4)))

student_t_table |>
  knitr::kable(caption = "Wyniki testu t-Studenta")
```

## Interpretacja wyniku testu

Wynik testu t-Studenta nie był istotny statystycznie:

***t*****(28) = 1,959; p = 0,0601.**

Ponieważ wartość p jest większa od α = 0,05, nie mamy podstaw do
odrzucenia hipotezy zerowej o równości średnich. Oznacza to, że na
podstawie tych danych nie wykazano statystycznie istotnej różnicy
przeciętnej głębokości uszkodzeń pomiędzy powłoką A i powłoką B.

Bardzo ważne: nie mówimy, że średnie są na pewno takie same. Mówimy
ostrożniej: **na podstawie tych danych nie wykazano statystycznie
istotnej różnicy średnich**.

## Przedział ufności dla różnicy średnich

Test t zwraca również 95% przedział ufności dla różnicy średnich.

**Uwaga!** Ten fragment korzysta z obiektu `student_t_result`
utworzonego w poprzednim kroku.

```{r confidence-interval}
mean_difference <- unname(
  student_t_result$estimate[1] - student_t_result$estimate[2]
)

confidence_interval <- student_t_result$conf.int

mean_difference
confidence_interval
```

Różnica średnich A - B wynosi około 8,00. Natomiast 95% przedział
ufności dla tej różnicy wynosi od około -0,36 do około 16,36.

Ponieważ przedział ufności obejmuje 0, wynik jest spójny z decyzją
testu: różnica nie jest statystycznie istotna na poziomie α = 0,05.

# Wielkość efektu

Wartość p mówi, czy efekt jest statystycznie istotny przy danej
liczebności próby i zmienności danych. Nie mówi jednak wprost, jak duża
jest różnica.

Dlatego obliczymy **d Cohena**, czyli standaryzowaną różnicę średnich.

Oblicz d Cohena dla porównania grup `A` i `B`. Wynik zapisz w obiekcie
`cohens_d_result`.

Wskazówka: użyj funkcji `effectsize::cohens_d()` oraz zapisu
formułowego: `zmienna_liczbowa ~ zmienna_grupująca`. Przyjmij wspólne
odchylenie standardowe dla obu grup (`pooled_sd = TRUE`) i wyznacz 95%
przedział ufności.

```{r effect-size}
cohens_d_result <- effectsize::cohens_d(
  damage_depth ~ coating_type,
  data = corrosion_data,
  pooled_sd = TRUE
)

cohens_d_result |>
  as_tibble() |>
  transmute(
    cohens_d = round(Cohens_d, 4),
    CI = CI,
    CI_low = round(CI_low, 4),
    CI_high = round(CI_high, 4)
  )
```

Wartość d Cohena wynosi około 0,72, czyli różnica średnich odpowiada
około 0,72 wspólnego odchylenia standardowego. Jest to efekt umiarkowany
do dość dużego. W tym przykładzie efekt jest widoczny opisowo, ale przy
liczebności 15 obserwacji w każdej grupie wynik testu nie osiągnął
przyjętego progu istotności statystycznej.

W analizie mocy traktujemy otrzymane d Cohena jako przybliżenie efektu,
który chcielibyśmy wykrywać w przyszłym, podobnym eksperymencie. Nie
oznacza to, że taka wielkość efektu jest na pewno prawdziwa w populacji.

### Zadanie dodatkowe (dodatkowy 1 punkt)

Na podstawie obliczonej wcześniej wielkości efektu d Cohena oszacuj,
jaka powinna być minimalna liczebność próby w każdej grupie, aby w
analogicznym eksperymencie moc dwustronnego testu t-Studenta wynosiła
80%, przy poziomie istotności α = 0,05.

Wskazówka: możesz wykorzystać funkcję `pwr::pwr.t.test()`. Pamiętaj, że
w funkcji tej argument `n` oznacza liczebność w każdej z dwóch grup.

```{r power-analysis-bonus}
# Wskazówka:
# 1. Wyciągnij wartość d Cohena z obiektu cohens_d_result.
# 2. Użyj wartości bezwzględnej efektu.
# 3. Wykorzystaj funkcję pwr::pwr.t.test().
# 4. Zaokrąglij wynik w górę, ponieważ liczebność próby musi być liczbą całkowitą.
```

Otrzymana wartość `n` oznacza szacowaną liczebność w każdej z dwóch
grup. Wynik należy zaokrąglić w górę. Obliczenie to zakłada, że w
przyszłym, analogicznym eksperymencie rzeczywista wielkość efektu byłaby
podobna do tej zaobserwowanej w analizowanej próbie.

# Końcowy wniosek

Przeprowadzono test t-Studenta dla dwóch prób niezależnych w celu
sprawdzenia, czy przeciętna głębokość uszkodzeń różni się pomiędzy dwoma
rodzajami powłok. Wstępna diagnostyka nie wskazała na istotne naruszenie
założeń normalności i jednorodności wariancji.

Średnia głębokość uszkodzeń była wyższa dla powłoki A niż dla powłoki B.
Różnica średnich wyniosła około 8,00 jednostek pomiarowych. Wynik testu
nie był jednak istotny statystycznie: ***t*****(28) = 1,959; p =
0,0601**. Na poziomie istotności α = 0,05 nie mamy podstaw do odrzucenia
hipotezy zerowej o równości średnich.

Wielkość efektu była umiarkowana do dość dużej (**d Cohena ≈ 0,72**), co
wskazuje, że zaobserwowana różnica była zauważalna opisowo. Jednocześnie
należy podkreślić, że na podstawie tych danych nie wykazano
statystycznie istotnej różnicy przeciętnej głębokości uszkodzeń pomiędzy
porównywanymi powłokami.

# Najczęstsze błędy w tej analizie

1.  **Mylenie testu dla prób niezależnych z testem dla prób zależnych**\
    Test dla prób zależnych stosujemy wtedy, gdy mierzymy te same
    obiekty dwa razy lub mamy naturalnie sparowane obserwacje. Tutaj
    traktujemy grupy jako niezależne.

2.  **Użycie domyślnego `t.test()` bez świadomości, co robi R**\
    Domyślnie `t.test()` wykonuje test Welcha. Klasyczny test t-Studenta
    z założeniem równych wariancji wymaga argumentu `var.equal = TRUE`.

3.  **Stwierdzenie, że średnie są identyczne**\
    Brak istotności statystycznej nie oznacza, że średnie są na pewno
    takie same. Oznacza, że w danych nie ma wystarczających podstaw do
    wykazania różnicy.

4.  **Interpretowanie p = 0,0601 jako „prawie istotne”**\
    Wynik jest blisko progu 0,05, ale przy przyjętym poziomie istotności
    nie spełnia kryterium istotności statystycznej.

5.  **Nadmierne poleganie tylko na wartości p**\
    Warto patrzeć także na średnie, odchylenia standardowe, wykresy,
    przedział ufności i wielkość efektu.
