---
title: "Polisy — porównanie odsetków szkód"
author: "Materiały do laboratorium — Język R / Data Science"
date: "`r format(Sys.Date(), '%d.%m.%Y')`"
subtitle: "Wersja studencka do samodzielnego uzupełnienia"
output:
  html_document:
    toc: true
    toc_float:
      collapsed: false
      smooth_scroll: true
    toc_depth: 3
    number_sections: true
    code_folding: show
    theme: flatly
    highlight: tango
    df_print: paged
    fig_width: 7
    fig_height: 4.5
  word_document:
    toc: true
    toc_depth: 3
editor_options:
  chunk_output_type: console
  markdown:
    wrap: 72
---

```{r setup, include = FALSE}
knitr::opts_chunk$set(
  echo      = TRUE,
  warning   = FALSE,
  message   = FALSE,
  fig.align = "center",
  dpi       = 110
)

options(scipen = 999, digits = 4)
```

# Cel ćwiczenia

W tym ćwiczeniu wykonujemy kompletną, ale skróconą analizę danych z
wykorzystaniem **testu niezależności** **chi-kwadrat** oraz, pomocniczo,
**dokładnego testu Fishera**.

Zajęcia dotyczą przede wszystkim języka R, dlatego najważniejsze jest
przećwiczenie pełnej ścieżki programistycznej:

1.  wczytanie danych,
2.  przygotowanie zmiennych,
3.  utworzenie tabeli liczności,
4.  obliczenie procentów w grupach,
5.  wykonanie wykresu dla danych nominalnych,
6.  wykonanie testu chi-kwadrat,
7.  sprawdzenie liczebności oczekiwanych,
8.  interpretacja porównania wyniku z testem Fishera,
9.  sformułowanie krótkiego wniosku.

Przy okazji powtarzamy podstawową logikę analizy statystycznej dla
zmiennych nominalnych: najpierw tworzymy tabelę wielodzielczą, potem
sprawdzamy odsetki, a dopiero później wykonujemy test istotności.

# Opis problemu badawczego

W analizowanym przykładzie chcemy sprawdzić, czy odsetek polis ze szkodą
różni się pomiędzy kobietami i mężczyznami.

Dla każdej polisy mamy informację, czy wystąpiła szkoda oraz jakiej płci
był kierowca. Interesuje nas więc zależność pomiędzy dwiema zmiennymi
nominalnymi.

Pytanie badawcze brzmi:

> Czy wystąpienie szkody jest powiązane z płcią kierowcy?

# Zmienne w analizie

| Zmienna w badaniu  | Rola w analizie               | Typ zmiennej          |
|--------------------|-------------------------------|-----------------------|
| wystąpienie szkody | zmienna analizowana (zależna) | nominalna, 2 warianty |
| płeć kierowcy      | zmienna grupująca             | nominalna, 2 warianty |

Ponieważ porównujemy odsetki wystąpienia szkody w dwóch niezależnych
grupach, odpowiednim kandydatem jest **test niezależności chi-kwadrat**
. Dla tabel 2 × 2 można dodatkowo rozważyć **poprawkę Yatesa** albo
**dokładny test Fishera**.

# Przygotowanie środowiska

## Instalacja pakietów

Poniższy kod należy uruchomić tylko wtedy, gdy któryś z pakietów nie
jest jeszcze zainstalowany.

```{r install-packages, eval = FALSE}
install.packages(c(
  "tidyverse",  # praca z danymi i wykresy
  "broom",      # porządkowanie wyników testów
  "knitr",      # estetyczne tabele w R Markdown
  "scales"      # formatowanie osi procentowych
))
```

## Wczytanie bibliotek

```{r load-libraries}
library(tidyverse)
library(broom)
library(knitr)
library(scales)
```

## Parametry analizy

Poziom istotności zapisujemy w osobnym obiekcie. Dzięki temu, gdybyśmy
chcieli zmienić poziom istotności, robimy to tylko w jednym miejscu.

```{r analysis-parameters}
alpha <- 0.05
```

# Wczytanie danych

Zakładamy, że plik `Polisy.csv` znajduje się w tym samym folderze co
plik RMD.

```{r read-data}
data_file <- "Polisy.csv"

if (!file.exists(data_file)) {
  stop("Nie znaleziono pliku Polisy.csv w bieżącym folderze roboczym.")
}

raw_data <- readr::read_delim(
  file = data_file,
  delim = ";",
  locale = readr::locale(decimal_mark = ","),
  trim_ws = TRUE,
  show_col_types = FALSE
)
```

# Przygotowanie danych

W pliku źródłowym kolumny mają polskie nazwy. W danych nie jest to
problemem, ale w kodzie wygodniej używać prostych nazw roboczych.
Dlatego tworzymy nową ramkę danych z nazwami:

- `claim` - wystąpienie szkody,
- `sex` - płeć kierowcy,
- `driver_age` - wiek kierowcy,
- `vehicle_age` - czas eksploatacji pojazdu.

W tej analizie wykorzystujemy tylko dwie pierwsze zmienne.

```{r clean-data}
policy_data <- raw_data

names(policy_data) <- c(
  "claim",
  "sex",
  "driver_age",
  "vehicle_age"
)

policy_data <- policy_data |>
  dplyr::mutate(
    claim = factor(claim, levels = c("Nie", "Tak")),
    sex = factor(
      sex,
      levels = c("Kobieta", "Mezczyzna"),
      labels = c("Kobieta", "Mężczyzna")
    ),
    driver_age = as.numeric(driver_age),
    vehicle_age = as.numeric(vehicle_age)
  ) |>
  tidyr::drop_na(claim, sex)
```

> **Dobra praktyka programistyczna**\
> W kodzie R warto unikać polskich znaków w nazwach obiektów i kolumn
> roboczych. Dane mogą mieć polskie etykiety, ale kod jest zwykle
> stabilniejszy i czytelniejszy, gdy używamy prostych nazw technicznych.

# Kontrola danych

## Struktura ramki danych

Sprawdź strukturę przygotowanej ramki danych `policy_data`. Zwróć uwagę
przede wszystkim na zmienne `claim` oraz `sex`, ponieważ to one będą
wykorzystane w tabeli kontyngencji i w teście chi-kwadrat.

```{r data-structure}
glimpse(policy_data)
```

W danych znajdują się dwie kategorie zmiennej `sex` oraz dwie kategorie
zmiennej `claim`. Oznacza to, że podstawą analizy będzie tabela 2 × 2.

# Definicja problemu statystycznego

Interesuje nas zależność:

``` text
claim ~ sex
```

czyli sprawdzamy, czy wystąpienie szkody jest powiązane z płcią
kierowcy.

Hipotezy dla testu chi-kwadrat niezależności są następujące:

**Hipoteza zerowa H0:**

> Wystąpienie szkody jest niezależne od płci kierowcy.

**Hipoteza alternatywna H1:**

> Wystąpienie szkody nie jest niezależne od płci kierowcy.

W praktyce hipoteza alternatywna oznacza, że odsetek polis ze szkodą
różni się pomiędzy kobietami i mężczyznami.

# Wybór testu

W tym przykładzie porównujemy dwie zmienne nominalne: wystąpienie szkody
(`claim`) oraz płeć (`sex`). Podstawowym narzędziem do oceny zależności
między dwiema zmiennymi nominalnymi jest test niezależności chi-kwadrat
Pearsona.

Przed jego zastosowaniem należy jednak sprawdzić liczebności oczekiwane
w komórkach tabeli. W prostym wariancie dydaktycznym można przyjąć
regułę, że każda liczebność oczekiwana powinna być większa od 5. Jeżeli
liczebności oczekiwane byłyby zbyt małe, należałoby rozważyć dokładny
test Fishera.

Jak pokażemy w dalszej części analizy wszystkie liczebności oczekiwane
są większe od 5, a najmniejsza wynosi około 17,55. Dlatego jako główny
test wybieramy klasyczny test chi-kwadrat Pearsona bez poprawki.

Dla tabel 2 × 2 można spotkać również test chi-kwadrat z poprawką Yatesa
(`correct = TRUE`). Poprawka ta miała ograniczać niedokładność
przybliżenia chi-kwadrat w małych tabelach, ale jest dość
konserwatywna - często podnosi wartość p i utrudnia uzyskanie istotności
statystycznej. Obecnie przy bardzo małych liczebnościach częściej
rozważa się dokładny test Fishera.

W tym ćwiczeniu wynik testu chi-kwadrat Pearsona traktujemy jako wynik
główny, natomiast test z poprawką Yatesa i dokładny test Fishera
pokazujemy pomocniczo, aby zobaczyć, jak wybór procedury może wpływać na
wartość p.

**Dla zainteresowanych:** W przypadku tabel 2 × 2 można spotkać także
tzw. podejście mid-p. Jest to mniej konserwatywna modyfikacja dokładnego
testu Fishera, zwykle dająca niższe wartości p niż klasyczny test
Fishera. Można ją traktować jako wariant pośredni między testem Fishera
a przybliżonym testem chi-kwadrat. W tym materiale pozostajemy jednak
przy standardowych procedurach dostępnych bezpośrednio w R: teście
chi-kwadrat Pearsona, jego wersji z poprawką Yatesa oraz dokładnym
teście Fishera.

# Tabela wielodzielcza (kontyngencji)

Tworzymy tabelę wielodzielczą, w której wiersze odpowiadają wystąpieniu
szkody, a kolumny płci kierowcy.

Utwórz tabelę kontyngencji pokazującą liczebności polis według dwóch
zmiennych nominalnych: wystąpienia szkody (`claim`) oraz płci kierowcy
(`sex`). Tabela kontyngencji jest podstawą dalszej analizy -
wykorzystamy ją zarówno do prezentacji liczebności, jak i do wykonania
testu chi-kwadrat.

Wskazówka: użyj funkcji `table()`. Wynik zapisz w obiekcie
`contingency_table`.

```{r contingency-table}
contingency_table <- table(policy_data$claim, policy_data$sex)
contingency_table
```

Tę samą tabelę można pokazać w bardziej raportowej formie.

**Uwaga!** Poniższy fragment zadziała poprawnie tylko wtedy, gdy w
poprzednim kroku utworzono obiekt `contingency_table`.

```{r contingency-table-kable}
as.data.frame.matrix(contingency_table) |>
  knitr::kable(caption = "Tabela liczności: szkoda według płci kierowcy")
```

## Procenty w kolumnach

Aby porównać odsetek szkód pomiędzy kobietami i mężczyznami, najbardziej
przydatne są procenty liczone **w kolumnach**, czyli osobno w grupie
kobiet i osobno w grupie mężczyzn.

Oblicz procenty kolumnowe w tabeli kontyngencji. W tym przykładzie
interesuje nas, jaki odsetek kobiet i jaki odsetek mężczyzn miał szkodę.
Procenty kolumnowe liczymy osobno w obrębie każdej kolumny, czyli osobno
dla każdej płci. Dzięki temu możemy porównać częstość występowania
szkody w grupie kobiet i w grupie mężczyzn.

Wskazówka: użyj funkcji `prop.table()` dla obiektu `contingency_table`.
Argument `margin = 2` oznacza obliczanie proporcji w kolumnach. Wynik
pomnóż przez 100 i zapisz w obiekcie `column_percentages`.

```{r column-percentages}
column_percentages <- 100*prop.table(contingency_table, margin = 2) |> round(3)
column_percentages
```

Wśród kobiet szkoda wystąpiła w około 12,8% polis, natomiast wśród
mężczyzn w około 22,9% polis. Na poziomie opisowym szkody występowały
więc częściej w grupie mężczyzn.

## Procenty w wierszach

Procenty w wierszach odpowiadają na inne pytanie: jaki jest udział
kobiet i mężczyzn wśród polis bez szkody oraz wśród polis ze szkodą. Nie
jest to główna informacja dla naszego pytania badawczego, ale warto
zobaczyć różnicę między procentami wierszowymi i kolumnowymi.

Analogicznie oblicz procenty wierszowe w tabeli kontyngencji. Tym razem
proporcje liczymy osobno w obrębie każdego wiersza, czyli osobno dla
polis bez szkody i polis ze szkodą.

Wskazówka: użyj ponownie funkcji `prop.table()`, ale tym razem ustaw
odpowiedni argument `margin`, aby procenty sumowały się w wierszach.

```{r row-percentages}
row_percentages <- 100*prop.table(contingency_table, margin = 1) |> round(3)
row_percentages
```

# Wykres udziałów procentowych

Wykres skumulowanych udziałów procentowych pozwala szybko porównać
strukturę szkód w grupach kobiet i mężczyzn.

Przygotuj wykres słupkowy pokazujący udział polis ze szkodą i bez szkody
osobno dla kobiet i mężczyzn.

Wykres powinien pokazywać **proporcje**, a nie surowe liczebności.
Dzięki temu łatwiej porównać odsetek szkód między grupami, nawet jeśli
liczebności kobiet i mężczyzn są różne.

Wskazówka: możesz użyć funkcji z pakietu `ggplot2`, np. `ggplot()`,
`aes()`, `geom_bar()` oraz argumentu `position = "fill"`. Do pokazania
osi Y jako procentów możesz wykorzystać `scales::percent_format()`.

```{r stacked-bar-chart}
ggplot(data = column_percentages, aes(x)) +
  geom_bar(position = "fill") +
  scales::percent_format()
```

Interpretacja wykresu: udział polis ze szkodą jest większy w grupie
mężczyzn niż w grupie kobiet. Różnica jest widoczna opisowo, ale do
oceny istotności statystycznej potrzebny jest test.

# Test chi-kwadrat niezależności

## Test Pearsona bez poprawki Yatesa

Najpierw wykonujemy klasyczny test chi-kwadrat Pearsona bez poprawki
Yatesa.

Wykonaj test niezależności chi-kwadrat Pearsona dla tabeli
`contingency_table`.

W tym przykładzie jako główny test stosujemy wersję bez poprawki Yatesa,
ponieważ (jak sprawdzimy poniżej) liczebności oczekiwane są
wystarczająco duże.

Wskazówka: użyj funkcji `chisq.test()`. Aby wykonać klasyczny test
Pearsona bez poprawki Yatesa, ustaw argument `correct = FALSE`. Wynik
zapisz w obiekcie `chi_square_result`.

```{r chi-square-test}
```

Wynik klasycznego testu chi-kwadrat Pearsona wynosi:

**χ²(1) = 4,08; p = 0,0435.**

Na poziomie istotności α = 0,05 wynik ten wskazuje na statystycznie
istotną zależność pomiędzy płcią kierowcy a wystąpieniem szkody.

## Sprawdzenie liczebności oczekiwanych

Test chi-kwadrat wymaga, aby liczebności oczekiwane w komórkach tabeli
nie były zbyt małe. Często stosowana praktyczna reguła mówi, że
liczebności oczekiwane powinny być większe od 5.

**Uwaga!** Poniższy fragment korzysta z obiektu \`chi_square_result\`,
który powinien powstać w poprzednim kroku.

```{r expected-counts}
expected_counts <- chi_square_result$expected

expected_counts

expected_counts > 5
```

Wszystkie liczebności oczekiwane są większe od 5. Oznacza to, że
spełniona jest praktyczna reguła pozwalająca zastosować test chi-kwadrat
Pearsona. Dlatego w tej analizie **test chi-kwadrat Pearsona traktujemy
jako główny test istotności**.

Dokładny test Fishera pokażemy dodatkowo, ale nie dlatego, że test
chi-kwadrat jest tutaj niedozwolony. Fisher będzie pełnił rolę
porównania pomocniczego dla tabeli 2 × 2.

## Test chi-kwadrat z poprawką Yatesa

Dla tabel 2 × 2 funkcja `chisq.test()` w R domyślnie stosuje poprawkę
Yatesa. Poprawka ta jest bardziej konserwatywna, czyli zwykle daje
większą wartość p. W tym ćwiczeniu pokazujemy ją jako wariant
porównawczy, aby studenci zobaczyli, że przy wynikach bliskich granicy
0,05 wybór wariantu testu może mieć znaczenie.

Dla porównania wykonaj test chi-kwadrat z poprawką Yatesa. Wykorzystaj
ten sam obiekt `contingency_table`, ale tym razem ustaw argument
`correct = TRUE`. Wynik zapisz w obiekcie `chi_square_yates_result`.

```{r chi-square-yates}
```

Wynik testu z poprawką Yatesa wynosi:

**χ²(1) = 3,48; p = 0,0622.**

W tym wariancie wynik nie osiąga klasycznego progu istotności
statystycznej α = 0,05. Nie zmienia to wcześniejszej decyzji o wyborze
podstawowego testu, bo liczebności oczekiwane były wystarczające dla
testu chi-kwadrat Pearsona. Pokazuje jednak, że wynik jest graniczny i
należy interpretować go ostrożnie.

## Dokładny test Fishera

Ponieważ analizujemy tabelę 2 × 2, możemy dodatkowo wykonać dokładny
test Fishera. Test Fishera jest szczególnie zalecany wtedy, gdy
liczebności oczekiwane są małe. W tym przykładzie nie ma takiej
konieczności, ale wynik Fishera może stanowić pomocnicze porównanie z
testem chi-kwadrat.

```{r fisher-test}
fisher_result <- fisher.test(contingency_table)

fisher_result
```

Wynik dokładnego testu Fishera wynosi:

**p = 0,0457.**

W tym wariancie wynik jest istotny statystycznie na poziomie α = 0,05. W
tym przykładzie prowadzi do takiej samej decyzji statystycznej jak
klasyczny test chi-kwadrat Pearsona bez poprawki.

# Porównanie wyników testów

Zestawmy trzy warianty testowania w jednej tabeli.

**Uwaga!** Poniższe zestawienie zadziała poprawnie, jeżeli wcześniej
utworzono obiekty `chi_square_result`, `chi_square_yates_result` oraz
`fisher_result`.

```{r test-comparison-table}
test_comparison <- tibble::tibble(
  test = c(
    "Chi-kwadrat Pearsona bez poprawki",
    "Chi-kwadrat z poprawką Yatesa",
    "Dokładny test Fishera"
  ),
  statistic = c(
    unname(chi_square_result$statistic),
    unname(chi_square_yates_result$statistic),
    NA_real_
  ),
  p_value = c(
    chi_square_result$p.value,
    chi_square_yates_result$p.value,
    fisher_result$p.value
  )
) |>
  dplyr::mutate(
    statistic = round(statistic, 4),
    p_value = round(p_value, 4)
  )

test_comparison |>
  knitr::kable(caption = "Porównanie wyników testów dla tabeli 2 × 2")
```

Na podstawie sprawdzenia liczebności oczekiwanych jako główny wynik
raportujemy test chi-kwadrat Pearsona bez poprawki. Ten test wskazuje na
istotną statystycznie zależność pomiędzy płcią kierowcy a wystąpieniem
szkody. Dokładny test Fishera prowadzi do podobnego wniosku.

Wariant z poprawką Yatesa jest bardziej konserwatywny i w tym
przykładzie nie osiąga poziomu istotności 0,05. Dlatego wniosek końcowy
powinien zawierać informację, że wynik jest blisko granicy istotności i
że siła zależności jest niewielka.

# Miary opisujące siłę zależności

## Różnica odsetków, ryzyko względne i iloraz szans

Sama wartość p nie mówi, jak duża jest różnica. Dlatego warto obliczyć
proste miary opisowe: odsetki szkód w grupach, różnicę odsetków, ryzyko
względne oraz iloraz szans.

**Ryzyko** oznacza tutaj prawdopodobieństwo wystąpienia szkody w danej
grupie. **Ryzyko względne** jest stosunkiem dwóch ryzyk, czyli mówi, ile
razy większe jest prawdopodobieństwo szkody w jednej grupie niż w
drugiej.

**Szansa** to stosunek liczby zdarzeń do liczby braku zdarzeń, np.
liczby polis ze szkodą do liczby polis bez szkody. **Iloraz szans**
porównuje szanse w dwóch grupach. W praktyce iloraz szans jest często
mniej intuicyjny niż ryzyko względne, ale jest bardzo często stosowany w
analizie tabel 2 × 2 oraz w regresji logistycznej.

```{r descriptive-effect-measures}
risk_women <- contingency_table["Tak", "Kobieta"] / sum(contingency_table[, "Kobieta"])
risk_men <- contingency_table["Tak", "Mężczyzna"] / sum(contingency_table[, "Mężczyzna"])

risk_difference <- risk_men - risk_women
risk_ratio <- risk_men / risk_women
odds_ratio_damage <-
  (contingency_table["Tak", "Mężczyzna"] / contingency_table["Nie", "Mężczyzna"]) /
  (contingency_table["Tak", "Kobieta"] / contingency_table["Nie", "Kobieta"])

effect_measures <- tibble::tibble(
  measure = c(
    "Odsetek szkód — kobiety",
    "Odsetek szkód — mężczyźni",
    "Różnica odsetków: mężczyźni - kobiety",
    "Ryzyko względne: mężczyźni / kobiety",
    "Iloraz szans: mężczyźni / kobiety"
  ),
  value = c(
    risk_women,
    risk_men,
    risk_difference,
    risk_ratio,
    odds_ratio_damage
  )
)

effect_measures |>
  dplyr::mutate(value = round(value, 4)) |>
  knitr::kable(caption = "Miary opisujące różnicę odsetków szkód")
```

Odsetek szkód był o około 10,1 punktu procentowego wyższy w grupie
mężczyzn niż w grupie kobiet. Ryzyko wystąpienia szkody było około 1,79
razy większe w grupie mężczyzn niż w grupie kobiet. Mówiąc prościej: w
tych danych prawdopodobieństwo szkody w grupie mężczyzn było około 79%
wyższe niż w grupie kobiet.

Iloraz szans wyniósł około 2,03. Oznacza to, że szansa wystąpienia
szkody w relacji do braku szkody była około dwa razy większa w grupie
mężczyzn niż w grupie kobiet. Warto podkreślić, że iloraz szans nie jest
tym samym co ryzyko względne: porównuje szanse, a nie bezpośrednio
prawdopodobieństwa.

## V Cramera

Dla tabeli wielodzielczej można też obliczyć V Cramera, czyli miarę siły
zależności pomiędzy zmiennymi nominalnymi. V Cramera bazuje na
statystyce chi-kwadrat, ale przekształca ją do skali łatwiejszej do
interpretacji jako miara siły powiązania między zmiennymi.

Wartość V Cramera mieści się w przedziale od 0 do 1. Wartość bliska 0
oznacza bardzo słabe powiązanie, a wartość bliższa 1 oznacza silniejsze
powiązanie. Dla tabeli 2 × 2 V Cramera jest równoważne współczynnikowi
phi.

```{r cramers-v}
chi_square_statistic <- unname(chi_square_result$statistic)
n_total <- sum(contingency_table)
min_dimension <- min(dim(contingency_table)) - 1

cramers_v <- sqrt(chi_square_statistic / (n_total * min_dimension))

cramers_v
```

Wartość V Cramera wynosi około 0,11. Jest to mała wielkość efektu.
Oznacza to, że zależność pomiędzy płcią kierowcy a wystąpieniem szkody
jest słaba. To ważne uzupełnienie wartości p: test może wskazywać na
statystyczną istotność zależności, ale sama siła powiązania między
zmiennymi pozostaje niewielka.

# Końcowy wniosek

W analizowanych danych szkoda występowała częściej wśród mężczyzn niż
wśród kobiet. Odsetek polis ze szkodą wyniósł około 22,9% w grupie
mężczyzn i około 12,8% w grupie kobiet.

Po sprawdzeniu liczebności oczekiwanych jako główny test zastosowano
test chi-kwadrat Pearsona bez poprawki. Test ten wskazał na istotną
statystycznie zależność pomiędzy płcią kierowcy a wystąpieniem szkody:
**χ²(1) = 4,08; p = 0,0435**. Podobny wniosek dał dokładny test Fishera
(**p = 0,0457**).

Jednocześnie test chi-kwadrat z poprawką Yatesa dał wynik nieistotny
statystycznie na poziomie α = 0,05 (**p = 0,0622**). Wniosek należy więc
sformułować ostrożnie: dane sugerują, że szkody występowały częściej w
polisach mężczyzn niż kobiet, ale wynik znajduje się blisko granicy
istotności.

Ryzyko wystąpienia szkody było około 1,79 razy większe w grupie
mężczyzn, a iloraz szans wyniósł około 2,03. Jednocześnie wielkość
efektu mierzona V Cramera była mała (**V Cramera ≈ 0,11**), dlatego siłę
związku między płcią kierowcy a wystąpieniem szkody należy uznać za
słabą.

# Najczęstsze błędy w tej analizie

1.  **Mylenie procentów kolumnowych z wierszowymi**\
    Jeżeli pytamy o odsetek szkód w grupie kobiet i mężczyzn,
    najważniejsze są procenty liczone w kolumnach, czyli osobno w każdej
    grupie płci.

2.  **Ignorowanie liczebności oczekiwanych**\
    Test chi-kwadrat wymaga sprawdzenia liczebności oczekiwanych. Jeśli
    są zbyt małe, należy rozważyć dokładny test Fishera. W tym
    przykładzie wszystkie liczebności oczekiwane są większe od 5, więc
    test chi-kwadrat Pearsona może być użyty jako główny test.

3.  **Nieświadome uwzględnienie poprawki Yatesa w tabeli 2 × 2**\
    W R funkcja `chisq.test()` dla tabel 2 × 2 domyślnie stosuje
    poprawkę Yatesa. Warto świadomie zdecydować, czy raportujemy wynik z
    poprawką, bez poprawki, czy pokazujemy oba warianty.

4.  **Uznanie wartości p za miarę siły efektu**\
    Wartość p mówi o zgodności danych z hipotezą zerową, ale nie mówi
    bezpośrednio, jak silna jest zależność. Do tego służą miary takie
    jak różnica odsetków, ryzyko względne, iloraz szans albo V Cramera.
