---
title: "Drzewa decyzyjne"
output: html_document
---

```{r setup, include=FALSE}
knitr::opts_chunk$set(echo = TRUE)
```

Drzewa decyzyjne są zaimplementowane w pakiecie `rpart` (nieco odmienna
implementacja dostępna jest w pakiecie `tree`). Dla uzyskania bogatszej
(i ładniejszej) wizualizacji drzew warto skorzystać z pakietu `rpart.plot`.

```{r}
library(rpart)
library(rpart.plot)
```

### Drzewa klasyfikacyjne

Poniższy kod wykorzystuje zbiór danych `Carseats` z pakietu `ISLR`. Będziemy
klasyfikować obserwacje do dwóch klas: **wysoka sprzedaż** i **niska sprzedaż**.
Uzupełniamy zbiór danych o zmienną objaśnianą w zadaniu klasyfikacji.

```{r CarseatsDS}
library(ISLR)
CarseatsH <- 
  Carseats |> 
  transform(High = factor(ifelse(Sales <= 8, "No", "Yes")))
head(CarseatsH)
```

Budujemy drzewo klasyfikacyjne do predykcji `High` na podstawie pozostałych
zmiennych (poza `Sales`).

```{r classTree}
sales_high_rpart <- rpart(High ~ . - Sales, data = CarseatsH)
plot(sales_high_rpart, margin = 0.1, minbranch = 1.5)
text(sales_high_rpart, pretty = 0)
```

Ładniejsze przedstawienie graficzne dopasowanego modelu

```{r}
rpart.plot(sales_high_rpart)
```

Drzewo w postaci zbioru reguł

```{r}
rpart.rules(sales_high_rpart)
```

Szczegóły struktury drzewa w postaci tekstowej

```{r}
sales_high_rpart
```

Podstawowe informacje o modelu łącznie z informacjami dotyczącymi ewentualnego
przycinania

```{r}
printcp(sales_high_rpart)
```

Ważność predyktorów

```{r}
sales_high_rpart$variable.importance
```

#### Uwaga

Bardzo szczegółowy raport na temat modelu produkuje funkcja `summary()`.
Na ogół jest on bardzo długi.

```{r eval=FALSE}
summary(sales_high_rpart)
```

#### Estymacja błędu testowego

Metodą zbioru walidacyjnego estymujemy błąd testowy dla drzewa klasyfikacyjnego
w rozważanym problemie.

```{r}
set.seed(1)
n <- nrow(CarseatsH)
train <- sample(n, 0.8 * n)
test <- -train

sales_high_big <- rpart(High ~ . - Sales, data = CarseatsH, subset = train)
sales_high_big_predicted <- predict(sales_high_big, newdata = CarseatsH[test,], type = "class")
table(sales_high_big_predicted, CarseatsH$High[test])
mean(sales_high_big_predicted != CarseatsH$High[test])
```

**Duże** drzewo $T_0$ dla zbioru uczącego `CarseatsH[train,]`

```{r}
rpart.plot(sales_high_big)
```

Do znalezienia optymalnego poddrzewa stosujemy przycinanie stosowane złożonością.
Poniższy wykres pokazuje zależność błędu walidacji krzyżowej od rozmiaru
poddrzewa (i malejącego parametru złożoności).

```{r}
plotcp(sales_high_big)
```

Szczegółowe informacje pokazuje raport tekstowy. Kolumna `xerror` podaje wartości
względnego błędu CV, a kolumna `CP` zawiera wartość parametru złożoności, który
wykorzystywany do przycięcia drzewa.

```{r}
printcp(sales_high_big)
```

Wyznaczamy parametry drzewa o minimalnym błędzie CV

```{r}
n_min <- which.min(sales_high_big$cptable[, "xerror"])
cp_min <- sales_high_big$cptable[n_min, "CP"]
cp_min
```

i przycinamy duże drzewo do tego poddrzewa (czyli poddrzewa o 
`r sales_high_big$cptable[n_min, "nsplit"] + 1` liściach).

```{r}
sales_high_pruned_min <- prune(sales_high_big, cp = cp_min)
rpart.plot(sales_high_pruned_min)
```

Liczymy dla minimalnego poddrzewa błąd walidacyjny

```{r}
sales_high_pruned_min_predicted <- predict(sales_high_pruned_min, newdata = CarseatsH[test,], type = "class")
table(sales_high_pruned_min_predicted, CarseatsH$High[test])
mean(sales_high_pruned_min_predicted != CarseatsH$High[test])
```

Dla porównania wyznaczamy najmniejsze poddrzewo, którego błąd 
CV mieści się
w przedziale jednego błędu standardowego od błędu minimalnego (**reguła 1 SE**)

```{r}
limit <- sum(sales_high_big$cptable[n_min, c("xerror", "xstd")])
n_1se <- min(which(sales_high_big$cptable[, "xerror"] < limit))
cp_1se <- sales_high_big$cptable[n_1se, "CP"]
cp_1se
```

i przycinamy duże drzewo do tego poddrzewa 
(o `r sales_high_big$cptable[n_1se, "nsplit"] + 1` liściach)

```{r}
sales_high_pruned_1se <- prune(sales_high_big, cp = cp_1se)
rpart.plot(sales_high_pruned_1se)
```

Liczymy dla tego poddrzewa błąd walidacyjny

```{r}
sales_high_pruned_1se_predicted <- predict(sales_high_pruned_1se, newdata = CarseatsH[test,], type = "class")
table(sales_high_pruned_1se_predicted, CarseatsH$High[test])
mean(sales_high_pruned_1se_predicted != CarseatsH$High[test])
```

### Drzewa regresyjne

Używamy zbioru danych `Boston` z pakietu `MASS`. Konstruujemy drzewo decyzyjne
dla problemu regresji `medv` względem pozostałych zmiennych.

```{r}
library(MASS)
medv_rpart <- rpart(medv ~ ., data = Boston)
rpart.plot(medv_rpart, digits = 4)
```

Struktura w postaci tekstowej. *Deviance* oznacza tutaj RSS.

```{r}
medv_rpart
```

Podstawowe informacje podsumowujące model.

```{r}
printcp(medv_rpart)
```

Ważność predyktorów

```{r}
medv_rpart$variable.importance
```

#### Estymacja błędu testowego

Metodą zbioru walidacyjnego szacujemy błąd testowy (MSE).

```{r medvtreeerror}
set.seed(2025)
n <- nrow(Boston)
train <- sample(n, 0.8 * n)
test <- -train

medv_big <- rpart(medv ~ ., data = Boston, subset = train)
medv_big_pred <- predict(medv_big, newdata = Boston[test,])
mean((medv_big_pred - Boston$medv[test])^2)
```

Struktura dużego drzewa

```{r}
rpart.plot(medv_big, digits = 4)
```

Wyznaczamy optymalne poddrzewo metodą przycinania sterowanego złożonością.

```{r medv.tree.cv}
plotcp(medv_big)
```

W postaci tekstowej

```{r}
medv_big$cptable
```

Optymalne w tym przypadku jest - jak widać - drzewo duże. Według reguły 1 SE
można je jednak przyciąć do drzewa o 7 liściach.

```{r}
n_min <- which.min(medv_big$cptable[, "xerror"])
limit <- sum(medv_big$cptable[n_min, c("xerror", "xstd")])
n_1se <- min(which(medv_big$cptable[, "xerror"] < limit))
cp_1se <- medv_big$cptable[n_1se - 1, "CP"]
medv_pruned <- prune(medv_big, cp = cp_1se)
rpart.plot(medv_pruned)
```

Estymata błędu testowego

```{r}
medv_pruned_pred <- predict(medv_pruned, newdata = Boston[test,])
mean((medv_pruned_pred - Boston$medv[test])^2)
```

### Zadania

1. Porównaj estymaty błędu testowego drzew decyzyjnych dla zbioru `Boston`
z odpowiednią estymatą uzyskaną dla regresji liniowej.

1. Porównaj estymaty błędu testowego drzew decyzyjnych dla zbioru `CarseatsH`
z odpowiednimi estymatami uzyskanymi dla regresji logistycznej, LDA i QDA.

1. Czy w poprzednich zadaniach występują predyktory istotne w modelu
liniowym/logistycznym a nieistotne w modelu drzewa decyzyjnego? A na odwrót?

1. Przeanalizuj przy pomocy drzew decyzyjnych zbiory danych `ISLR::Hitters` 
i `titanic::titanic_train`. Sprawdź jakość predykcji przy pomocy zbioru
walidacyjnego (w pierwszym przypadku) i zbioru testowego 
(czyli `titanic::titanic_test` w drugim przypadku).
