---
title: "Podstawowe metody klasyfikacji"
output: html_document
---

```{r setup, include=FALSE}
knitr::opts_chunk$set(echo = TRUE)
```

## Dane

W trakcie zajęć wykorzystywany będzie zbiór danych `Smarket` z pakietu `ISLR`.

```{r}
library(ISLR)
head(Smarket)
```

Opisuje on zachowanie indeksu giełdowego S&P 500 przez kolejne dni od
roku 2001 do roku 2005. Zmienna `Direction` jest czynnikiem o 2 poziomach
podsumowującym kierunek zmiany indeksu w danym dniu, tzn. `Direction == "Up"`
wtedy i tylko wtedy, gdy `Today >= 0`.

```{r}
all(
  (Smarket$Direction == "Up" & Smarket$Today >= 0) | 
  (Smarket$Direction == "Down" & Smarket$Today < 0)
  )
```

## Regresja logistyczna

Chcemy dopasować model regresji logistycznej
żeby przewidzieć wartość `Direction` na podstawie zmiennych
`Lag1`, ..., `Lag5` i `Volume`.

```{r logistic}
Smarket_logistic_fit <- glm(Direction ~ Lag1 + Lag2 + Lag3 + Lag4 + Lag5 + Volume, 
                   family = binomial, data = Smarket)
summary(Smarket_logistic_fit)
```

Do predykcji --- podobnie jak w regresji liniowej --- wykorzystywana jest
funkcja `predict()`. Przy wartości parametru `type = "response"` funkcja zwraca
przewidywane prawdopodobieństwa $P(Y = 1 | X)$ (a nie np. szanse logarytmiczne).

```{r logisticPredictProbs}
Smarket_logistic_probs <- predict(Smarket_logistic_fit, type = "response")
head(Smarket_logistic_probs)
```

Warto się upewnić czy $Y = 1$ oznacza `Direction == "Up"`

```{r logisticContrasts}
contrasts(Smarket$Direction)
```

Ostatecznie przewidywane przypisanie do klas uzyskujemy stosując bayesowską
regułę decyzyjną (*maksimum a posteriori*).

```{r logisticClass}
Smarket_logistic_predicted <- ifelse(Smarket_logistic_probs > 0.5, "Up", "Down")
head(Smarket_logistic_predicted)
```

Do zobrazowania wyników klasyfikacji używamy tablicy pomyłek

```{r logisticConfusionMatrix}
Smarket_logistic_cm <- table(Smarket_logistic_predicted, Smarket$Direction)
Smarket_logistic_cm
```

*Proporcję błędów* można policzyć następująco:

```{r logisticErrorRate}
mean(Smarket_logistic_predicted != Smarket$Direction)
```

#### Zadanie

**Oblicz proporcję błędów na podstawie zawartości obiektu `Smarket_logistic_cm`.**

```{r}
sum(Smarket_logistic_cm[row(Smarket_logistic_cm) != col(Smarket_logistic_cm)]) /
  sum(Smarket_logistic_cm)
```

### Estymacja testowej proporcji błędów

Niestety powyższa proporcja błędów jest *treningową proporcją błędów*.
Do estymacji *testowej proporcji błędów* zastosujemy podział dostępnych danych
na:

- zbiór uczący --- dane od 2001 do 2004 roku;

- zbiór testowy --- dane z 2005 roku.

```{r trainAndTestSets}
train <- Smarket$Year < 2005
Smarket_test <- Smarket[!train,]
Direction_test <- Smarket$Direction[!train]
```

Regresję wykonujemy na podstawie zbioru uczącego

```{r logisticTrain}
Smarket_log_fit <- glm(Direction ~ Lag1 + Lag2 + Lag3 + Lag4 + Lag5 + Volume, 
                   family = binomial, data = Smarket, subset = train)
summary(Smarket_log_fit)
```

a otrzymany model wykorzystujemy do predykcji dla danych ze zbioru testowego

```{r logisticPredictionTrain}
Smarket_log_probs <- predict(Smarket_log_fit, Smarket_test, type = "response")
Smarket_log_predicted <- ifelse(Smarket_log_probs > 0.5, "Up", "Down")
table(Smarket_log_predicted, Direction_test)
```

#### Zadanie

**Oblicz testową proporcję błędów dla powyższego zbioru testowego.**

```{r}
mean(Smarket_log_predicted != Direction_test)
```

Próbujemy uzyskać bardziej efektywny model eliminując najmniej istotne predyktory
--- wszystkie mają słabe lub bardzo słabe $p$-wartości, ale najlepsze dwa
to `Lag1` i `Lag2`.

```{r logisticSmall}
Smarket_log_best2_fit <- glm(Direction ~ Lag1 + Lag2, family = binomial, 
                    data = Smarket, subset = train)
summary(Smarket_log_best2_fit)
```

Predykcja dla małego modelu.

```{r}
Smarket_log_best2_probs <- predict(Smarket_log_best2_fit, Smarket_test, type = "response")
Smarket_log_best2_predicted <- ifelse(Smarket_log_best2_probs > 0.5, "Up", "Down")
table(Smarket_log_best2_predicted, Direction_test)
```

#### Zadanie

**Oblicz testową proporcję błędów w tym przypadku**. 

```{r}
mean(Smarket_log_best2_predicted != Direction_test)
```

#### Zadanie

**Dla porównania oblicz testową proporcję błędów modelu zerowego, który
w tym przypadku zawsze przewiduje wzrost.**

```{r}
mean(rep("Up", length(Direction_test)) != Direction_test)
```

## LDA i QDA

Funkcje `lda()` i `qda()` dopasowujące modele analizy dyskryminacyjnej
są dostępne w pakiecie `MASS`.

```{r}
library(MASS)
```

### LDA

W sytuacji jak poprzednio stosujemy LDA do klasyfikacji wyznaczonej przez
`Direction` względem `Lag1` i `Lag2`.

```{r lda}
Smarket_lda_fit <- lda(Direction ~ Lag1 + Lag2, data = Smarket, subset = train)
Smarket_lda_fit
```

Predykcję wykonuje funkcja `predict.lda()`. Zwraca ona listę, której komponentami
są:

- czynnik (factor) zawierający wartości przewidywanych klas: `class`, 

- macierz prawdopodobieństw a posteriori: `posterior`

- wektor (lub macierz) wartości liniowego dyskryminatora `x`.

```{r ldaPredict}
Smarket_lda_predicted <- predict(Smarket_lda_fit, Smarket_test)
head(Smarket_lda_predicted$class)
head(Smarket_lda_predicted$posterior)
head(Smarket_lda_predicted$x)
```

Tabela pomyłek dla LDA.

```{r}
table(Smarket_lda_predicted$class, Direction_test)
```

#### Zadanie

**Oblicz testową proporcję błędów dla LDA.**

```{r}
mean(Smarket_lda_predicted$class != Direction_test)
```

Maksymalne przewidywane prawdopodobieństwo wzrostu w 2005

```{r ldaMaxProbUp}
max(Smarket_lda_predicted$posterior[, 2])
```

Maksymalne przewidywane prawdopodobieństwo spadku w 2005

```{r ldaMaxProbDown}
max(Smarket_lda_predicted$posterior[, 1])
```

### QDA

Ten sam problem z dyskryminatorem kwadratowym

```{r qda}
Smarket_qda_fit <- qda(Direction ~ Lag1 + Lag2, data = Smarket, subset = train)
Smarket_qda_fit
```

Predykcja dla QDA

```{r qdaPredict}
Smarket_qda_predicted <- predict(Smarket_qda_fit, Smarket_test)
table(Smarket_qda_predicted$class, Direction_test)
```

#### Zadanie

**Oblicz testową proporcję błędów dla QDA.**

```{r}
mean(Smarket_qda_predicted$class != Direction_test)
```

## kNN

Implementacja metody najbliższych sąsiadów dostępna jest w pakiecie `class`.

```{r}
library(class)
```

W tym przypadku nie ma jawnego etapu uczenia. Funkcja `class::knn()`
od razu wykonuje predykcję. Zbiory danych muszą być dla tej funkcji specjalnie
przygotowane --- musimy usunąć kolumny, które nie są predyktorami i wydzielić
wektor wartości odpowiedzi dla elementów zbioru treningowego.

```{r}
train_set <- Smarket[train, c("Lag1", "Lag2")]
test_set <- Smarket[!train, c("Lag1", "Lag2")]
Direction_train <- Smarket$Direction[train]
```

Uczenie i predykcja dla $k = 1$ wykonywane są następująco.

```{r knn}
set.seed(2025)
Smarket_knn_1 <- knn(train_set, test_set, Direction_train, k = 1)
head(Smarket_knn_1)
```

Ze względu na to, że kNN rozstrzyga remisy losowo, dla zapewnienia powtarzalności
wyników warto przed wywołaniem funkcji `knn()` zainicjalizować generator liczb
pseudolosowych (`?set.seed`).

Tabela pomyłek.

```{r}
table(Smarket_knn_1, Direction_test)
```

Testowa proporcja błędów dla kNN z $k = 1$ nie jest imponująca

```{r knnError}
mean(Smarket_knn_1 != Direction_test)
```

#### Zadanie

**Oblicz testową proporcję błędów dla $k = 2, 3, 4, 5$. Dla której z tych
wartości otrzymujemy najlepszy model?**

```{r}
set.seed(2025)

Smarket_knn_2 <- knn(train_set, test_set, Direction_train, k = 2)
Smarket_knn_3 <- knn(train_set, test_set, Direction_train, k = 3)
Smarket_knn_4 <- knn(train_set, test_set, Direction_train, k = 4)
Smarket_knn_5 <- knn(train_set, test_set, Direction_train, k = 5)

c(
  k2 = mean(Smarket_knn_2 != Direction_test),
  k3 = mean(Smarket_knn_3 != Direction_test),
  k4 = mean(Smarket_knn_4 != Direction_test),
  k5 = mean(Smarket_knn_5 != Direction_test)
)
```

#### Zadanie

**Dla dziesiątej obserwacji testowej (czyli z 2005 roku) 
wyznacz prawdopodobieństwo *spadku* 
wartości indeksu wyznaczone przez**:

* regresję logistyczną (model mały),

* LDA (prawdopodobieństwo *a posteriori*),

* QDA (prawdopodobieństwo *a posteriori*),

* (*) kNN dla $k = 3$ (`?knn`).

```{r}
i <- 10

# regresja logistyczna (mały model)
logistic_prob_down <- 1 - Smarket_log_best2_probs[i]

# LDA
lda_prob_down <- Smarket_lda_predicted$posterior[i, "Down"]

# QDA
qda_prob_down <- Smarket_qda_predicted$posterior[i, "Down"]

# kNN dla k = 3
set.seed(2025)
Smarket_knn_3_prob <- knn(train_set, test_set, Direction_train, k = 3, prob = TRUE)

knn_prob_down <- ifelse(
  Smarket_knn_3_prob[i] == "Down",
  attr(Smarket_knn_3_prob, "prob")[i],
  1 - attr(Smarket_knn_3_prob, "prob")[i]
)

c(
  logistic = logistic_prob_down,
  lda = lda_prob_down,
  qda = qda_prob_down,
  knn3 = knn_prob_down
)
```
