---
title: "Pierwszy raport"
author: "Damian"
output: html_document
---

```{r setup, include=FALSE}
##### NIE MODYFIKUJ
knitr::opts_chunk$set(echo = TRUE)
library(tidyverse)
library(knitr)
##### SKOPIUJ PLIK Z UPELA I WRZUC DO ODPOWIEDNIEGO KATALOGU
dat <- drop_na(read.csv("cces_sample.csv"))
```

# Problem 1 

**Utwórz wektor i oblicz sumę:**

* Utwórz wektor zawierający pięć wybranych przez Ciebie liczb z zakresu od 0 do 10.
* Zapisz ten wektor do obiektu.
* Użyj funkcji `sum()` do obliczenia sumy liczb w wektorze.


```{r,problem1}
wektor <- c(1, 3, 5, 7, 9)
suma <- sum(wektor)
suma
```

# Problem 2


**Utwórz ramkę danych:**

* Utwórz ramkę danych zawierającą dwie kolumny.
* Pierwsza kolumna musi zawierać liczby od 1 do 5, a druga kolumna liczby od 6 do 10.
* Pierwsza kolumna musi mieć nazwę "alpha", a druga kolumna musi mieć nazwę "beta".
* Nazwij obiekt "my_dat".
* Wyświetl dane.

**Umieść tutaj swój kod i rozwiązanie:**

```{r,problem2}
my_dat <- data.frame('1' = c(1:5), '2' = c(6:10))
my_dat
```

# Problem 3 


**Użycie funkcji `summary()`:**

* Używając ramki danych utworzonej w Zadaniu 2, użyj polecenia `summary()` aby stworzyć podsumowanie pięciu liczb dla kolumny o nazwie "beta".

**Umieść tutaj swój kod i rozwiązanie:**


```{r,problem3}
summary(my_dat)
```

# Problem 4

**Wykres pudełkowy dochodu rodzinnego:**

* W bloku konfiguracji raportu (wiersz 13) znajduje się kod do importowania przykładowych danych ankietowych, który uruchomi się automatycznie.
* Używając tych danych, utwórz wykres pudełkowy kolumny "Family Income" za pomocą funkcji Base R (nie rysunek utworzony za pomocą `qplot`).
* Umieść swoje imię w tytule wykresu.
* Zmień etykietę osi x na "Family Income".

**Wskazówka:** Sprawdź książkę kodową, aby zidentyfikować poprawną nazwę kolumny dla pytania o dochód rodziny.

**Umieść tutaj swój kod i rozwiązanie:**


```{r,problem4}
dat <- drop_na(read.csv("cces_sample.csv"))
boxplot(dat$faminc_new, xlab="Family Income")
title(main="Damian s boxplot")
```

# Problem 5

**Filtrowanie danych ankietowych:**

* Używając danych ankietowych, przefiltruj je, aby otrzymać podzbiór zawierający tylko mężczyzn, którzy mieszkają na północnym zachodzie lub środkowym zachodzie Stanów Zjednoczonych, są małżeństwem i identyfikują się jako osoby zainteresowane wiadomościami przez większość czasu.
* Użyj funkcji `str()` aby dostarczyć informacje o uzyskanym zbiorze danych.

**Umieść tutaj swój kod i rozwiązanie:**
 
```{r problem5,include=TRUE,echo=TRUE}
dat_2 <- dat[dat$gender == 1 & (dat$region == 1 | dat$region == 2) & dat$marstat == 1 & dat$newsint == 1, ]
str(dat_2)
```

# Problem 6

**Filtrowanie danych i tabela częstotliwości:**

* Przefiltruj dane tak samo jak w problemie 5.
* Użyj funkcji R, aby utworzyć tabelę częstotliwości odpowiedzi na pytanie, czy respondenci ankiety inwestują na giełdzie.

**Umieść tutaj swój kod i rozwiązanie:**
# table(dat_2$investor)
# 1  2 
# 57 18 

```{r problem6,include=TRUE,echo=TRUE}
table(dat_2$investor)
``` 

# Problem 7

**Tworzenie nowej kolumny "tax_scale":**

* Wracając do użycia wszystkich wierszy w zbiorze danych, utwórz nową kolumnę w danych za pomocą `mutate`, która będzie równa 0, 1 lub 2, aby odzwierciedlić, czy respondent popiera podniesienie standardowej ulgi podatkowej z 12 000 do 25 000, popiera obniżenie stawki podatku dochodowego od osób prawnych z 39 do 21 procent, czy oba te działania (czyli poparcie dla żadnej z polityk równe 0, poparcie dla jednej z dwóch polityk równe 1, a poparcie dla obu polityk równe 2).
* Nazwij kolumnę "tax_scale".
* **Wskazówka:** Będziesz musiał użyć także funkcji `recode()`.

* Wyświetl pierwsze dwadzieścia elementów nowo utworzonej kolumny.

**Umieść tutaj swój kod i rozwiązanie:**


```{r problem7,include=TRUE,echo=TRUE}
dat <- dat %>%
  mutate(
    tax_cut = recode(CC18_325a, `1` = 1, `2` = 0),
    corp_cut = recode(CC18_325b, `1` = 1, `2` = 0),
    tax_scale = tax_cut + corp_cut
  )
head(dat$tax_scale, 20)
```

# Problem 8

**Tabela częstotliwości dla "tax_scale":**

* Użyj polecenia tabeli częstotliwości, aby pokazać, ile jest 0, 1 i 2 w kolumnie utworzonej w Zadaniu 7.

**Umieść tutaj swój kod i rozwiązanie:**


```{r problem8,include=TRUE,echo=TRUE}
table(dat$tax_scale)
```

# Problem 9

**Obliczanie średniej aprobaty dla Prezydenta Trumpa według regionów:**

* Ponownie, używając wszystkich wierszy oryginalnego zbioru danych, użyj `summarise` i `group_by`, aby obliczyć średnią (średnią arytmetyczną) aprobatę dla pracy Prezydenta Trumpa w każdym z czterech regionów wymienionych w kolumnie "region".

**Umieść tutaj swój kod i rozwiązanie:**

 
```{r problem9}
dat %>%
  group_by(region) %>%
  summarise(mean_approval = mean(CC18_308a, na.rm = TRUE)) %>%
  round(2)

```
 
# Problem 10

**Tabela podsumowująca dla nie-inwestorów z określonym dochodem:**

* Ponownie, zacznij od wszystkich wierszy oryginalnego zbioru danych, użyj `summarise()`, aby utworzyć tabelę podsumowującą dla respondentów ankiety, którzy nie są inwestorami i których roczny dochód rodzinny wynosi od 40 000 do 119 999 dolarów rocznie.
* Tabela powinna zawierać średnią, medianę i odchylenie standardowe dla kolumny dotyczącej ważności religii.

**Umieść tutaj swój kod i rozwiązanie:**


```{r problem10}
dat %>%
  filter(
    investor == 2,
    faminc_new %in% 5:10
  ) %>%
  summarise(
    mean_relig = mean(pew_religimp, na.rm = TRUE),
    median_relig = median(pew_religimp, na.rm = TRUE),
    sd_relig = sd(pew_religimp, na.rm = TRUE)
  )
```

# Problem 11

**Tabela z kable() i summarise():**

* Użyj `kable()` i funkcji `summarise()`, aby utworzyć tabelę z jednym wierszem i trzema kolumnami, która zawiera średnią, medianę i odchylenie standardowe dla kolumny o nazwie `faminc_new` w danych ankietowych.

**Umieść tutaj swój kod i rozwiązanie:**

```{r problem11}
dat %>%
  summarise(
    mean_faminc = mean(faminc_new, na.rm = TRUE),
    median_faminc = median(faminc_new, na.rm = TRUE),
    sd_faminc = sd(faminc_new, na.rm = TRUE)
  ) %>%
  kable()
```

# Problem 12

**Histogram identyfikacji partyjnej (pid7):**

* Używając danych ankietowych, użyj `qplot()` do utworzenia histogramu kolumny o nazwie `pid7`.
* Zmień etykietę osi x na "Siedmiopunktowa Identyfikacja Partyjna", a etykietę osi y na "Liczba".

**Uwaga:** Możesz zignorować komunikat "stat_bin()", który generuje R podczas rysowania tego wykresu. Konfiguracja bloku kodu spowoduje pominięcie tego komunikatu.

**Umieść tutaj swój kod i rozwiązanie:**


```{r problem12,message=FALSE}
qplot(x = pid7, data = dat, geom = "histogram") +
  labs(
    x = "Siedmiopunktowa Identyfikacja Partyjna",
    y = "Liczba"
  )
```
